---
title: "Homework N.1"
subtitle: "College GPA"
author: "Andrea Recine"
date: today
lang: it

format:
  html:
    # Layout
    theme: flatly
    toc: true
    toc-depth: 3
    toc-title: "Contenuti"
    toc-location: right       
    number-sections: true
    
    # Codice
    code-fold: false
    code-tools: true
    code-block-bg: true
    code-block-border-left: false
    highlight-style: github
    
    # Output
    embed-resources: true
    
    # Tipografia
    fontsize: 1.1em
    linestretch: 1.6

execute:
  warning: false
  message: false
  echo: true

knitr:
  opts_chunk:
    comment: "#>"
    fig.align: "center"
    fig.width: 7
    fig.height: 4.5

---

```{r}
#| include: false
#| message: false
library(tidyverse)
library(knitr)
library(kableExtra)
library(tidyverse)
library(dslabs)
library(fixest)
library(modelsummary)
```

## Istruzioni {.center}

- Completate gli esercizi usando R
- Per ogni esercizio mostrate il codice e commentate i risultati

---


## College GPA:

`gpa1` contiene la media dei voti durante il college ($colGPA$), scuola superiore GPA ($hsGPA$) e l'achievement test score ($ACT$) di 141 studenti di grandi università. 


$colGPA$ e $hsGPA$ sono in scala di quattro punti.

$ACT$ (American College Testing) è un test standardizzato diffuso negli USA per l'ammissione al College. Composto da 4 sezioni va da una scala da 1 a 36.

```{r}
data("gpa1", package = "wooldridge")
```

```{r}
head(gpa1)
```

```{r}
# Statistiche descrittive
statgpa <- gpa1 %>%
       summarise(
       colgpa_mean = mean(colGPA, na.rm = TRUE),
       hsgpa_mean = mean(hsGPA, na.rm = TRUE),
       act_mean = mean(ACT, na.rm = TRUE),
  )

# Visualizzazione dei risultati
statgpa %>%
  kable(caption = "Statistiche descrittive",
        digits = 2) %>%
  kable_styling(bootstrap_options = c("striped", "hover", "condensed"))
```

```{r}
summary(gpa1$colGPA)
summary(gpa1$hsGPA)
```

### Esercizio 1:

Considerate la seguente regressione:
$$
colGPA = \beta_0 + \beta_1 hsGPA_i + \beta_2 ACT_i + u_i
$$

Stimatela usando `fixest` e interpretate i coefficienti di $hsGPA$ e $ACT$.

```{r}
reg_gpa1 <- feols(colGPA ~ hsGPA + ACT, data = gpa1, vcov = "hetero")
modelsummary(list("colGPA" = reg_gpa1), output = "markdown", gof_omit = "AIC|BIC|RMSE")
```

A parità di $ACT$, un punto in più di high school GPA è associato, in media, a 0.453 punti in più di $colGPA$.


**Nota**: il valore massimo di $hsGPA$ è 4.


$R^2$: $hsGPA$ e $ACT$ insieme spiegano il 17.6 \% della variazione di $colGPA$.


Cambiamo la scala di $hsGPA$
```{r}
gpa1 <- gpa1 %>%
  mutate(hsGPA100 = hsGPA *25)
```

```{r}
reg_gpa2 <- feols(colGPA ~ hsGPA100 + ACT, data = gpa1, vcov = "hetero")
modelsummary(list("colGPA100" = reg_gpa2), output = "markdown", gof_omit = "AIC|BIC|RMSE")
```

Un aumento di 1 punto (su scala fino a 100) di $hsGPA$ è associato, in media, a un aumento di 0.0181 punti in $colGPA$.

Come prima 0.0181 = 0.453/25

Aggiungiamo come regressore $skipped$ che rappresenta la media di lezioni perse (saltate) a settimana:

$$
colGPA = \beta_0 + \beta_1 hsGPA_i + \beta_2 ACT_i + \beta_3 skipped_i + u_i
$$


```{r}
reg_gpa3 <- feols(colGPA ~ hsGPA + ACT + skipped, data = gpa1, vcov = "hetero")
modelsummary(list("colGPA" = reg_gpa1, "colGPA" = reg_gpa3), output ="markdown", gof_omit = "AIC|BIC|RMSE")
```

Un aumento di 1 punto di $hsGPA$ è associato, in media, a un aumento di 0.412 punti in $colGPA$ a parità di $ACT$ e $skipped$.

E se fossimo interessati altri due coefficienti?

- Un aumento di 1 punto in $ACT$, a parità di $hsGPA$ e $skipped$, è associato a un aumento, in media, di 0.015 punti in $colGPA$. t-statistic è 1.36, cosa significa? 

- A parità di $hsGPA$ e $ACT$, una lezione persa (saltata) in più a settimana è associata a un calo, in media, di 0.083 punti in $colGPA$.

### Effetti del PC su college GPA

Regrediamo $colGPA$ su una variabile dummy $PC$ che è uguale ad uno se lo studente ha un personal computer.

Stimiamo le seguenti regressioni:

- `reg_gpa` regressione lineare semplice
- `reg_gpa_pc` regressione con $hsGPA$ e $ACT$
- `reg_gpa_pc3` regressione di $hsGPA$ su $ACT$, $mothcoll$ (= 1 se la madre ha almeno una laurea triennale, BA) e $fathcoll$ (= 1 se il padre ha almeno una laurea triennale, BA).

```{r}
reg_gpa_pc1 <- feols(colGPA ~ PC, data = gpa1, vcov = "hetero")
reg_gpa_pc2 <- feols(colGPA ~ PC + hsGPA + ACT , data = gpa1, vcov = "hetero")
reg_gpa_pc3 <- feols(colGPA ~ PC + hsGPA + ACT + mothcoll + fathcoll , data = gpa1, vcov = "hetero")
modelsummary(list("colGPA" = reg_gpa_pc1, "colGPA" = reg_gpa_pc2, "colGPA" = reg_gpa_pc3), output = "markdown", gof_omit = "AIC|BIC|RMSE")

```

- Prima regressione: Uno studente che possiede un PC ha, in media, un $colGPA$ più alto di circa 0.17 punti rispetto a uno studente che non lo possiede

- Seconda regressione: A parità di $hsGPA$ e di punteggio $ACT$, uno studente che possiede un PC ha, in media, $colGPA$ più alto di circa 0.16 punti rispetto a uno studente che non lo possiede.

- Terza regressione:  A parità di $hsGPA$, punteggio $ACT$ e istruzione dei genitori ($mothcoll$ e $fathcoll$), uno studente che possiede un PC ha, in media, $colGPA$ più alto di circa 0.15 punti rispetto a uno studente che non lo possiede.










## Dati da `dslabs`

Il dataset `gapminder` contiene dati su salute e sviluppo economico per paese e anno.

```{r}
library(dslabs)
head(gapminder)
```

Variabili principali:

- `country` — paese
- `year` — anno
- `life_expectancy` — aspettativa di vita (anni)
- `gdp` — PIL totale (dollari)
- `population` — popolazione
- `continent` — continente

---

## Selezione del campione

Lavoriamo con un singolo anno per evitare la dimensione panel. Filtriamo il **2011** e rimuoviamo le osservazioni mancanti:

```{r}
gap2011 <- gapminder |>
  filter(year == 2011) |>
  filter(!is.na(gdp), !is.na(life_expectancy), !is.na(population)) |>
  mutate(gdp_pc = gdp / population)   # PIL pro capite
```

- `filter()` seleziona le righe che soddisfano una condizione
- `!is.na()` rimuove i valori mancanti
- `mutate()` crea nuove variabili

---

## Esercizio 1 — Statistiche Descrittive

Calcolate media, mediana e deviazione standard di `life_expectancy` e `gdp_pc`:

```{r}
#| eval: false
gap2011 |>
  summarise(
    le_mean    = mean(...),
    le_median  = median(...),
    le_sd      = sd(...),
    gdp_mean   = mean(...),
    gdp_median = median(...),
    gdp_sd     = sd(...)
  )
```

---

## Esercizio 2 — Statistiche per Continente

Calcolate media e mediana di `life_expectancy` e `gdp_pc` **per continente**:

```{r}
#| eval: false
gap2011 |>
  group_by(...) |>
  summarise(
    le_mean    = mean(...),
    le_median  = median(...),
    gdp_mean   = mean(...),
    gdp_median = median(...)
  )
```

- `group_by()` raggruppa i dati per una variabile categorica prima di `summarise()`

---

## Esercizio 3 — Distribuzione di `life_expectancy`

Costruite un istogramma di `life_expectancy` e un boxplot per continente:

```{r}
#| eval: false
# Istogramma
ggplot(gap2011, aes(x = life_expectancy)) +
  geom_histogram(fill = "lightblue", color = "black", bins = 20) +
  labs(title = "Distribuzione dell'aspettativa di vita (2011)",
       x = "Aspettativa di vita (anni)", y = "Frequenza") +
  theme_minimal()

# Boxplot per continente
ggplot(gap2011, aes(x = ..., y = life_expectancy, fill = continent)) +
  geom_boxplot() +
  labs(title = "Aspettativa di vita per continente (2011)",
       x = "Continente", y = "Aspettativa di vita (anni)") +
  theme_minimal()
```

---

## Esercizio 4 — Scatterplot

Costruite uno scatterplot di `life_expectancy` (asse y) su `gdp_pc` (asse x). Colorate i punti per continente.

Cosa osservate? La relazione sembra lineare?

```{r}
#| eval: false
ggplot(gap2011, aes(x = gdp_pc, y = life_expectancy, color = continent)) +
  geom_point(...) +
  labs(title = "PIL pro capite e aspettativa di vita (2011)",
       x = "PIL pro capite", y = "Aspettativa di vita (anni)") +
  theme_minimal()
```

---

## Esercizio 5 — Scala Logaritmica

Ripetete il grafico precedente usando `log(gdp_pc)` sull'asse x:

```{r}
#| eval: false
ggplot(gap2011, aes(x = log(gdp_pc), y = life_expectancy, color = continent)) +
  geom_point(...) +
  geom_smooth(method = "lm", se = FALSE, color = "black", linewidth = 0.5) +
  labs(title = "Log PIL pro capite e aspettativa di vita (2011)",
       x = "Log PIL pro capite", y = "Aspettativa di vita (anni)") +
  theme_minimal()
```

Come cambia la relazione rispetto al grafico precedente?

---

## Esercizio 6 — Regressione Base

Stimate la seguente regressione con errori standard robusti:

$$life\_expectancy_i = \beta_0 + \beta_1 \log(gdp\_pc_i) + u_i$$

```{r}
#| eval: false
gap2011 <- gap2011 |>
  mutate(log_gdp_pc = log(gdp_pc))

reg1 <- feols(life_expectancy ~ log_gdp_pc, data = gap2011, vcov = "hetero")
reg1
```

**Domande:**

1. Come si interpreta $\hat{\beta}_1$? *(attenzione: $x$ è in log)*
2. Il coefficiente è statisticamente significativo al 5%?
3. Qual è il valore di $R^2$?

---

## Esercizio 7 — Dummy per Continente

Aggiungete `continent` come regressore:

$$life\_expectancy_i = \beta_0 + \beta_1 \log(gdp\_pc_i) + \sum_{j} \gamma_j \, continent_{ij} + u_i$$

```{r}
#| eval: false
reg2 <- feols(life_expectancy ~ log_gdp_pc + continent,
              data = gap2011, vcov = "hetero")

modelsummary(list("Base" = reg1, "Con continente" = reg2),
             gof_omit = "AIC|BIC|RMSE|R2 Adj.")
```

**Domande:**

1. Qual è la categoria di riferimento (*base category*)?
2. Come cambia $\hat{\beta}_1$ rispetto al modello base? Perché?
3. Come cambia $R^2$?
