---
title: "Ripasso modelli log"
author: "Andrea Recine"
format: 
  html:
    toc: true
    code-fold: false
    embed-resources: true
execute:
  warning: false
  message: false
---

**Pacchetti necessari:**

```{r}
#| message: false
#| warning: false
library(tidyverse)
library(knitr)
library(kableExtra)
library(modelsummary)
library(fixest)
```

**Per i dati:**
```{r}
#| warning: false
library(wooldridge)
```

```{r}
data("wage1", package = "wooldridge")
```


::: {.callout-note title="Specificazioni in log"}

| Forma del modello       | Interpretazione                                                                 |
|-------------------------|----------------------------------------------------------------------------------|
| $\log(Y)$ ~ $X$         | Un'unità in più in $X$ determina una variazione di $100 \cdot \beta_1$\% in $Y$              |
| $Y$ ~ $\log(X)$         | Un aumento dell'1\% in $X$ determina una variazione di $0{,}01 \cdot \beta_1$ in $Y$       |
| $\log(Y)$ ~ $\log(X)$   | Un aumento dell'1\% in $X$ determina una variazione di $\beta_1$\% in $Y$                    |

:::


**3 casi con wage e educ:**

```{r}
reg_logwage <- feols(log(wage) ~ educ, data = wage1, vcov = "hetero")
reg_wagelog <- feols(wage ~ log(educ), data = wage1, vcov = "hetero")
reg_logwagelog <- feols(log(wage) ~ log(educ), data = wage1, vcov = "hetero")
modelsummary(list("Log Wage" = reg_logwage, "Wage" = reg_wagelog, "Log Wage" =reg_logwagelog), output = "markdown", gof_omit = "AIC|BIC|RMSE|R2 Adj.")
```


- **Primo modello:** (log-level): Ad ogni anno in più di istruzione è associato in media un aumento dell'8.3 % del salario orario.

- **Secondo modello:** (level-log): Un aumento del 1% degli anni di istruzione è associato ad un aumento, in media, del salario orario di 0.053 dollari. In modo equivalente un aumento del 10% degli anni di istruzione è associato ad un aumento, in media, il salario orario di 0.53$ (10 $\cdot$ 0.053).

- **Terzo modello:** (log-log): Un aumento dell' 1% degli anni di istruzione è associato ad un aumento, in media, del salario orario dello 0.825 %.

La scelta della specificazione (forma funzionale) dev’essere guidata dal ragionamento – quale interpretazione ha più senso?

I logaritmi sono spesso utilizzati quando la variabile è in dollari (ad esempio wage o income) o variabili come popolazione (in particolare quando c'è abbastanza variazione).

Sono meno usati per variabili misurate in anni o che sono già percentuali o proporzioni (ad esempio tasso di disoccupazione).


::: {.callout-note title="Unità di misura della variabile dipendente"}

Con le variabili espresse in log, il cambiamento di unità di misura è irrilevante. Provate ad esprimere in salario in centinaia di dollari creando $wage$/100 e fate la regressione su $educ$.
Lo stesso vale se la $X$ e $Y$ sono entrambi in log.
L'intercetta invece cambierà.
:::



::: {.callout-note title="Intervalli di confidenza"}

Calcolate l'intervallo di confidenza al 95% per il coefficiente di $educ$ nella regressione Log Wage?

Intervallo di confidenza relativo a 10 anni aggiuntivi di istruzione? Gli estremi superiori e inferiori saranno pari quello precedente per 10. Provate.
:::


**Cambiamento in $wage$**

```{r}
reg_logwage100 <- feols(log(wage/100) ~ educ, data = wage1, vcov = "hetero")
reg_wagelog100 <- feols(wage/100 ~ log(educ), data = wage1, vcov = "hetero")
reg_logwagelog100 <- feols(log(wage/100) ~ log(educ), data = wage1, vcov = "hetero")
modelsummary(list("Log Wage" = reg_logwage100, "Wage" = reg_wagelog100, "Log Wage" =reg_logwagelog100), output = "markdown", gof_omit = "AIC|BIC|RMSE|R2 Adj.")
```

- Nel primo modello cambia l'intercetta
- Nel secondo modello un aumento del 1% degli anni di istruzione aumenta $wage$ di (0.053/100) centinaia di dollari
- Nel terzo modello cambia solo l'intercetta


**Cambiamento in $educ$:**

Esprimiamo gli anni di istruzioni in mesi di istruzione:


```{r}
wage1$educ12 <- wage1$educ * 12
```

```{r}
reg_logwage12 <- feols(log(wage) ~ educ12, data = wage1, vcov = "hetero")
reg_wagelog12 <- feols(wage ~ log(educ12), data = wage1, vcov = "hetero")
reg_logwagelog12 <- feols(log(wage) ~ log(educ12), data = wage1, vcov = "hetero")

modelsummary(list("Log Wage" = reg_logwage12, "Wage" = reg_wagelog12, "Log Wage" =reg_logwagelog12), output = "markdown", gof_omit = "AIC|BIC|RMSE|R2 Adj.")
```

Cosa è cambiato?

- Un mese aggiuntivo di istruzione è associato ad un aumento del salario orario di circa il 0.7 %
- Un aumento del'1% dei mesi di istruzione è associato ad un aumento del salario orario di 5.330/100 dollari
- Un aumento del 1% dei mesi di istruzione è associato ad un aumento del salario dello 0.825%


## Con altre variabili:

```{r}
reg_logwage_mul <- feols(log(wage) ~ educ + exper + tenure + female, data = wage1, vcov = "hetero")
reg_wagelog_mul <- feols(wage ~ log(educ) + exper + tenure + female, data = wage1, vcov = "hetero")
reg_logwagelog_mul <- feols(log(wage) ~ log(educ) + exper + tenure + female, data = wage1, vcov = "hetero")
modelsummary(list("Log Wage" = reg_logwage_mul, "Wage" = reg_wagelog_mul, "Log Wage" =reg_logwagelog_mul), output = "markdown", gof_omit = "AIC|BIC|RMSE|R2 Adj.")
```





**Cambiamento in $wage$**

```{r}
reg_logwage100_mul <- feols(log(wage/100) ~ educ + exper + tenure + female, data = wage1, vcov = "hetero")
reg_wagelog100_mul <- feols(wage/100 ~ log(educ) + exper + tenure + female, data = wage1, vcov = "hetero")
reg_logwagelog100_mul <- feols(log(wage/100) ~ log(educ) + exper + tenure + female, data = wage1, vcov = "hetero")
modelsummary(list("Log Wage" = reg_logwage100_mul, "Wage" = reg_wagelog100_mul, "Log Wage" =reg_logwagelog100_mul), output = "markdown", gof_omit = "AIC|BIC|RMSE|R2 Adj.")
```



**Cambiamento in $educ$:**

Esprimiamo gli anni di istruzioni in mesi di istruzione:


```{r}
wage1$educ12 <- wage1$educ * 12
```

```{r}
reg_logwage12_mul <- feols(log(wage) ~ educ12 + exper + tenure + female, data = wage1, vcov = "hetero")
reg_wagelog12_mul <- feols(wage ~ log(educ12) + exper + tenure + female, data = wage1, vcov = "hetero")
reg_logwagelog12_mul <- feols(log(wage) ~ log(educ12) + exper + tenure + female, data = wage1, vcov = "hetero")

modelsummary(list("Log Wage" = reg_logwage12_mul, "Wage" = reg_wagelog12_mul, "Log Wage" =reg_logwagelog12_mul), output = "markdown", gof_omit = "AIC|BIC|RMSE|R2 Adj.")
```


::: {.callout-note title="Esercizio"}

Confrontate le regressioni
:::