---
title: "Homework 1"
subtitle: "Soluzioni"
author: "Andrea Recine"
date: today
lang: it

format:
  html:
    # Layout
    theme: flatly
    toc: true
    toc-depth: 3
    toc-title: "Contenuti"
    toc-location: right
    number-sections: true

    # Codice
    code-fold: false
    code-tools: true
    code-copy: true
    code-block-bg: true
    code-block-border-left: false
    highlight-style: github

    # Output
    embed-resources: true

    # Tipografia
    fontsize: 1.1em
    linestretch: 1.6

execute:
  warning: false
  message: false
  echo: true

knitr:
  opts_chunk:
    comment: "#>"
    fig.align: "center"
    fig.width: 7
    fig.height: 4.5

---

# Homework 1

## Introduzione


::: {.callout-note}
Le soluzioni sono nei riquadri collassabili: provate a rispondere **prima** di aprirli.
:::


```{r}
#| message: false
#| warning: false
library(tidyverse)
library(knitr)
library(tinytable)
library(modelsummary)
library(fixest)
library(car)
library(marginaleffects)
```


```{r}
#| warning: false
library(wooldridge)
```



## Esercizio 1

Consideriamo i dati in `wage2`

```{r}
data("wage2", package = "wooldridge")
```


- $wage$ sono le retribuzioni mensili
- $educ$ sono gli anni di istruzioni
- $exper$ anni di esperienza
- $tenure$ anni di permanenza presso l'attuale datore di lavoro
- $black$ è una variabile dummy che indica se il lavoratore è di colore



Vengono stimati i seguenti modelli:

```{r}
modelloA <- feols(wage ~ educ + exper + tenure + black, data = wage2, vcov = "hetero")
```


```{r}
modelloB <- feols(log(wage) ~ educ + exper + tenure + black, data = wage2, vcov = "hetero")
```



```{r}
modelsummary(list("Wage (Modello A)" = modelloA, "Log Wage (Modello B)" = modelloB), gof_omit = "AIC|BIC|RMSE|R2 Adj.")
```


### Domande

::: {.callout-tip title="Domanda 1 — Interpretazione di `educ`"}
Interpretate il coefficiente di $educ$ nel **Modello A** (livello) e nel **Modello B** (log).
:::

::: {.callout-note collapse="true" title="Soluzione"}
- **Modello A** (livello): a parità di $exper$, $tenure$ e $black$, un anno di istruzione in più è **associato** in media a un aumento di circa **`r round(coef(modelloA)["educ"], 2)` dollari** di salario mensile.
- **Modello B** (log): a parità delle stesse variabili, un anno di istruzione in più è **associato** in media a un aumento del salario di circa $100 \cdot$ `r round(coef(modelloB)["educ"], 4)` $=$ **`r round(100*coef(modelloB)["educ"], 2)`%**. Essendo la dipendente in log e il regressore in livello, questa è una **semielasticità**.
:::


::: {.callout-tip title="Domanda 2 — Cambio di unità di misura"}
Assumendo che il salario $wage$ nel **Modello A** sia espresso in centinaia di dollari (cioè `wage/100`). Quale delle seguenti affermazioni è corretta?

a) I coefficienti del modello A sarebbero tutti divisi per 100, mentre quelli del modello B resterebbero invariati.

b) I coefficienti del modello A sarebbero tutti divisi per 100, mentre quelli del modello B, tranne l'intercetta, resterebbero invariati.

c) I coefficienti del modello A sarebbero tutti moltiplicati per 100, mentre quelli del modello B, tranne quello di `educ`, resterebbero invariati.

d) I coefficienti del modello A sarebbero tutti moltiplicati per 100, mentre quelli del modello B resterebbero invariati.
:::

::: {.callout-note collapse="true" title="Soluzione"}
**Risposta corretta: b)**.

Nel **Modello A** la dipendente è in livello: riscalare $wage$ in $wage/100$ **divide per 100** tutti i coefficienti (intercetta inclusa) e i relativi errori standard; i rapporti $t$ e l'$R^2$ non cambiano.

Nel **Modello B** la dipendente è in log: $\log(wage/100) = \log(wage) - \log(100)$. Cambia **solo l'intercetta** (di $-\log(100)$), mentre i coefficienti delle esplicative restano invariati. Per questo la b) è corretta e la a) (che dice "B tutti invariati") è imprecisa sull'intercetta.
:::


::: {.callout-tip title="Domanda 3 — Coefficiente di `black` (multiple choice)"}
Quale interpretazione è corretta per il coefficiente di $black$?

a) Nel Modello A: i lavoratori neri guadagnano in media circa 175.13 dollari in meno al mese, a parità delle altre variabili.
b) Nel Modello B: i lavoratori neri guadagnano in media circa il 20.7% in meno, a parità delle stesse variabili.
c) Entrambe le precedenti, una per ciascun modello.
:::

::: {.callout-note collapse="true" title="Soluzione"}
**Risposta corretta: c)**.

Entrambe le interpretazioni sono corrette nei rispettivi modelli: in livello $\hat\beta_{black} =$ `r round(coef(modelloA)["black"], 2)` dollari; in log $\hat\beta_{black} =$ `r round(coef(modelloB)["black"], 3)`, che con l'approssimazione $100\cdot\hat\beta$ dà circa **`r round(100*coef(modelloB)["black"], 1)`%**.

Il coefficiente *misura* un'associazione condizionale, non un effetto causale.
:::


::: {.callout-tip title="Domanda 4 — IC al 95% (calcolo)"}
Costruite l'intervallo di confidenza al 95% per il coefficiente di $educ$ nel **Modello B**.
:::

::: {.callout-note collapse="true" title="Soluzione"}
Con $\hat\beta_{educ} =$ `r round(coef(modelloB)["educ"], 4)` e $SE =$ `r round(se(modelloB)["educ"], 4)`, usando l'approssimazione $\hat\beta \pm 1{,}96 \cdot SE$:

$$IC_{95\%} = [\,`r round(coef(modelloB)["educ"] - 1.96*se(modelloB)["educ"], 4)`\ ;\ `r round(coef(modelloB)["educ"] + 1.96*se(modelloB)["educ"], 4)`\,]$$

Lo zero non è contenuto nell'intervallo: il coefficiente è significativamente diverso da zero al 5%.
:::


::: {.callout-tip title="Domanda 5 — IC al 90%"}
Costruite l'intervallo di confidenza al 90% per il coefficiente di un aumento di 20 anni di $educ$ nel **Modello A**.
:::

::: {.callout-note collapse="true" title="Soluzione"}
L'effetto di +20 anni di istruzione è $20 \cdot \hat\beta_{educ} =$ **`r round(20*coef(modelloA)["educ"], 1)` dollari**, con errore standard $20 \cdot SE =$ `r round(20*se(modelloA)["educ"], 1)`. Al 90% il valore critico è $1{,}645$:

$$IC_{90\%} = 20\hat\beta_{educ} \pm 1{,}645 \cdot 20\,SE = [\,`r round(20*coef(modelloA)["educ"] - 1.645*20*se(modelloA)["educ"], 1)`\ ;\ `r round(20*coef(modelloA)["educ"] + 1.645*20*se(modelloA)["educ"], 1)`\,]$$

(Riscalare la variabile per la costante 20 moltiplica per 20 sia la stima sia l'errore standard, lasciando invariato il rapporto $t$.)
:::


::: {.callout-tip title="Domanda 6 — Test F di significatività congiunta"}
Testate l'ipotesi nulla congiunta $H_0: \beta_{exper} = 0 \;\text{e}\; \beta_{tenure} = 0$ nel **Modello B**. Possiamo **rifiutare/non rifiutare** $H_0$ al 5%?
:::

```{r}
#| code-fold: true
linearHypothesis(modelloB, c("exper = 0", "tenure = 0"))
```

::: {.callout-note collapse="true" title="Soluzione"}

Si **rifiuta** $H_0$ al 5%. $exper$ e $tenure$ sono congiuntamente significative. 60.01 > di 6 (valore critico al 5% con due restrizioni).
:::


## Esercizio 2

Usiamo il dataset `wage1` (Wooldridge), un campione di lavoratori statunitensi dell'indagine CPS del 1976. Attenzione: in questa sezione l'**esperienza è misurata in decenni** (`exper_dec = exper / 10`).

```{r}
data("wage1", package = "wooldridge")

wage1 <- wage1 |>
  mutate(exper_dec  = exper / 10,   # esperienza in decenni
         exper_dec2 = exper_dec^2)  # esperienza (in decenni) al quadrato
```

| variabile   | descrizione |
|-------------|-------------|
| `wage`      | salario orario in dollari |
| `educ`      | anni di istruzione completati |
| `exper_dec` | decenni di esperienza lavorativa |
| `tenure`    | anni con l'attuale datore di lavoro |
| `female`    | =1 se donna, =0 se uomo |
| `married`   | =1 se sposato/a, =0 altrimenti |
| `nonwhite`  | =1 se non bianco/a, =0 altrimenti |

I ricercatori stimano sei specificazioni:

```{r}
mA <- feols(wage      ~ educ + exper_dec + tenure + female,
            data = wage1, vcov = "hetero")                                   # A: lineare

mB <- feols(log(wage) ~ educ + exper_dec + tenure + female,
            data = wage1, vcov = "hetero")                                   # B: log-lineare

mC <- feols(log(wage) ~ log(educ) + exper_dec + tenure + female,
            data = wage1, vcov = "hetero")                                   # C: log-log

mD <- feols(log(wage) ~ educ + exper_dec + female:exper_dec + tenure + female,
            data = wage1, vcov = "hetero")                                   # D: interazione

mE <- feols(log(wage) ~ educ + exper_dec + exper_dec2 + tenure + female,
            data = wage1, vcov = "hetero")                                   # E: polinomio

mF <- feols(log(wage) ~ educ + educ:female + exper_dec + exper_dec2 + tenure + female,
            data = wage1, vcov = "hetero")                                   # F: interazione + polinomio

modelsummary(list("(A)" = mA, "(B)" = mB, "(C)" = mC,
                  "(D)" = mD, "(E)" = mE, "(F)" = mF),
             gof_omit = "AIC|BIC|RMSE|R2 Adj.")
```

Tutti i modelli riportano errori standard robusti all'eteroschedasticità.

### Domande

::: {.callout-tip title="Domanda 1 — Modelli A e B"}
Nel **Modello A**, un anno aggiuntivo di istruzione è associato a un aumento del salario orario di circa **__________** *(dollari / %)*.

Nel **Modello B**, un anno aggiuntivo di istruzione è associato a un aumento del salario orario di circa **__________** *(dollari / %)*.
:::

::: {.callout-note collapse="true" title="Soluzione"}
- **Modello A** (livello): circa **`r round(coef(mA)["educ"], 3)` dollari**. La dipendente è in livello, quindi il coefficiente è una variazione in **dollari**.
- **Modello B** (log-lineare): circa **`r round(100 * coef(mB)["educ"], 1)`%**. La dipendente è in log: il coefficiente è una **semielasticità** ($100 \cdot \hat\beta$ in **%**).
:::

::: {.callout-tip title="Domanda 2 — Cambio di unità di misura"}
Se ristimassimo i modelli esprimendo il salario in **decine di dollari** (`wage/10`) invece che in dollari, indicate **tutte** le affermazioni corrette:

1. Gli $R^2$ sarebbero diversi.
2. Nel Modello A gli errori standard verrebbero moltiplicati per 10.
3. L'inferenza statistica (la significatività dei coefficienti) rimarrebbe invariata.
4. Nel modello log-lineare cambierebbe l'intercetta, ma non i coefficienti delle esplicative.
5. Riscalare la variabile dipendente per una costante positiva non cambia i coefficienti delle esplicative nel modello log-lineare.
6. I coefficienti verrebbero tutti moltiplicati per 10.

Inoltre, nel **Modello A** il coefficiente dell'istruzione verrebbe moltiplicato per **__________**.
:::

::: {.callout-note collapse="true" title="Soluzione"}
Corrette: **3, 4, 5**. Riscalare la dipendente per una costante positiva ($wage^{new} = wage/10$) **non** cambia l'$R^2$ (la 1 è falsa) né l'inferenza (i $t$ restano uguali). Nel Modello A in livello tutti i coefficienti e gli errori standard vengono **divisi** per 10 (non moltiplicati: la 2 e la 6 sono false), quindi i rapporti $t$ sono invariati. Nei modelli in log la riscalatura sposta solo l'intercetta di $\log(1/10)$, lasciando invariati i coefficienti delle esplicative.

Nel **Modello A** il coefficiente dell'istruzione verrebbe moltiplicato per **0,1** (cioè diviso per 10): da `r round(coef(mA)["educ"], 3)` a `r round(coef(mA)["educ"]/10, 4)` decine di dollari per anno.
:::

::: {.callout-tip title="Domanda 3 — Modello D (interazione)"}
Nel **Modello D**, l'effetto di un decennio aggiuntivo di esperienza (`exper_dec`) per una **donna** è un aumento di circa **__________** %.

Indicate **tutte** le affermazioni corrette sull'interazione `female:exper_dec` ($female \times exper\_dec$):

1. Il rendimento dell'esperienza sul salario è diverso tra uomini e donne.
2. Il coefficiente di `female:exper_dec` indica di quanto il rendimento dell'esperienza delle donne differisce da quello degli uomini.
3. La trasformazione logaritmica cattura comunque qualunque non linearità, quindi l'interazione è superflua.
4. Per un uomo (`female = 0`), un decennio in più di esperienza è associato a una variazione pari al coefficiente di `exper_dec`.
5. Il rendimento dell'esperienza è identico per uomini e donne.
:::

::: {.callout-note collapse="true" title="Soluzione"}
Il rendimento dell'esperienza è $\hat\beta_{exper\_dec}$ per gli uomini e $\hat\beta_{exper\_dec} + \hat\beta_{female:exper\_dec}$ per le donne:

- **uomini** (`female = 0`): circa `r round(100*coef(mD)["exper_dec"], 1)`% per decennio;
- **donne** (`female = 1`): circa **`r round(100*(coef(mD)["exper_dec"] + coef(mD)["exper_dec:female"]), 1)`%** per decennio.

La differenza è $100 \cdot \hat\beta_{female:exper\_dec} =$ `r round(100*coef(mD)["exper_dec:female"], 1)` punti percentuali (il termine di interazione è significativo, $p \approx$ `r round(pvalue(mD)["exper_dec:female"], 3)`).

Corrette: **1, 2, 4**. L'interazione fa sì che il rendimento dell'esperienza dipenda dal genere (1, 2); per gli uomini coincide con $\hat\beta_{exper\_dec}$ (4). La 3 è falsa (il log non cattura *qualunque* non linearità) e la 5 contraddice la presenza dell'interazione.
:::

::: {.callout-tip title="Domanda 4 — Modello E (polinomio)"}
Nel **Modello E**, l'effetto marginale dell'esperienza sul (log) salario per un lavoratore con **10 anni di esperienza** (`exper_dec = 1`) è circa **__________** /%.

Il valore degli anni di esperienza per cui l'effetto marginale è nullo è pari a **__________** anni.

In base al test $t$ sul coefficiente di `exper_dec²`, al livello del 10% (**rifiutiamo / non rifiutiamo**) **__________** l'ipotesi nulla che la relazione, a parità di altre condizioni, fra il salario e l'esperienza sia lineare.
:::

::: {.callout-note collapse="true" title="Soluzione"}
L'effetto marginale è $\hat\beta_{exper\_dec} + 2\,\hat\beta_{exper\_dec2}\cdot exper\_dec$. A `exper_dec = 1` vale circa **`r round(coef(mE)["exper_dec"] + 2*coef(mE)["exper_dec2"], 3)`** (cioè $\approx$ `r round(100*(coef(mE)["exper_dec"] + 2*coef(mE)["exper_dec2"]), 1)`%).

L'effetto marginale si annulla a $exper\_dec^* = -\hat\beta_{exper\_dec}/(2\,\hat\beta_{exper\_dec2})$, cioè a circa **`r round(-coef(mE)["exper_dec"]/(2*coef(mE)["exper_dec2"]) * 10, 1)` anni** di esperienza.

Il rapporto $t$ sul termine quadratico è $|t| =$ `r round(abs(coef(mE)["exper_dec2"]/se(mE)["exper_dec2"]), 2)`. Poiché il valore critico al 10% è $\approx 1{,}645$, al 10% **`r ifelse(abs(coef(mE)["exper_dec2"]/se(mE)["exper_dec2"]) > 1.645, "rifiutiamo", "non rifiutiamo")`** l'ipotesi nulla di linearità.
:::

::: {.callout-tip title="Domanda 5 — Confronto degli R²"}
Confrontate l'$R^2$ del Modello A con quello del Modello B. Uno studente conclude che il Modello B si adatta meglio ai dati perché ha un $R^2$ più alto. Quale affermazione è corretta?

a) Il confronto non è valido perché i due modelli hanno variabili dipendenti diverse (`wage` vs `log(wage)`): gli $R^2$ misurano quote di varianza di grandezze diverse.
b) Il confronto non è valido perché il Modello B ha più regressori.
c) Il confronto è valido solo se i coefficienti sono statisticamente significativi.
d) Il confronto è valido: un $R^2$ più alto indica sempre un miglior adattamento.
:::

::: {.callout-note collapse="true" title="Soluzione"}
**Risposta corretta: a)**. Il Modello A ha $R^2 \approx$ `r round(r2(mA, "r2"), 3)` e il Modello B $R^2 \approx$ `r round(r2(mB, "r2"), 3)`, ma le variabili dipendenti sono diverse (`wage` vs `log(wage)`): i due $R^2$ misurano quote di varianza di grandezze diverse e **non sono confrontabili**. La b) è irrilevante (hanno gli stessi regressori); c) e d) sono affermazioni scorrette sul significato dell'$R^2$.
:::

::: {.callout-tip title="Domanda 6 — Modello F (interazione + polinomio)"}
Nel **Modello F**, il rendimento percentuale di un anno aggiuntivo di istruzione per gli **uomini** è circa **__________** %, mentre per le **donne** è circa **__________** %.

La differenza in valore assoluto tra i due rendimenti è circa **__________** punti percentuali.
:::

::: {.callout-note collapse="true" title="Soluzione"}
Nel Modello F il rendimento dell'istruzione è $\hat\beta_{educ}$ per gli uomini e $\hat\beta_{educ} + \hat\beta_{educ:female}$ per le donne:

- **uomini**: circa **`r round(100*coef(mF)["educ"], 1)`%**;
- **donne**: circa **`r round(100*(coef(mF)["educ"] + coef(mF)["educ:female"]), 1)`%**;
- **differenza** (in valore assoluto): circa **`r round(100*abs(coef(mF)["educ:female"]), 1)` punti percentuali** ($= 100\cdot|\hat\beta_{educ:female}|$).

:::


## Esercizio 3

Consideriamo i dati `hprice1` (88 case, Wooldridge), che contengono informazioni sui prezzi delle case e sulle loro caratteristiche.

```{r}
data("hprice1", package = "wooldridge")
```

- $price$: prezzo della casa in migliaia di dollari
- $sqrft$: superficie in piedi quadrati
- $lotsize$: dimensione del lotto (piedi quadrati)
- $bdrms$: numero di camere da letto
- $colonial$: dummy = 1 se la casa è in stile coloniale

Stimiamo due modelli, uno **lin-lin** e uno **log-log**:

```{r}
modello_lin <- feols(price ~ sqrft + lotsize + bdrms + colonial,
                     data = hprice1, vcov = "hetero")

modello_log <- feols(log(price) ~ log(sqrft) + log(lotsize) + bdrms + colonial,
                     data = hprice1, vcov = "hetero")

modelsummary(list("Modello A" = modello_lin, "Modello B" = modello_log),
             gof_omit = "AIC|BIC|RMSE|R2 Adj.")
```


### Domande

::: {.callout-tip title="Domanda 1 — Elasticità"}
Interpretate il coefficiente di $\log(sqrft)$ nel modello log-log. Perché viene chiamato **elasticità**?
:::

::: {.callout-note collapse="true" title="Soluzione"}
$\hat\beta_{\log(sqrft)} =$ `r round(coef(modello_log)["log(sqrft)"], 3)`. Un aumento dell'1% della superficie è **associato** in media a un aumento di circa **`r round(coef(modello_log)["log(sqrft)"], 2)`% del prezzo**, a parità di $\log(lotsize)$, $bdrms$ e $colonial$.

È un'**elasticità** perché esprime una variazione percentuale di $price$ per una variazione percentuale di $sqrft$: $\hat\beta_1 \approx \dfrac{\Delta price / price}{\Delta sqrft / sqrft}$.
:::


::: {.callout-tip title="Domanda 2 — Coefficiente di `bdrms` (multiple choice)"}
Nel modello log-log, il coefficiente di $bdrms$ ($\hat\beta = 0.027$) si interpreta come:

a) Elasticità di $price$ rispetto a $bdrms$.
b) Variazione percentuale di $price$ per una camera da letto in più (semielasticità).
c) Variazione in dollari di $price$ per una camera da letto in più.
d) Variazione in migliaia di dollari di $price$ per una camera da letto in più.
:::

::: {.callout-note collapse="true" title="Soluzione"}
**Risposta corretta: b)**.

Poiché $price$ è in log e $bdrms$ in livello, il modello è **log-lin per** $bdrms$: una camera da letto in più è **associata** in media a una variazione del prezzo di circa $100 \cdot 0.027 = 2.7\%$, a parità delle altre variabili.

L'elasticità (risposta a) avrebbe richiesto $\log(bdrms)$ tra i regressori. Le risposte c) e d) dimenticano che la variabile dipendente è $\log(price)$, non $price$.
:::


::: {.callout-tip title="Domanda 3 — Coefficiente di `colonial`"}
Interpretate il coefficiente di $colonial$ nel modello **log-log**. Quanto vale, approssimativamente, la differenza percentuale di prezzo tra case coloniali e non coloniali? Nel modello **lin-lin** invece, quanto vale la differenza e in che unità di misura?
:::

::: {.callout-note collapse="true" title="Soluzione"}
- **Modello log-log**: $\hat\beta_{colonial} =$ `r round(coef(modello_log)["colonial"], 3)`. A parità di superficie, lotto e camere da letto, una casa in stile coloniale ha un prezzo in media superiore di circa $100 \cdot$ `r round(coef(modello_log)["colonial"], 3)` $=$ **`r round(100*coef(modello_log)["colonial"], 1)`%** (più precisamente $100\cdot(e^{\hat\beta}-1) \approx$ `r round(100*(exp(coef(modello_log)["colonial"])-1), 1)`%).
- **Modello lin-lin**: $\hat\beta_{colonial} =$ `r round(coef(modello_lin)["colonial"], 2)`. La dipendente è $price$ in **migliaia di dollari**: una casa coloniale costa in media circa **`r round(coef(modello_lin)["colonial"], 1)` mila dollari** (cioè circa `r format(round(1000*unname(coef(modello_lin)["colonial"])), big.mark=".")` dollari) in più.

**Attenzione**: in entrambi i modelli il coefficiente non è significativo al 5%, quindi non si può escludere che la differenza sia zero nella popolazione.
:::


::: {.callout-tip title="Domanda 4 — Cambio di unità di misura (V/F)"}
Se cambiassimo l'unità di misura di $price$ da migliaia di dollari ($\$1000$) a dollari ($\$1$), il coefficiente di $\log(sqrft)$ resterebbe invariato. Vero o falso?
:::

::: {.callout-note collapse="true" title="Soluzione"}
**Vero**. La trasformazione $price^{\text{new}} = 1000 \cdot price$ implica $\log(price^{\text{new}}) = \log(1000) + \log(price)$: cambia solo l'**intercetta** (di $\log(1000) \approx 6.91$), mentre il coefficiente di $\log(sqrft)$ — un'elasticità — è **invariante a cambi di scala** sia della variabile dipendente sia del regressore.

Generalizzando: nei modelli log-log e log-lin, i coefficienti dei regressori sono invarianti al cambio di unità (varia solo l'intercetta).
:::


## Esercizio 4

Consideriamo i dati `mlb1` (353 giocatori della Major League Baseball, Wooldridge), che contengono dati su salari e statistiche di carriera.

```{r}
data("mlb1", package = "wooldridge")
```

- $salary$: salario annuale in dollari
- $years$: anni di carriera in MLB
- $bavg$: media battuta (battute valide per 1000 turni alla battuta)
- $hrunsyr$: fuoricampo (home run) per anno
- $rbisyr$: punti battuti a casa (RBI) per anno

Stimiamo un modello con $years$ in forma **quadratica**:

$$\log(salary) = \beta_0 + \beta_1 \, years + \beta_2 \, years^2 + \beta_3 \, bavg + \beta_4 \, hrunsyr + u$$

```{r}
modello_quad <- feols(log(salary) ~ years + I(years^2) + bavg + hrunsyr,
                      data = mlb1, vcov = "hetero")

modelsummary(list("Modello con years²" = modello_quad),
             gof_omit = "AIC|BIC|RMSE|R2 Adj.")
```

```{r}
#| echo: false
# fixest nomina il termine quadratico "I(I(years^2))": estraiamo i coefficienti in
# variabili pulite per usarli nelle soluzioni inline
cq    <- coef(modello_quad)
b1_q  <- cq[["years"]]
b2_q  <- cq[[grep("years\\^2", names(cq))]]
bavg_q <- cq[["bavg"]]
me_q  <- function(y) b1_q + 2 * b2_q * y          # effetto marginale di years a y
max_q <- -b1_q / (2 * b2_q)                        # punto di massimo
```


### Domande

::: {.callout-tip title="Domanda 1 — Perché `years²`?"}
Perché abbiamo aggiunto $years^2$ tra i regressori? Cosa misura il **segno** di $\hat\beta_2$ (positivo o negativo)?
:::

::: {.callout-note collapse="true" title="Soluzione"}
L'effetto degli anni di carriera sul salario non è necessariamente lineare: per i primi anni il salario cresce rapidamente, poi tende a stabilizzarsi o calare a fine carriera. Il termine $years^2$ permette al modello di catturare questa **curvatura**.

Il segno di $\hat\beta_2$ indica la concavità:

- $\hat\beta_2 < 0$ → **concava** (parabola con un massimo)
- $\hat\beta_2 > 0$ → **convessa** (parabola con un minimo)

Nel nostro caso $\hat\beta_2 =$ `r round(b2_q, 4)` $< 0$: la relazione è **concava**, con un punto di massimo a un certo numero di anni.
:::


::: {.callout-tip title="Domanda 2 — Effetto marginale (calcolo)"}
Calcolate l'effetto marginale di $years$ per un giocatore con 5 anni di carriera e per un giocatore con 15 anni di carriera.
:::

::: {.callout-note collapse="true" title="Soluzione"}
L'effetto marginale è $\dfrac{\partial \log(salary)}{\partial years} = \hat\beta_1 + 2\,\hat\beta_2 \cdot years$, con $\hat\beta_1 =$ `r round(b1_q, 3)` e $\hat\beta_2 =$ `r round(b2_q, 4)`.

- A $years = 5$: `r round(me_q(5), 3)` → un anno in più è associato a circa **`r round(100*me_q(5), 1)`%** di salario.
- A $years = 15$: `r round(me_q(15), 3)` → un anno in più è associato a circa **`r round(100*me_q(15), 1)`%** di salario.

L'effetto marginale **decresce** con $years$ e cambia segno: tipico di una funzione concava con massimo interno (intorno ai `r round(max_q, 1)` anni).
:::


::: {.callout-tip title="Domanda 3 — Se omettiamo `years²` (multiple choice)"}
Se stimassimo invece il modello **senza** $years^2$, il coefficiente $\hat\beta_1$ su $years$ rappresenterebbe:

a) L'effetto marginale corretto (uguale a quello del modello quadratico).
b) Un'approssimazione lineare di una relazione che è in realtà non lineare; il segno potrebbe essere fuorviante a seconda della distribuzione di $years$.
c) Sempre zero per costruzione.
d) La semielasticità a $years = 0$.
:::

::: {.callout-note collapse="true" title="Soluzione"}
**Risposta corretta: b)**.

Omettendo $years^2$, $\hat\beta_1$ stima la **migliore approssimazione lineare** (in senso OLS) della vera relazione: un singolo numero che riassume in media tutta la curva. Se la maggioranza dei giocatori ha $years$ vicini al massimo, l'effetto marginale "medio" può risultare piccolo o addirittura cambiare segno rispetto al modello completo.

La risposta a) è sbagliata perché l'effetto vero **dipende da** $years$, non è costante.
:::


::: {.callout-tip title="Domanda 4 — Coefficiente di `bavg`"}
Una media battuta $bavg$ di 10 punti in più è associata a quanti punti percentuali di salario in più, a parità di $years$ e $hrunsyr$?
:::

::: {.callout-note collapse="true" title="Soluzione"}
Il modello è log-lin in $bavg$. $\hat\beta_{bavg} =$ `r round(bavg_q, 5)`. Per 10 punti in più:

$$\%\Delta salary \approx 100 \cdot `r round(bavg_q, 5)` \cdot 10 = \mathbf{`r round(100*bavg_q*10, 2)`\%}$$
:::


## Esercizio 5

Restiamo sui dati `mlb1`, ora interessati a una possibile **interazione** tra $years$ e la dummy $nl$ (= 1 se il giocatore milita in National League, = 0 se in American League):

$$\log(salary) = \beta_0 + \beta_1 \, years + \beta_2 \, nl + \beta_3 \, (years \cdot nl) + \beta_4 \, hrunsyr + u$$

```{r}
modello_int <- feols(log(salary) ~ years + nl + years:nl + hrunsyr,
                     data = mlb1, vcov = "hetero")

modelsummary(list("Modello con interazione" = modello_int),
             gof_omit = "AIC|BIC|RMSE|R2 Adj.")
```


### Domande

::: {.callout-tip title="Domanda 1 — Interpretazione di $\\hat\\beta_2$ e $\\hat\\beta_3$"}
Come si interpretano il coefficiente di $nl$ ($\hat\beta_2$) e il coefficiente dell'interazione $years \times nl$ ($\hat\beta_3$)?
:::

::: {.callout-note collapse="true" title="Soluzione"}
- $\hat\beta_2 =$ `r round(coef(modello_int)["nl"], 3)` (coefficiente di $nl$): differenza di $\log(salary)$ tra NL e AL **valutata a** $years = 0$ (inizio carriera), a parità di $hrunsyr$. Interpretazione poco utile perché pochi giocatori hanno 0 anni di carriera (vedi Domanda 4 sulla centratura).

- $\hat\beta_3 =$ `r round(coef(modello_int)["years:nl"], 3)` (interazione): **differenza nel ritorno annuo** all'esperienza tra NL e AL. Se $\hat\beta_3 \neq 0$, il ritorno all'esperienza **non è uguale** nelle due leghe: in NL è $\hat\beta_1 + \hat\beta_3$, in AL è $\hat\beta_1$.
:::


::: {.callout-tip title="Domanda 2 — Effetto marginale di `years` per lega (calcolo)"}
Qual è l'effetto marginale di $years$ per giocatori in **AL** ($nl = 0$) e in **NL** ($nl = 1$). Quanto valgono numericamente?
:::

::: {.callout-note collapse="true" title="Soluzione"}
$$\frac{\partial \log(salary)}{\partial years} = \hat\beta_1 + \hat\beta_3 \cdot nl$$

- **AL** ($nl = 0$): $\hat\beta_1 =$ **`r round(coef(modello_int)["years"], 3)`** → un anno in più è associato a circa $+`r round(100*coef(modello_int)["years"], 1)`\%$ di salario.
- **NL** ($nl = 1$): $\hat\beta_1 + \hat\beta_3 =$ **`r round(coef(modello_int)["years"] + coef(modello_int)["years:nl"], 3)`** → circa $+`r round(100*(coef(modello_int)["years"] + coef(modello_int)["years:nl"]), 1)`\%$.

La differenza apparente è di circa `r round(100*coef(modello_int)["years:nl"], 1)` punti percentuali annui in favore della NL.
:::


::: {.callout-tip title="Domanda 3 — Significatività dell'interazione (multiple choice)"}
Il coefficiente dell'interazione è statisticamente significativo al 5%? Cosa posso concludere?

a) Il ritorno dell'esperienza è zero.
b) Il ritorno dell'esperienza **non** differisce significativamente tra AL e NL.
c) La variabile $nl$ non ha alcun effetto sul salario.
d) Il modello è mal specificato.
:::

::: {.callout-note collapse="true" title="Soluzione"}
**Risposta corretta: b)**.

L'interazione $years:nl$ ha $|t| \approx 0.96$, quindi **non è significativa al 5%**. Non possiamo rifiutare l'ipotesi nulla che il coefficiente dell'interazione sia diverso da zero.

- a) è sbagliato: $\hat\beta_1$ è altamente significativo, l'esperienza paga.
- c) confonde l'interazione con l'effetto principale di $nl$.
- d) non c'è evidenza di cattiva specificazione da questa singola statistica.
:::


::: {.callout-tip title="Domanda 4 — Centratura di `years`"}
Centriamo $years$ sulla **media campionaria** ($\overline{years} \approx 6.33$) e ri-stimiamo il modello. Come cambia l'interpretazione del coefficiente di $nl$?
:::

```{r}
mlb1 <- mlb1 |>
  mutate(years_c = years - mean(years))

modello_int_c <- feols(log(salary) ~ years_c + nl + years_c:nl + hrunsyr,
                       data = mlb1, vcov = "hetero")

modelsummary(list("Originale" = modello_int, "Centrato su years" = modello_int_c),
             gof_omit = "AIC|BIC|RMSE|R2 Adj.")
```

::: {.callout-note collapse="true" title="Soluzione"}
Nel modello **centrato**, $\hat\beta_{nl} =$ `r round(coef(modello_int_c)["nl"], 3)` rappresenta la differenza tra NL e AL **per un giocatore con anni di carriera pari alla media campionaria** ($\approx$ `r round(mean(mlb1$years), 2)` anni), non più a $years = 0$. È un valore molto più informativo, perché valutato in un punto della distribuzione dove ci sono molte osservazioni.

Notate che $\hat\beta_1$ (effetto di $years$ in AL), $\hat\beta_3$ (interazione) e $\hat\beta_4$ (effetto di $hrunsyr$) **non cambiano**: la centratura ridefinisce solo l'intercetta e il coefficiente di $nl$.
:::


## Esercizio 6 — Variabile dipendente binaria (LPM vs Logit)

La partecipazione delle donne sposate al mercato del lavoro è un tema classico dell'economia del lavoro. Quando la variabile dipendente è binaria (la donna è nella forza lavoro: sì/no), dobbiamo scegliere tra diversi modelli econometrici.

Usiamo il dataset `mroz` (Mroz, 1987), che contiene informazioni su 753 donne sposate. Analizziamo i fattori associati alla probabilità di partecipare al mercato del lavoro.

| variabile | descrizione |
|-----------|-------------|
| `inlf`     | =1 se la donna è nella forza lavoro (*in labor force*), =0 altrimenti |
| `nwifeinc` | reddito familiare non guadagnato dalla donna (in migliaia di \$) |
| `educ`     | anni di istruzione |
| `exper`    | anni di esperienza lavorativa |
| `expersq`  | esperienza al quadrato (`exper^2`) |
| `age`      | età in anni |
| `kidslt6`  | numero di figli di età inferiore a 6 anni |
| `kidsge6`  | numero di figli di età tra 6 e 18 anni |

Stimiamo due modelli:

- **Modello A** — Linear Probability Model (LPM)
- **Modello B** — modello Logit

```{r}
data("mroz", package = "wooldridge")

mA_lpm <- feols(inlf ~ nwifeinc + educ + exper + expersq + age + kidslt6 + kidsge6,
                vcov = "hetero", data = mroz)

mB_logit <- feglm(inlf ~ nwifeinc + educ + exper + expersq + age + kidslt6 + kidsge6,
                  family = binomial(link = "logit"), data = mroz)

modelsummary(list("LPM" = mA_lpm, "Logit" = mB_logit), gof_omit = "AIC|BIC|RMSE|R2 Adj.")
```


Gli **effetti marginali medi** (AME) del modello Logit sono:

```{r}
marginaleffects::avg_slopes(mB_logit)
```


::: {.callout-tip title="Domanda 1 — Interpretare il LPM"}
Secondo il LPM (Modello A), avere **un figlio in più di età inferiore a 6 anni** (`kidslt6`) è associato a un (**diminuzione** / **aumento**) di ______ punti percentuali nella probabilità di partecipare al mercato del lavoro, a parità delle altre variabili.
:::

::: {.callout-note collapse="true" title="Soluzione"}
**Diminuzione** di circa **`r round(-100*coef(mA_lpm)["kidslt6"], 2)` punti percentuali**.

Il coefficiente di `kidslt6` nel LPM è `r round(coef(mA_lpm)["kidslt6"], 4)`. Nel LPM il coefficiente è direttamente la variazione della probabilità ($\times 100$ per leggerlo in punti percentuali): avere un bambino piccolo in più è **associato a** una probabilità di partecipazione nettamente più bassa.
:::


::: {.callout-tip title="Domanda 2 — Coefficienti logit (V/F)"}
Selezionate **tutte** le affermazioni corrette:

1. I coefficienti del logit rappresentano l'effetto sul *log(odds)*, non sulla probabilità.
2. Nel logit, l'effetto marginale di una variabile sulla probabilità dipende dal livello di **tutte** le variabili esplicative.
3. Un modo per interpretarli in termini di probabilità è calcolare gli effetti marginali medi (AME).
4. I coefficienti logit rappresentano direttamente la variazione nella probabilità.
5. I coefficienti logit sono sempre maggiori (in valore assoluto) di quelli del LPM.
6. In entrambi i modelli l'effetto marginale è costante per tutti gli individui.
7. I coefficienti logit diventano probabilità se moltiplicati per 100.
:::

::: {.callout-note collapse="true" title="Soluzione"}
Corrette: **1, 2, 3**.

Nel logit $P(y=1\mid x) = \Lambda(x'\beta)$ è non lineare: il coefficiente entra dentro la funzione logistica, quindi misura l'effetto sul *log(odds)* (1) e l'effetto sulla probabilità cambia a seconda del punto in cui ci si trova (2). Per riportarlo sulla scala della probabilità si calcolano gli effetti marginali (3). La 4 e la 7 sono false (varrebbero per il LPM, non per il logit); la 5 confonde la scala dei coefficienti con quella degli effetti; la 6 è falsa per il logit (è vera solo per il LPM).
:::


::: {.callout-tip title="Domanda 3 — Effetto marginale nel logit"}
Secondo il Modello B (Logit), **4 anni in più di istruzione** (`educ`) sono associati a un (**diminuzione** / **aumento**) di ______ punti percentuali nella probabilità di partecipare.
:::

::: {.callout-note collapse="true" title="Soluzione"}
**Aumento** di circa **15,80 punti percentuali**.

L'AME di `educ` è $0{,}0395$ per ogni anno. Per 4 anni: $4 \times 0{,}0395 = 0{,}158$, cioè $\approx 15{,}80$ punti percentuali. (L'AME è una media: per la singola donna l'effetto dipende dalle sue caratteristiche.)
:::


::: {.callout-tip title="Domanda 4 — Intervallo di confidenza"}
Sempre per l'effetto di **4 anni in più di istruzione** nel logit, l'intervallo di confidenza al 95% (in punti percentuali) è circa ( ______ , ______ ).
:::

::: {.callout-note collapse="true" title="Soluzione"}
Circa **(10,05 ; 21,54)** punti percentuali.

L'AME di `educ` ha intervallo $[0{,}0251;\ 0{,}0539]$. Moltiplicando per 4 anni e per 100: $[\,4 \times 2{,}51\ ;\ 4 \times 5{,}39\,] \approx [10{,}05;\ 21{,}54]$. L'intervallo non contiene lo zero: l'effetto è significativo al 5%.
:::


::: {.callout-tip title="Domanda 5 — Confronto LPM vs Logit"}
Indicate **tutte** le affermazioni corrette:

1. Nel LPM, **2 figli in più** di età < 6 anni sono associati a una riduzione della probabilità di circa 52,36 punti percentuali.
2. Nel logit (AME), **un figlio in più** di età < 6 anni è associato a una riduzione di circa 25,78 punti percentuali.
3. Nel LPM, un anno in più di istruzione è associato a un aumento di circa 3,80 punti percentuali.
4. Gli effetti stimati sulla probabilità sono identici nei due modelli.
5. Il logit predice sempre effetti maggiori del LPM.
6. L'istruzione non ha un effetto statisticamente significativo in nessuno dei due modelli.
:::

::: {.callout-note collapse="true" title="Soluzione"}
Corrette: **1, 2, 3**.

1. LPM `kidslt6` $= -0{,}2618$; per 2 figli: $2 \times 26{,}18 = 52{,}36$ pp. ✔
2. AME logit `kidslt6` $= -0{,}2578 \to 25{,}78$ pp. ✔
3. LPM `educ` $= 0{,}0380 \to 3{,}80$ pp. ✔
4. Falsa: LPM e logit danno effetti simili ma non identici. 5. Falsa: non c'è una regola del genere. 6. Falsa: `educ` è significativo in entrambi.
:::


::: {.callout-tip title="Domanda 6 — Differenza di probabilità predetta (LPM)"}
Usando il LPM (Modello A), confrontate due donne identiche per `nwifeinc` (=20), `exper` (=10), `age` (=40) e `kidsge6` (=1), ma diverse così:

- **Donna A**: `educ` = 16, `kidslt6` = 0
- **Donna B**: `educ` = 12, `kidslt6` = 2

La differenza nella probabilità predetta di partecipazione (A − B) è di circa ______ punti percentuali.
:::

::: {.callout-note collapse="true" title="Soluzione"}
Circa **`r round(100*((16-12)*coef(mA_lpm)["educ"] + (0-2)*coef(mA_lpm)["kidslt6"]), 2)` punti percentuali**.

La differenza dipende solo dalle variabili che cambiano:

- istruzione: $(16-12) \times$ `r round(coef(mA_lpm)["educ"], 4)` $=$ `r round((16-12)*coef(mA_lpm)["educ"], 4)`
- figli piccoli: $(0-2) \times$ `r round(coef(mA_lpm)["kidslt6"], 4)` $=$ `r round((0-2)*coef(mA_lpm)["kidslt6"], 4)`

Totale: `r round((16-12)*coef(mA_lpm)["educ"] + (0-2)*coef(mA_lpm)["kidslt6"], 4)` → `r round(100*((16-12)*coef(mA_lpm)["educ"] + (0-2)*coef(mA_lpm)["kidslt6"]), 2)` punti percentuali. La donna A ha una probabilità predetta molto più alta della donna B.
:::


## Esercizio 7 — Regressione con dati panel

Le imprese che ricevono **sussidi alla formazione** (*job training grants*) migliorano davvero la produttività? Misuriamo la produttività con il *tasso di scarti* (`scrap`: pezzi difettosi per 100 prodotti); usiamo il suo logaritmo `lscrap`.

Il problema è l'**endogeneità** di `grant`: i sussidi non sono assegnati a caso, e le imprese con più problemi di qualità potrebbero avere maggiori probabilità di richiederli (o di ottenerli).


Usiamo il dataset panel `jtrain`, che segue un campione di imprese manifatturiere del Michigan per 3 anni (1987–1989).

| variabile | descrizione |
|-----------|-------------|
| `fcode`    | codice identificativo dell'impresa |
| `year`     | anno dell'osservazione |
| `lscrap`   | logaritmo del tasso di scarti (proxy inversa di produttività) |
| `grant`    | =1 se l'impresa ha ricevuto il sussidio formativo nell'anno (tempo-variante) |
| `lsales`   | log delle vendite |
| `lemploy`  | log del numero di dipendenti |
| `union`    | =1 se l'impresa ha manodopera sindacalizzata (time invariant) |

- **Modello A (Pooled OLS)**: ignora la struttura panel
- **Modello B (FE impresa)**: effetti fissi di impresa
- **Modello C (FE impresa + anno)**: effetti fissi di impresa e di anno

```{r}
data("jtrain", package = "wooldridge")

m_ols <- feols(lscrap ~ grant + lsales + lemploy + union,
               vcov = "hetero", data = jtrain)

m_fe  <- feols(lscrap ~ grant + lsales + lemploy + union | fcode,
               vcov = "cluster", data = jtrain)

m_fet <- feols(lscrap ~ grant + lsales + lemploy + union | fcode + year,
               vcov = "cluster", data = jtrain)

modelsummary(list("Pooled OLS (A)" = m_ols, "FE impresa (B)" = m_fe, "FE impresa+anno (C)" = m_fet), gof_omit = "AIC|BIC|RMSE|R2 Adj.")
```


::: {.callout-tip title="Domanda 1 — Interpretare il Pooled OLS"}
Secondo il Modello A (Pooled OLS), ricevere il sussidio nell'anno corrente (`grant`) è associato a un tasso di scarti più alto di circa ______ (**punti percentuali** / **dollari** / **%**).
:::

::: {.callout-note collapse="true" title="Soluzione"}
Circa **`r round(100*coef(m_ols)["grant"], 1)` %** (unità: **%**, perché la variabile dipendente è in logaritmo).

Il coefficiente di `grant` in OLS è `r round(coef(m_ols)["grant"], 4)`. Il segno è **positivo** (e poco plausibile): è il sintomo della distorsione da selezione — le imprese con più scarti tendono a ricevere il sussidio. L'OLS confonde l'effetto del sussidio con le caratteristiche delle imprese che lo ottengono.
:::


::: {.callout-tip title="Domanda 2 — Interpretare gli effetti fissi"}
Secondo il Modello B (FE impresa), che controlla per tutte le caratteristiche fisse dell'impresa, ricevere il sussidio nell'anno corrente è associato a un tasso di scarti più (**basso** / **alto**) di circa ______ (**punti percentuali** / **dollari** / **%**).
:::

::: {.callout-note collapse="true" title="Soluzione"}
Più **basso** di circa **`r round(-100*coef(m_fe)["grant"], 1)` %** (unità: **%**).

Il coefficiente di `grant` nel FE impresa è `r round(coef(m_fe)["grant"], 4)`. Eliminando le differenze fisse tra imprese, il segno si capovolge: il sussidio è ora **associato a** una riduzione degli scarti. È il classico effetto della correzione per le variabili omesse costanti nel tempo.
:::


::: {.callout-tip title="Domanda 3 — Distorsione e variabili omesse"}
Quali affermazioni sulla distorsione nella stima dell'effetto del sussidio sono corrette? (selezione multipla)

1. La differenza tra il coefficiente OLS e quelli FE è troppo piccola per essere rilevante.
2. Gli effetti fissi di impresa (B e C) correggono la distorsione da qualsiasi variabile omessa non osservata costante nel tempo per ciascuna impresa.
3. L'introduzione di effetti fissi temporali e di impresa corregge **ogni** tipo di endogeneità, inclusi causalità inversa ed errori di misura.
4. Gli effetti fissi temporali (C) catturano shock comuni a tutte le imprese in un dato anno (es. una recessione).
5. Gli effetti fissi non possono nulla contro variabili omesse che variano nel tempo a livello di singola impresa.
:::

::: {.callout-note collapse="true" title="Soluzione"}
Corrette: **2, 4, 5**.

La 1 è falsa: il coefficiente passa da circa $+`r round(coef(m_ols)["grant"], 2)`$ a $`r round(coef(m_fe)["grant"], 2)`$, un cambiamento sostanziale (cambia perfino il segno). La 3 è falsa: gli effetti fissi eliminano solo l'eterogeneità non osservata **costante nel tempo**, non la causalità inversa o gli errori di misura. La 2, la 4 e la 5 descrivono correttamente cosa fanno (e cosa non fanno) gli effetti fissi.
:::


::: {.callout-tip title="Domanda 4 — Quali coefficienti sono stimabili?"}
Nel Modello B e C il coefficiente di `union` non compare. Quali affermazioni sono corrette? (selezione multipla)

1. Nei Modelli B e C, `union` non è stimabile perché è **costante nel tempo** per ogni impresa: la sua variabilità è interamente assorbita dagli effetti fissi di impresa.
2. `grant` è stimabile nei modelli FE perché varia nel tempo all'interno della stessa impresa.
3. `union` potrebbe essere stimata nel Modello C se fosse statisticamente significativa.
4. L'impossibilità di stimare `union` è dovuta a un errore del software.
5. Con effetti fissi di impresa, un regressore tempo-invariante è perfettamente collineare con gli effetti fissi.
:::

::: {.callout-note collapse="true" title="Soluzione"}
Corrette: **1, 2, 5**.

`union` è costante per impresa nei 3 anni: dopo la trasformazione *within* (deviazioni dalla media di impresa) diventa identicamente zero, quindi è collineare con gli effetti fissi e viene eliminata (1, 5). `grant` invece cambia nel tempo per la stessa impresa e resta stimabile (2). La 3 e la 4 sono false: non è una questione di significatività né un bug.
:::


::: {.callout-tip title="Domanda 5 — Errori standard clusterizzati"}
Nei Modelli B e C gli errori standard sono *clusterizzati* per impresa (`fcode`). Quali affermazioni sono corrette? (selezione multipla)

1. La clusterizzazione serve perché le osservazioni della stessa impresa in anni diversi non sono indipendenti (correlazione seriale negli errori).
2. Usare errori standard troppo piccoli aumenta la probabilità di rifiutare erroneamente $H_0$ (errore di I tipo).
3. Omettere la clusterizzazione, in presenza di correlazione seriale, tende a produrre errori standard sottostimati.
4. La clusterizzazione corregge la distorsione dei coefficienti dovuta a variabili omesse.
5. Se un coefficiente non è significativo, clusterizzare può renderlo significativo.
:::

::: {.callout-note collapse="true" title="Soluzione"}
Corrette: **1, 2, 3**.

La clusterizzazione riguarda gli **errori standard** (l'inferenza), non i coefficienti: per questo la 4 è falsa. La 5 è falsa: clusterizzare in genere **allarga** gli errori standard, rendendo più difficile (non più facile) la significatività. La 1, 2 e 3 spiegano correttamente perché servono e cosa succede se si omettono.
:::
