---
title: "Esercitazione N.7"
subtitle: "Modelli Probit e Logit"
author: "Andrea Recine"
date: today
lang: it

format:
  html:
    # Layout
    theme: flatly
    toc: true
    toc-depth: 3
    toc-title: "Contenuti"
    toc-location: right       
    number-sections: true
    
    # Codice
    code-fold: false
    code-tools: true
    code-copy: true
    code-block-bg: true
    code-block-border-left: false
    highlight-style: github
    
    # Output
    embed-resources: true
    
    # Tipografia
    fontsize: 1.1em
    linestretch: 1.6

execute:
  warning: false
  message: false
  echo: true

knitr:
  opts_chunk:
    comment: "#>"
    fig.align: "center"
    fig.width: 7
    fig.height: 4.5

---

## Setup

```{r}
#| message: false
#| warning: false
library(tidyverse)
library(knitr)
library(modelsummary)
library(fixest)
library(wooldridge)
library(marginaleffects)
```



## Modelli Probit e Logit

Nella precedente esercitazione abbiamo visto il modello lineare di probabilità (LPM) per stimare modelli con variabile dipendente binaria. In questa esercitazione introduciamo i modelli a indice. Nei modelli Probit e Logit, la probabilità è una funzione non lineare dei regressori che garantisce che sia compresa tra 0 e 1. Questa funzione non lineare, che differisce tra Probit e Logit, è una funzione dell'indice lineare $X\beta$.

### Probit

**Modello Probit**: Utilizza la funzione di distribuzione cumulativa normale:
$$
   \Pr(Y=1|X_1,\dots, X_k) = \Phi(\beta_0 + \beta_1 X_1 + \beta_2 X_2 + ... + \beta_k X_k) = \Phi(X\beta)
$$

dove $\Phi(z)$ è la funzione di distribuzione cumulativa della normale standard.

$$
\Phi(z) = \int_{-\infty}^{z} \frac{1}{\sqrt{2\pi}} e^{-\frac{t^2}{2}} dt
$$



L'effetto marginale di una variabile $X_j$ in un modello Probit è dato da:

$$
\frac{\partial \Pr(Y=1|X_1,\dots, X_k)}{\partial X_j} = \phi(X\beta) \cdot \beta_j
$$

Ed è massimizzato quando $X\beta = 0$, ovvero quando la probabilità predetta è 0.5.


Sia per Logit che per Probit, i coefficienti stimati **non rappresentano** direttamente gli effetti marginali sulla probabilità: $\beta_j$ ne fornisce il segno, ma non la grandezza, che dipende dai valori di tutte le variabili esplicative (a differenza del LPM, dove è costante) e quindi cambia da individuo a individuo.


Usiamo gli stessi regressori del modello LPM per stimare un modello Probit. Ricordiamo che:

| Variabile   | Descrizione                                                                               |
| :---------- | :---------------------------------------------------------------------------------------- |
| $abuse$     | Variabile dummy (1=Abusa di Alcol, 0=Non abusa).                                  |
| $employ$    | Variabile dipendente dummy (1=Occupato, 0=Non occupato).                              |
| $married$   | Variabile dummy (1=Sposato, 0=Non sposato).                    |
| $educ$      | Anni di istruzione.       |
| $age$       | Età in anni.       |

```{r}
data(alcohol, package = "wooldridge")
probit_alcohol <- feglm(employ ~ abuse + educ + age + married, data = alcohol, family = 'probit')
modelsummary(list("Employ (Probit)" = probit_alcohol), gof_omit = "AIC|BIC|RMSE")
```


I coefficienti del modello Probit rappresentano l'effetto sull'indice latente $X\beta$, che è misurato in unità di deviazioni standard della normale standard.

## Modello Logit


**Modello Logit**: Utilizza la funzione logistica per modellare la probabilità:
$$
   \Pr(Y=1|X_1,\dots, X_k) = \frac{e^{\beta_0 + \beta_1 X_1 + \beta_2 X_2 + ... + \beta_k X_k}}{1 + e^{\beta_0 + \beta_1 X_1 + \beta_2 X_2 + ... + \beta_k X_k}} = \Lambda(X\beta)
$$
   

dove $\Lambda(z) = \frac{e^z}{1 + e^z}$ è la funzione logistica.


Al pari del Probit, l'effetto marginale nel logit è massimo quando la probabilità predetta è 0.5, ovvero quando $X\beta = 0$.


Probit e Logit spesso producono risultati simili. Tuttavia, possono differire nelle code della distribuzione, con il Logit che tende ad avere code più pesanti rispetto al Probit.

```{r}
logit_alcohol <- feglm(employ ~ abuse + educ + age + married, data = alcohol, family = 'logit')

modelsummary(list("Employ (Logit)" = logit_alcohol),
            gof_omit = "AIC|BIC|RMSE")

```



### Confronto grafico

Per visualizzare la differenza tra LPM, Probit e Logit, possiamo tracciare le tre funzioni $\Pr(Y=1 \mid X\beta)$ in funzione dell'indice lineare $X\beta$:

```{r}
z <- seq(-5, 5, length.out = 400)
curve_df <- tibble(
  z = z,
  Probit = pnorm(z),
  Logit  = plogis(z),
  LPM    = 0.5 + 0.1 * z
) |>
  pivot_longer(-z, names_to = "Modello", values_to = "p")

ggplot(curve_df, aes(x = z, y = p, color = Modello)) +
  geom_line(linewidth = 1) +
  geom_hline(yintercept = c(0, 1), linetype = "dashed", color = "grey60") +
  scale_color_manual(values = c("LPM" = "skyblue",
                                "Probit" = "darkblue",
                                "Logit" = "lightblue")) +
  labs(x = expression(X*beta), y = "Pr(Y = 1)",
       title = "LPM, Probit e Logit") +
  theme_minimal()
```

Si nota che:

- il **LPM** è una retta: per valori estremi di $X\beta$ la probabilità predetta può uscire dall'intervallo $[0,1]$;
- **Probit** e **Logit** restano sempre tra $[0,1]$;
- le due curve sono molto vicine intorno a $X\beta = 0$ (probabilità $\approx 0.5$), ma il **Logit** ha code più pesanti — converge a 0 e 1 più lentamente del Probit.




### Probabilità predetta

Una volta stimato il modello Probit, possiamo calcolare la probabilità predetta per un singolo individuo in due passi:

1. costruiamo l'**indice lineare**
$$
X\beta = \beta_0 + \beta_{abuse}\cdot abuse + \beta_{educ}\cdot educ + \beta_{age}\cdot age + \beta_{married}\cdot married;
$$

2. applichiamo la funzione:

$$
\Pr(employ = 1 \mid X) = \Phi(X\beta).
$$

::: {.callout-important title="Segno di $X\beta$ e $\Phi(X\beta) \gtrless 0.5$"}
La funzione $\Phi$ è la CDF della normale standard, è **strettamente crescente** e $\Phi(0) = 0.5$. Quindi:

- $X\beta > 0 \;\Longleftrightarrow\; \Phi(X\beta) > 0.5$;
- $X\beta < 0 \;\Longleftrightarrow\; \Phi(X\beta) < 0.5$.

Se la probabilità predetta è maggiore o minore di 0.5 basta calcolare il **segno** di $X\beta$.

Lo stesso vale anche per il Logit, solo che al posto di $\Phi$ si usa $\Lambda$ (la funzione logistica), che è anch'essa strettamente crescente e con $\Lambda(0) = 0.5$.

:::

Estraiamo i coefficienti del modello Probit stimato:

```{r}
b <- coef(probit_alcohol)
b
```

Consideriamo due individui con profili opposti:

- **Individuo A**: età $= 35$, istruzione $= 14$ anni, sposato, **non** abusa di alcol.
- **Individuo B**: età $= 55$, istruzione $= 4$ anni, non sposato, abusa di alcol.

**Individuo A**:

```{r}
xb_A <- b["(Intercept)"] + b["abuse"]*0 + b["educ"]*14 +
        b["age"]*35 + b["married"]*1
unname(xb_A)

prob_A <- pnorm(xb_A)
unname(prob_A)
```

**Individuo B**:

```{r}
xb_B <- b["(Intercept)"] + b["abuse"]*1 + b["educ"]*4 +
        b["age"]*55 + b["married"]*0
unname(xb_B)

prob_B <- pnorm(xb_B)
unname(prob_B)
```


Verifichiamo che i valori dei due individui coincidano con quelli ottenuti automaticamente da `predict()`:

```{r}
predict(probit_alcohol,
        newdata = data.frame(abuse   = c(0,  1),
                             educ    = c(14, 4),
                             age     = c(35, 55),
                             married = c(1,  0)))
```

Visualizziamo la posizione dei due individui sulla curva $\Phi$, evidenziando la soglia $0.5$ e l'asse verticale $X\beta = 0$:

```{r}
punti <- tibble(
  individuo = c("A", "B"),
  xb        = c(xb_A, xb_B),
  p         = c(prob_A, prob_B)
)

ggplot(tibble(z = seq(-3, 3, length.out = 400)),
       aes(x = z, y = pnorm(z))) +
  geom_line(color = "darkblue", linewidth = 1) +
  geom_hline(yintercept = 0.5, linetype = "dashed", color = "grey50") +
  geom_vline(xintercept = 0,   linetype = "dashed", color = "grey50") +
  geom_point(data = punti, aes(x = xb, y = p),
             color = "skyblue", size = 3) +
  geom_text(data = punti, aes(x = xb, y = p, label = individuo),
            nudge_y = 0.05, fontface = "bold") +
  labs(x = expression(X * beta), y = expression(Phi(X * beta)),
       title = "Indice lineare e probabilità predetta") +
  theme_minimal()
```

A si trova nel ramo destro della curva ($X\beta > 0$, $\Phi > 0.5$), B cade nel ramo sinistro ($X\beta < 0$, $\Phi < 0.5$). Le due linee tratteggiate $X\beta = 0$ e $\Phi = 0.5$ si incrociano nel punto di simmetria della $\Phi$, dove la curva ha la pendenza massima.



### Logit: odds

I coefficienti del modello logit rappresentano l'effetto sul log(odds), non sulla probabilità. Un modo per interpretare i coefficienti è come **odds ratio** dopo trasformazione esponenziale (quindi prendendo l'esponenziale del coefficiente)


Infatti, se $p(X_i) = \Lambda(X_i\beta)$, l'odds è definito come:

$$
\text{odds}(X_i) = \frac{p(X_i)}{1 - p(X_i)} = e^{X_i\beta}
$$


Se prendiamo il logaritmo degli odds, otteniamo:
$$
\log(\text{odds}(X_i)) = X_i\beta
$$  

Il log-odds è una funzione lineare delle variabili esplicative, e i coefficienti $\beta_j$ rappresentano l'effetto di un'unità di aumento in $X_j$ sul log-odds di $Y=1$.


Se aumentiamo $X_j$ di un'unità tenendo fisse le altre variabili, il rapporto tra i nuovi odds e quelli di partenza è l'**odds ratio**:

$$
\text{OR}_j = \frac{\text{odds}(X_j + 1)}{\text{odds}(X_j)} = \frac{e^{X\beta + \beta_j}}{e^{X\beta}} = e^{\beta_j}
$$

L'odds ratio dipende solo da $\beta_j$ e non dal livello di partenza di $X_j$ né dalle altre variabili: per questo si dice che è **costante rispetto ai livelli di $X$**.


Calcoliamo gli odds ratio per il modello Logit stimato sui dati `alcohol`:

```{r}
exp(coef(logit_alcohol)) |> round(3)
```

**Interpretazione**:

- L'odds ratio per la variabile $abuse$ è 0.8. Aver abusato di alcol fa sì che gli odds di essere occupato diminuiscano di circa il 20% (0.8 - 1 = -0.2) rispetto a chi non ha abusato di alcol.


- L'odds ratio per la variabile $educ$ è 1.18. Un anno in più di istruzione **aumenta** gli odds di essere occupato di circa il 18% (1.18 - 1 = 0.18).




::: {.callout-important title="Odds ratio"}

L’odds ratio non è un rapporto di probabilità. Un odds ratio
di 2 non significa che la probabilità raddoppi; significa che il rapporto «successi su insuccessi» raddoppia. L’odds ratio del logit è costante rispetto ai livelli di $X_i$, mentre l’effetto marginale sulla probabilità non lo è.
:::



## Effetti Marginali Medi (AME) e al punto medio (MEM)



Il calcolo degli effetti marginali è fondamentale per interpretare correttamente i modelli Logit e Probit.

**Effetti Marginali Medi (AME)**: si calcolano gli effetti marginali per ogni osservazione nel dataset e poi si fa la media. Media degli effetti individuali su tutto il campione.

Matematicamente, l'effetto marginale medio (AME) è calcolato come:
$$
  \overline{\text{AME}} = \frac{1}{n} \sum_{i=1}^{n} \text{ME}_i
$$


dove $\text{ME}_i$ è l'effetto marginale calcolato per l'osservazione $i$ e $n$ è il numero totale di osservazioni nel dataset.


**Effetti Marginali al punto medio (MEM)**: si calcolano gli effetti marginali utilizzando i valori medi delle variabili esplicative. Quindi il MEM calcola l'effetto marginale valutando tutte le variabili alla loro media campionaria



::: {.callout-note title="Nota"}
Nel LPM: L'effetto marginale è semplicemente il coefficiente $\beta_j$:
$$
\frac{\partial \Pr(Y=1|X_1,\dots, X_k)}{\partial X_j} = \beta_j
$$
:::




### Calcolo manuale


Quando $X_j$ è una variabile dummy, l'effetto marginale è dato dalla differenza tra la probabilità predetta quando $X_j=1$ e quando $X_j=0$. Per calcolare l'effetto marginale di `abuse` sui modelli Probit e Logit, possiamo seguire questi passaggi:


Effetto Marginale abuso alcol, modello probit:

```{r}
# Creazione di due dataset: uno con abuse=1 per tutti e uno con abuse=0 per tutti
alcohol_tmp1 <- alcohol
alcohol_tmp0 <- alcohol

# Impostiamo abuse=1 per tutti nel primo dataset
alcohol_tmp1$abuse <- 1
# Impostiamo abuse=0 per tutti nel secondo dataset
alcohol_tmp0$abuse <- 0

# Calcolo delle probabilità predette per il modello logit
proba_employ_probit <- predict(probit_alcohol, newdata = alcohol_tmp1)
proba_nonemploy_probit <- predict(probit_alcohol, newdata = alcohol_tmp0)

# Calcolo dell'effetto marginale medio (differenza media nelle probabilità predette)
ame_manual_probit <- mean(proba_employ_probit - proba_nonemploy_probit)
print(paste("Effetto marginale medio manuale (Probit):", round(ame_manual_probit, 4)))
```


Per il modello logit:

```{r}
# Calcolo delle probabilità predette per il modello logit
proba_employ_logit <- predict(logit_alcohol, newdata = alcohol_tmp1)
proba_nonemploy_logit <- predict(logit_alcohol, newdata = alcohol_tmp0)

# Calcolo dell'effetto marginale medio (differenza media nelle probabilità predette)
ame_manual_logit <- mean(proba_employ_logit - proba_nonemploy_logit)
print(paste("Effetto marginale medio manuale (Logit):", round(ame_manual_logit, 4)))
```


- Secondo il modello Probit, abusare di alcol riduce la probabilità di essere occupato di 1.9 p.p.
- Secondo il modello Logit, abusare di alcol riduce la probabilità di essere occupato di 2.1 p.p.

L’approccio dell’effetto marginale medio è generalmente considerato più robusto, perché tiene conto di come l’effetto di $abuse$ può variare a seconda delle altre caratteristiche degli individui nel campione.


### Con `marginaleffects`

Gli effetti marginali medi calcolati con `marginaleffects` sono identici a quelli calcolati manualmente in precedenza. Il vantaggio di utilizzare `marginaleffects` in questo caso è che otteniamo automaticamente anche gli errori standard permettendo una valutazione della significatività statistica dell'effetto (senza opzioni aggiuntive gli errori standard sono calcolati con il metodo delta).

La funzione `avg_slopes` senza l’opzione `newdata` calcola gli effetti marginali medi, ovvero calcola l’effetto marginale per ogni osservazione nel dataset e poi ne fa la media. Questo approccio tiene conto della distribuzione reale delle variabili nel campione.


```{r}
all_effects_logit <- avg_slopes(logit_alcohol)
all_effects_probit <- avg_slopes(probit_alcohol)
```



Effetti marginali medi (AME) per il modello Logit:


```{r}
all_effects_logit
```

e per il modello Probit:

```{r}
all_effects_probit
```


```{r}
# Tabella con modelsummary
modelsummary(list("Logit (AME)" = all_effects_logit,
            "Probit (AME)" = all_effects_probit), gof_omit = "AIC|BIC|RMSE|R2|Adj")
```


Gli effetti sono vicini a quelli stimati con il modello LPM.


### Effetti Marginali al Punto Medio (MEM)

In alternativa all'AME, possiamo calcolare l'effetto marginale fissando le variabili esplicative alla loro **media campionaria**. Con `marginaleffects` basta passare `newdata = "mean"`:

```{r}
mem_probit <- avg_slopes(probit_alcohol, newdata = "mean")
mem_logit  <- avg_slopes(logit_alcohol,  newdata = "mean")

modelsummary(
  list("Probit (AME)" = all_effects_probit,
       "Probit (MEM)" = mem_probit,
       "Logit (AME)"  = all_effects_logit,
       "Logit (MEM)"  = mem_logit),
  gof_omit = "AIC|BIC|RMSE|R2|Adj"
)
```



Per visualizzare la differenza, calcoliamo l'effetto marginale di ciascuna variabile **per ogni osservazione** del campione (con `slopes()` invece di `avg_slopes()`) e sovrapponiamo l'effetto marginale al punto medio (MEM):


```{r}
#| fig-height: 5
slopes_logit <- slopes(logit_alcohol)

ggplot(slopes_logit, aes(x = estimate)) +
  geom_histogram(bins = 60, fill = "lightblue", color = "white") +
  geom_vline(data = mem_logit, aes(xintercept = estimate),
             color = "darkblue", linewidth = 0.8) +
  facet_wrap(contrast ~ term, scales = "free") +
  labs(title = "Distribuzione degli effetti marginali individuali (Logit)",
       subtitle = "La linea verticale è l'effetto marginale al punto medio (MEM)",
       x = "Effetto marginale",
       y = "Frequenza") +
  theme_minimal()
```

Ogni istogramma mostra la distribuzione degli effetti marginali individuali ($\text{ME}_i$) calcolati per ciascuna osservazione del campione: l'**AME** è la loro media, mentre il **MEM** (linea verticale) è l'effetto calcolato in un singolo punto — quello con tutte le $X$ poste alla media. Quando la distribuzione è asimmetrica o ha code lunghe, AME e MEM possono divergere sensibilmente.


Lo stesso grafico, ma con l'**AME** (media degli effetti individuali) come linea verticale:

```{r}
#| fig-height: 5
ggplot(slopes_logit, aes(x = estimate)) +
  geom_histogram(bins = 60, fill = "lightblue", color = "white") +
  geom_vline(data = all_effects_logit, aes(xintercept = estimate),
             color = "darkblue", linewidth = 0.8) +
  facet_wrap(contrast ~ term, scales = "free") +
  labs(title = "Distribuzione degli effetti marginali individuali (Logit)",
       subtitle = "La linea verticale è l'effetto marginale medio (AME)",
       x = "Effetto marginale",
       y = "Frequenza") +
  theme_minimal()
```


L'AME cade nel "centro di massa" della distribuzione (è la media aritmetica degli $\text{ME}_i$), mentre il MEM corrisponde al valore della funzione $\phi(X\beta)\cdot \beta_j$ valutata in un solo punto. In questo dataset AME e MEM sono numericamente vicini per tutte le variabili. Il MEM è però **meno interpretabile per le dummy** (`abuse`, `married`): la media di una dummy è un valore frazionario (es. una "frazione" di sposato) che non corrisponde a un individuo realmente osservato.


**Interpretazione** degli effetti marginali medi (AME) del modello Probit:


- Aver abusato di alcol riduce la probabilità di essere occupati di 1.9 punti percentuali

- Un anno in più di istruzione aumenta la probabilità di essere occupati 1.5 punti percentuali

- Essere sposato aumenta la probabilità di essere occupato di 8.9 punti percentuali





## Confronto LPM, Probit e Logit

In questa sezione confrontiamo i risultati dei modelli LPM con gli effetti marginali medi (AME) dei modelli Probit e Logit per i dataset `alcohol` e `crime1`.

### dataset `alcohol`

```{r}
reg_lpm_alcohol <- feols(employ ~ abuse + educ + age + married, data = alcohol, vcov = "hetero")
modelsummary(list("Employ (LPM)" = reg_lpm_alcohol, "Employ AME (Probit)" = all_effects_probit, "Employ AME (Logit)" = all_effects_logit), gof_omit = "AIC|BIC|RMSE|R2 Adj.")
```


**Interpretazione dei risultati**:


I tre modelli danno risultati molto simili:

- Aver abusato di alcol è associato a una probabilità di essere occupato inferiore di circa 1.8 punti percentuali rispetto a un uomo che non ha abusato di alcol, a parità di età, anni di istruzione e stato coniugale. L'effetto marginale medio di $abuse$ nei modelli Probit e Logit indica che aver abusato di alcol riduce la probabilità di essere occupati rispettivamente di 1.9 e 2.1 punti percentuali.




- Un anno in più di istruzione è associato a un aumento della probabilità di essere occupato di 1.7 punti percentuali a parità delle altre variabili. L'effetto marginale medio di $educ$ nei modelli Probit e Logit indica che un anno in più di istruzione aumenta la probabilità di essere occupati rispettivamente di 1.5 e 1.4 punti percentuali.




### dataset `crime1`



Le variabili sono:


| Variabile   | Descrizione                                                                               |
| :---------- | :---------------------------------------------------------------------------------------- |
| $pcnv$     | Proporzione di arresti precedenti che hanno portato a una condanna.                      |
| $avgsen$    | Sentenza media scontata da condanne precedenti (in mesi).                              |
| $tottime$   | Totale dei mesi trascorsi in prigione dai 18 anni in poi, prima del 1986.                    |
| $ptime86$     | Mesi trascorsi in prigione nel 1986.       |
| $qemp86$     | Numero di trimestri in cui l'uomo è stato impiegato nel 1986.       |
| $black$     | Variabile dummy (1=Persona di colore, 0=Altra).       |
| $hispan$     | Variabile dummy (1=Persona di origine ispanica, 0=Altra).       |



```{r}
data("crime1", package = "wooldridge")
head(crime1)


crime1 <- crime1 %>%
  mutate(arrested = ifelse(narr86 > 0, 1, 0))



reg_lpm_crime <- feols(arrested ~ pcnv + avgsen + tottime + ptime86 + qemp86 + black + hispan, data = crime1, vcov = "hetero")
modelsummary(list("Arrested" = reg_lpm_crime), gof_omit = "AIC|BIC|RMSE|R2 Adj.")
```


I modelli Probit e Logit per il dataset `crime1`:

```{r}
probit_crime <- feglm(arrested ~ pcnv + avgsen + tottime + ptime86 + qemp86 + black + hispan, data = crime1, family = 'probit')
logit_crime <- feglm(arrested ~ pcnv + avgsen + tottime + ptime86 + qemp86 + black + hispan, data = crime1, family = 'logit')   

modelsummary(list("Arrested (LPM)" = reg_lpm_crime, "Arrested (Probit)" = probit_crime, "Arrested (Logit)" = logit_crime), gof_omit = "AIC|BIC|RMSE|R2 Adj.")

```

Non possiamo interpretare direttamente i coefficienti di Probit e Logit, ma possiamo calcolare gli effetti marginali medi (AME) per confrontarli con i coefficienti del LPM:


```{r}
ame_crime_probit <- avg_slopes(probit_crime)
ame_crime_logit <- avg_slopes(logit_crime)  

ame_crime_probit
ame_crime_logit
```




```{r}
modelsummary(list("Arrested (LPM)" = reg_lpm_crime, "Arrested (Probit AME)" = ame_crime_probit, "Arrested (Logit AME)" = ame_crime_logit), gof_omit = "AIC|BIC|RMSE|R2 Adj.")
```

**Interpretazione dei risultati**:



- Un aumento di $pcnv$ di 0.01 (1 punto percentuale in più di arresti precedenti che hanno portato a condanna) è associato a una probabilità di essere arrestati inferiore di 0.152 punti percentuali, a parità delle altre variabili. L'effetto marginale medio di $pcnv$ nei modelli Probit e Logit indica che lo stesso aumento riduce la probabilità di essere arrestati rispettivamente di 0.165 e 0.164 punti percentuali.


- Un trimestre in più di occupazione nel 1986 è associato a una probabilità di essere arrestati inferiore di 3.8 punti percentuali a parità delle altre variabili. L'effetto marginale medio di $qemp86$ nei modelli Probit e Logit indica che un trimestre in più riduce la probabilità di essere arrestati rispettivamente di 3.8 e 3.7 punti percentuali.



- A parità delle altre variabili, un uomo di colore ha una probabilità di essere arrestato superiore di 17.0 punti percentuali rispetto a un uomo bianco/altra etnia. L'effetto marginale medio di $black$ nei modelli Probit e Logit è praticamente identico al LPM (17.0 punti percentuali in entrambi).


