---
title: Esercitazione 10
subtitle: Regressione con variabili strumentali (Parte 2)
format: clean-typst
author:
  - name: Econometria I
    email:
    affiliations: Sapienza Università di Roma
date: today
date-format: long
brand:
  typography: 
    fonts: 
      - family: Roboto
        weight: [light, bold]
        source: google
execute:
  echo: true
  warning: false
  message: false
  error: false        
---

# Angrist e Evans (1998)

## Dataset "labsup"


```{r}
library(tidyverse)
library(wooldridge)
library(modelsummary)
data("labsup", package = "wooldridge")
```

- $hours$: ore di lavoro settimanali della madre
- $kids$: numero di figli
- $educ$: anni di istruzione
- $age$: età in anni compiuti
- $black$: dummy
- $hispan$: dummy
- $samesex$: **variabile dummy =1 se i primi due figli sono dello stesso genere**
- $multi2nd$: **variabile dummy =1 se il secondo parto è gemellare**


## Regressione OLS (Esercizio)

Regressione delle ore lavorate (settimanali) sul numero di figli

```{r}
library(fixest)
ols_labsup <- feols(hours ~ kids + educ + age + black + hispan, data = labsup, vcov = "hetero")
```

- Come si interpreta il coefficiente associato a $kids$ e $educ$?

## Regressione OLS (Esercizio)

::: {.slide .center .large}
```{r}
#| echo: false
#| results: 'asis'
modelsummary(list("Hours" = ols_labsup), gof_omit = "AIC|BIC|RMSE|R2 Adj.|R2")
```

:::

- Avere un figlio in più è associato ad una riduzione, in media, di 2.254 ore settimanali lavorate. A parità delle altre variabili
- Un anno aggiuntivo di istruzione è associato ad un aumento, in media, di 0.509 ore lavorate. A parità delle altre variabili.


## Regressione con variabili strumentali

### Validità

- La variabile strumentale (o "strumento") $Z$ deve soddisfare le seguenti condizioni:
  
  1. **Rilevanza:**  $cor(Z_i, X_i) \neq 0$
  2. **Esogeneità:** $cor(Z_i, u_i) = 0$


- Nel caso di Angrist e Evans (1999), lo strumento $samesex$:
  1. Avere i primi due figli dello stesso genere deve essere associato ad un maggiore numero di figli
  2. Avere i primi due figli dello stesso genere non deve influenzare direttamente l'offerta di lavoro (la composizione dei figli, due maschi o due femmini non dovrebbe essere associato a diversa offerta di lavoro. Ad esempio a un maschio e una femmina)
   



## Regressioni con variabili strumentali

### Validità

La prima condizione può essere testata (come vedremo nel primo stadio). La seconda riguarda la covarianza tra $Z$ e l'errore non osservato $u$. Generalmente non possiamo testare questa assunzione e in molti casi assumiamo $Cov(Z, u) = 0$ basandoci sul ragionamento (ad esempio teoria). Testeremo le "restrizioni da sovraidentificazione".

## TSLS

```{r}
iv_labsup <- feols(hours ~ educ + age + black + hispan | kids ~ samesex, data = labsup, vcov = "hetero")
```

- Stima un modello IV in cui $kids$ è la variabile endogena, strumentata con $samesex$.

- Nel primo stadio regredisce l'endogena sullo strumento ($kids$ su $samsex$) e le altre variabili esogene

- Nel secondo stadio regredisce la variabile dipendente sui valori predetti del primo stadio (hours su $\hat{kids}$ e le altre variabili)

- Gli errori standard tengono conto della stima nel primo stadio


## TSLS Risultati ($samesex$ strumento)

::: {.slide .center .large}
```{r}
#| echo: false
#| results: 'asis'
modelsummary(list("Hours" = iv_labsup), gof_omit = "AIC|BIC|RMSE|R2 Adj.|R2")
```

:::


## TSLS (Primo Stadio)
```{r}
summary(iv_labsup , stage = 1)
```

## TSLS (Primo Stadio)

```{r}
fs_labsup <- feols(kids ~ samesex + educ + age + black + hispan, data = labsup, vcov = "hetero")
fs_labsup
```

## TSLS (Secondo Stadio)

```{r}
labsup$kids_hat <- predict(fs_labsup)
feols(hours ~ kids_hat + educ + age + black + hispan, data = labsup, vcov = "hetero")
```

- Con questa procedura otteniamo gli stessi risultati di `iv_labsup`. Ma gli errori standard **non** sono corretti (non tengono conto della stima nel primo stadio)


## Rilevanza dello strumento

- Calcoliamo la statistica $F$ per la verifica dell'ipotesi che i coefficienti degli strumenti siano tutti 0 nel **primo stadio** della regressione TSLS

- Una statistica $F < 10$ indica che gli strumenti sono deboli (Staicker and Stock, 1997; Stock and Yogo, 2005),

- Non è la statistica $F$ complessiva, ma testiamo che congiuntamente i coefficienti degli strumenti siano uguali a zero

- Se la statistica Wald del primo stadio è minore di $m \times 10$, allora l’insieme degli strumenti è debole. **Nota: Wald = $m \times F$**
  
- Alcuni studi suggeriscono valori critici più alti o altri test (Montiel Olea and Pfluegger, 2013; Kleibergen-Paap rk statistics)


## Rilevanza dello strumento

```{r}
library(car)
linearHypothesis(fs_labsup , "samesex=0")
```

- La statistica Wald è pari a 48.758 > a 1*10


## Rilevanza dello strumento (F)

```{r}
linearHypothesis(fs_labsup , "samesex=0", test="F")
```


## `multi2nd` (secondo parto gemellare) come strumento

```{r}
iv_labsup <- feols(hours ~ educ + age + black + hispan | kids ~ multi2nd, data = labsup, vcov = "hetero")
iv_labsup
```

Rilevanza ed esogeneità in questo caso:

- **Rilevanza:** secondo parto gemellare deve essere essere associato ad un maggiore numero di figli
- **Esogeneità:** Avere un secondo parto gemellare non deve influenzare direttamente l'offerta di lavoro della madre



## Rilevanza dello strumento (2 strumenti)
Calcoliamo il primo stadio della regressione:

```{r}
fs_labsup_overid <- feols(kids ~ samesex + multi2nd + educ + age + black + hispan, data = labsup, vcov = "hetero")
```

Testiamo la rilevanza di entrambi gli strumenti: $multi2nd$ e $samesex$


234.72 > 2*10

## Rilevanza dello strumento (2 strumenti)

```{r}
linearHypothesis(fs_labsup_overid, c("samesex=0", "multi2nd=0"))
```



## Restrizioni da Sovraidentificazione
###  J di Sargan

Quando il numero di strumenti disponibili $m$ è maggiore del numero di variabili endogene $k$, il modello è sovraidentificato.

- $H_0$: tutti gli strumenti sono esogeni
- $H_1$: almeno uno degli strumenti è endogeno


## J di Sargan

### Procedura

1. Stimiano la regressione TSLS
2. Si ottengono i residui della regressione TSLS:  
   $\hat{u}_i = Y_i - \hat{Y}_i$
3. Si esegue una regressione dei residui $\hat{u}_i$ sugli strumenti $Z_1, \dots, Z_m$ e le variabili esogene $W_1, \dots, W_r$
4. Se gli strumenti fossero esogeni i coefficienti degli strumenti nella regressione di $\hat{u}_i$ dovrebbero essere uguali a zero (statisticamente non significativi)
5. Si calcola come $J = mF$. Quindi $J = Wald$
6. In grandi campioni si distribuisce come una chi-quadrato con $m-k$ gradi di libertà ($\chi_{m-k}$)

$m-k$ è il grado di sovraidentificazione ($k$ sono i regressori endogeni)


## J di Sargan

```{r}
iv_labsup_overid <- feols(hours ~ educ + age + black + hispan | kids ~ samesex + multi2nd, data = labsup, vcov = "hetero")
```

```{r}
labsup <- labsup |> mutate(uhat = hours - iv_labsup_overid$fitted.values)
Jlm <- feols(uhat~ samesex + multi2nd + educ +age + black + hispan, data = labsup, vcov = "iid")
```


## J di Sargan

```{r}
linearHypothesis(Jlm, c("samesex=0", "multi2nd=0"))
```


## J di Sargan

::: {.callout-important title="Attenzione"}

Il test di sovraidentificazione restituisce una statistica 
$J=0.583$.

La statistica $J$ si distribuisce come una $\chi^2_{(m - k)}$ Nel nostro caso $m -k = 1$​. Il valore da confrontare **non** è 6 ma **3.84** ($\alpha = 0.05$)

Quindi 0.583 < 3.84. Non rigetto $H_0$. Il p-value corretto è: 

```{r}
pchisq(0.583, df = 1, lower.tail = FALSE)
```

o in modo equivalente `1 - pchisq(J$Chisq[2], df = 1)` quindi non rifiutiamo l’ipotesi nulla di esogeneità degli strumenti. **Non rigetto $H_0$. Tutti gli strumenti sono esogeni.**
:::


## Regressione IV con due strumenti


::: {.slide .center .large}
```{r}
#| echo: false
#| results: 'asis'
modelsummary(list("Hours" = iv_labsup_overid), gof_omit = "AIC|BIC|RMSE|R2 Adj.|R2|Num\\.Obs", stars =TRUE)
```

:::



