---
title: "Esercitazione N.2"
subtitle: "Regressione Multipla"
author: "Andrea Recine"
date: today
lang: it

format:
  html:
    # Layout
    theme: flatly
    toc: true
    toc-depth: 3
    toc-title: "Contenuti"
    toc-location: right       
    number-sections: true
    
    # Codice
    code-fold: false
    code-tools: true
    code-copy: true
    code-block-bg: true
    code-block-border-left: false
    highlight-style: github
    
    # Output
    embed-resources: true
    
    # Tipografia
    fontsize: 1.1em
    linestretch: 1.6

execute:
  warning: false
  message: false
  echo: true

knitr:
  opts_chunk:
    comment: "#>"
    fig.align: "center"
    fig.width: 7
    fig.height: 4.5

---

## Regressione multipla

```{r}
#| message: false
#| warning: false
library(tidyverse)
library(knitr)
library(tinytable)
library(modelsummary)
```


```{r}
#| warning: false
library(wooldridge)
```

```{r}
data("wage1", package = "wooldridge")
```


La regressione multipla consente esplicitamente di controllare per altre variabili che influenzano la variabile dipendente e sono potenzialmente correlate con il regressore.

**Idea**: Inserendo le variabili rilevanti nel modello -e quindi togliendole dall’errore- rendiamo più plausibile l’assunzione che le i rimaste nell’errore non siano correlate con le variabili del modello.

Nella precedente [Esercitazione](https://andrearecine.me/econometria-triennale/esercitazione1/esercitazione1.html), abbiamo stimato il seguente modello di regressione semplice:

$$
wage_i = \beta_0 + \beta_1 educ_i + u_i
$$

Dove $wage$ è misurato in dollari per ora (del 1976) e $educ$ sono gli anni di istruzione.


Ora stimiamo altri due modelli: 

1. aggiungiamo $exper$ che rappresenta gli anni di esperienza nel mercato del lavoro
  
2. oltre a $educ$ e $exper$ aggiungiamo $tenure$ che rappresenta il numero di anni presso l'attuale datore di lavoro

Quindi:

$$
wage_i = \beta_0 + \beta_1 educ_i + \beta_2 exper_i + u_i
$$
$$
wage_i = \beta_0 + \beta_1 educ_i + \beta_2 exper_i + \beta_3 tenure_i + u_i
$$


```{r}
# Regressione
library(fixest)
reg_wage1 <- feols(wage ~ educ, data = wage1, vcov = "hetero")
reg_wage2 <- feols(wage ~ educ + exper, data = wage1, vcov = "hetero")
reg_wage3 <- feols(wage ~ educ + exper + tenure, data = wage1, vcov = "hetero")
```

```{r}
#| label: tab1
#| tbl-cap: "Risultati stima OLS. Variabile dipendente $:$ wage"
modelsummary(list("Wage" = reg_wage1, "Wage" = reg_wage2, "Wage" = reg_wage3), gof_omit = "AIC|BIC|RMSE")
```

**Interpretazione dei coefficienti**: Nell’interpretazione dei coefficienti consideriamo l’effetto di una variabile tenendo costanti tutte le altre.


Siamo ancora interessati all'effetto di $educ$ su $wage$, tenendo fissi gli altri fattori.


**Seconda colonna**: Un anno in più di istruzione è associato ad un aumento, in media, del salario orario di 0.64 dollari tenendo costante gli anni di esperienza nel mercato del lavoro. Chi ha più anni di istruzione tende ad entrare nel mercato del lavoro più tardi, quindi — a parità di età — ha meno esperienza lavorativa. Questo spiega perché $educ$ ed $exper$ sono negativamente correlate,



::: {.callout-note collapse="false"}
## Correlazione tra $educ$ e $exper$

```{r}
cor(wage1$educ, wage1$exper)
```


La distorsione nel caso del secondo  modello `reg_wage2` dipende da due fattori: l’effetto di $exper$ su $wage$ e la correlazione fra $exper$ e $educ$. Se entrambi sono diversi da zero, la distorsione è diversa da zero.

L’effetto di $exper$ su $wage$ è positivo: più esperienza, salari più alti. La covarianza (e quindi la correlazione) fra $educ$ e $exper$ è negativa (Cov(educ, exper) < 0): persone con più anni di istruzione tendono ad avere meno esperienza. 

La distorsione del coefficiente di $educ$ è quindi **negativa**: il modello semplice **sottostima** l'effetto dell'istruzione sul salario. 


:::


In alternativa potremmo essere interessati all'effetto dell'esperienza sul salario orario mantenendo costanti gli effetti degli anni di istruzione. E quindi: un anno aggiuntivo di esperienza nel mercato del lavoro ($exper$) è associato ad un aumento, in media, del salario orario di 0.070 dollari tenendo costante gli anni di istruzione.


In questo caso l'assunzione chiave (zero conditional mean) è $E(u_i | educ_i, exper_i) = 0$

---

**Il terzo modello**: Un anno in più di istruzione è associato ad un aumento, in media, del salario orario di 0.59 dollari mantenendo costante gli anni di esperienza nel mercato del lavoro e gli anni con lo stesso datore di lavoro ($tenure$).


L'assunzione  chiave (zero conditional mean) è $E(u_i | educ_i, exper_i, tenure_i) = 0$


::: {.callout-note collapse="true"}
## Partialling out (Teorema di Frisch-Waugh-Lovell)

Come si ottiene il coefficiente di `educ` in una regressione
multipla? Il teorema di Frisch-Waugh-Lovell mostra che è
equivalente a un procedimento in due passi:

1. Si regredisce `wage` sulle altre variabili (`exper`, `tenure`)
   e si calcolano i residui: la parte di salario *non* spiegata
   da esperienza e anzianità.
2. Si regredisce `educ` sulle stesse variabili e si calcolano
   i residui: la parte di istruzione *non* spiegata da
   esperienza e anzianità.
3. Si regredisce i residui del passo 1 sui residui del passo 2:
   il coefficiente ottenuto è esattamente $\hat{\beta}_{educ}$
   della regressione multipla.

In altre parole, il coefficiente di `educ` cattura l'associazione
tra salario e istruzione *al netto* dell'effetto delle
altre variabili — da qui il termine "partialling out".
:::


### Includendo una dummy:

```{r}
# Regressione
reg_wage4 <- feols(wage ~ educ + exper + tenure + female, data = wage1, vcov = "hetero")
modelsummary(list("Wage" = reg_wage3, "Wage" = reg_wage4), gof_omit = "AIC|BIC|RMSE")
```

In questa regressione stiamo “controllando” anche per il genere (variabile dummy $female$).


Se $E(u_i | educ_i, exper_i, tenure_i, female_i) = 0$ allora $\beta_1$ rappresenta l’effetto causale di un anno in più di istruzione sul salario orario, **a parità** di esperienza, anni con lo stesso datore di lavoro e genere.


---

### Cambio unità di misura:

Se $wage$ fosse espresso su base mensile: lavoratori a tempo pieno, 7 ore al giorno, 5 giorni a settimana, 4 settimane al mese. Cioè 7 $\times$ 5 $\times$ 4 = 140

Creiamo una nuova variabile wage_monthly = $wage$ $\times$ 140

```{r}
wage1 <- wage1 %>%
  mutate(wage_monthly = wage*140)


reg_wage_dummy3 <- feols(wage_monthly ~ educ + exper + tenure + female, data = wage1, vcov = "hetero")
modelsummary(list("Wage" = reg_wage4, "Wage Monthly" = reg_wage_dummy3), gof_omit = "AIC|BIC|RMSE") 
```


**Wage orario**: Un anno in più di istruzione è associato, in media, a un aumento del salario orario di 0.572 dollari, a parità di genere, esperienza e $tenure$


**Wage mensile**: Un anno in più di istruzione è associato, in media, a un aumento del salario mensile di 80 dollari, a parità di genere, esperienza e $tenure$


E se $educ$ fosse misurato in mesi di istruzione? 

In [Esercitazione 1](https://andrearecine.me/econometria-triennale/esercitazione1/esercitazione1.html) abbiamo visto che nel modello di regressione, esprimendo $educ$ in mesi moltiplicando per 12, l'intercetta non cambiava e il coefficiente associato a $educ$ era diviso 12.


Il coefficiente associato ad $educ monthly$ sarà pari a 0.048 \$ ($\frac{0.572}{12}$). Un mese in più di istruzione è associato, in media, a un aumento del salario orario 0.048 dollari in più, a parità di genere, esperienza e $tenure$. Il resto dei coefficienti, inclusa l'intercetta e la dummy, rimangono invariati. 



---

## Dummy: wage e genere:

In [Esercitazione 1](https://andrearecine.me/econometria-triennale/esercitazione1/esercitazione1.html) avevamo stimato la seguente regressione:

$$
wage_i = \beta_0 + \beta_1 female_i + u_i,
$$

```{r}
reg_wage_dummy <- feols(wage ~ female, data = wage1, vcov = "hetero")
reg_wage_dummy2 <- feols(wage ~ female + educ + exper + tenure, data = wage1, vcov = "hetero")
modelsummary(list("Wage (Esercitazione 1)" = reg_wage_dummy, "Wage" = reg_wage_dummy2), gof_omit = "AIC|BIC|RMSE")
```

I risultati della prima regressione mostrano che il salario medio degli uomini (rappresentato dall'intercetta) è di circa 7.1 dollari (del 1976) per ora.

Il coefficiente della variabile dummy per il genere femminile (female) è -2.51 dollari. Le donne guadagnano in media circa 2.51 dollari in meno rispetto agli uomini. Il salario medio delle donne è di circa 4.58 dollari per ora (7.1 - 2.51).


Nella seconda regressione controlliamo per differenze nei livelli istruzione, esperienza, e $tenure$.


In questa seconda regressione l'intercetta (negativa) degli uomini non ha molto senso. Anche perché nessun individuo ha zero di $educ$, $exper$ e $tenure$ nel campione. Mentre il coefficiente di $female$ rappresenta la differenza media nel salario orario tra un uomo e un donna a parità di $educ$, $exper$ e $tenure$.


Siccome controlliamo per $educ$, $exper$, e $tenure$, il differenziale del salario orario di 1.81 dollari non può essere spiegato da diversi livelli medi di istruzione, esperienza, e tenure tra uomini e donne. Il differenziale di 1.81 dollari è dovuto al genere o a fattori associati al genere che non abbiamo controllato nella regressione.

---

## Dummy con categorie multiple:


Stimiamo un modello che tiene conto delle differenze salariali tra quattro gruppi: uomini sposati, donne sposate, uomini single e donne single. 

Per interpretare i coefficienti delle variabili dummy, dobbiamo scegliere un gruppo di riferimento.

Dobbiamo quindi definire delle dummy per gli altri tre gruppi.

**Variabili dummy**: Siamo interessati a uomini single (è la nostra categoria omessa). Creiamo le seguenti variabili:

- $marrmale$ uguale ad 1 se uomo e sposato

- $marrfemale$ uguale ad 1 se donna e sposata

- $singfem$ uguale ad 1 se donna e single (non sposata)

- $singmale$ uguale ad 1 se uomo e single (non sposato). Il nostro gruppo di riferimento. Creiamo la dummy per gli uomini single, ma non la includiamo nella regressione.



```{r}
wage1 <- wage1 %>%
  mutate(
    marrmale = ifelse(female == 0 & married == 1, 1, 0),
    marrfemale = ifelse(female == 1 & married == 1, 1, 0),
    singfem = ifelse(female == 1 & married == 0, 1, 0),
    singmale = ifelse(female == 0 & married == 0, 1, 0)
  )
```


Se includessimo anche $female$?
Collinearità perfetta (trappola delle variabili dummy).

Nel caso in cui è necessario creare diversi dummy per Regione (ad esempio) è utile usare la libreria `library(fastDummies)`


::: {.callout-note title="Ricorda"}
La media di una dummy è la proporzione di 1 nel campione:
:::

```{r}
statdummy <- wage1 %>%
  summarise(
    marrmale_mean = mean(marrmale, na.rm = TRUE),
    marrfemale_mean = mean(marrfemale, na.rm = TRUE),
    singfem_mean = mean(singfem, na.rm = TRUE),
    singmale_mean = mean(singmale, na.rm = TRUE)
  )

tt(statdummy, width = 1, digits = 3, caption = "Media delle variabili dummy")
```

La somma di 0.357 + 0.251 + 0.228 + 0.163 è pari a 1, come ci aspettiamo dato che abbiamo creato quattro dummy che rappresentano quattro gruppi mutuamente esclusivi e collettivamente esaustivi.


```{r}
reg_wage_sm <- feols(wage ~ marrmale + marrfemale + singfem + educ + exper + tenure, data = wage1, vcov = "hetero")
modelsummary(list("Wage" = reg_wage_sm), gof_omit = "AIC|BIC|RMSE")
```

**Interpretazione dei coefficienti:**

- In media, un uomo sposato, guadagna 1.822 dollari all'ora in più rispetto ad un uomo single a parità di anni istruzione, anni di esperienza e anni con l'attuale datore di lavoro ($tenure$).

- In media, una donna sposata, guadagna 0.882 dollari all'ora  in meno rispetto ad un uomo single a parità di anni di istruzione, anni di esperienza e $tenure$.

- In media, una donna single, guadagna 0.309 dollari all'ora in meno rispetto ad un uomo single a parità di anni diistruzione, anni di esperienza e $tenure$.


::: {.callout-caution title="Attenzione"}
Sono statisticamente significativi al 5%? Calcolate anche gli intervalli di confidenza.
:::


---

### Trappola delle variabili dummy

Creiamo (come in Esercitazione 1) la variabile $male$.
```{r}
wage1 <- wage1 %>% 
  mutate(male = 1 - female)
```

Regressione di $wage$ su $marrmale$, $marrfemale$, $singfem$, $female$ e $male$

```{r}
reg_wage_sm_dummy <- feols(wage ~ marrmale + marrfemale + singfem + female + male, data = wage1, vcov = "hetero")
reg_wage_sm_dummy
```

::: {.callout-important title="Attenzione"}
$female$ e $male$ sono perfettamente collineari.

Perché:

- $female$ = $marrfemale$ + $singfem$

- $male$ = $marrmale$ + $singmale$ (che sono il gruppo di **riferimento** che abbiamo omesso).


La variabile $male$ identifica tutti gli uomini, ed è la somma degli uomini  sposati (catturati da $marrmale$) e degli uomini single (la categoria di riferimento, che non abbiamo incluso nella regressione).

R rimuove automaticamente le due variabili perfettamente collineari.
:::


---


### Dummy per regione geografica


Il dataset `wage1` divide gli Stati Uniti in quattro macro-regioni definite dal _US Census Bureau_: **Northeast** (Nord-Est), **North Central / Midwest** (Centro-Nord), **South** (Sud) e **West** (Ovest). 


Nel dataset troviamo tre dummy — `northcen`, `south`, `west` — mentre 
il Nord-Est è il **gruppo di riferimento omesso**.

::: {.callout-note collapse="true"}
## Curiosità storica

Il Census Bureau ha rinominato la regione "North Central" in "Midwest" 
nel 1984. Il dataset `wage1`, essendo del 1976, usa ancora la dicitura 
vecchia: da qui il nome `northcen` della variabile.
:::


```{r}
wage1 |>
  summarise(
    n_northcen  = sum(northcen),
    n_south     = sum(south),
    n_west      = sum(west),
    n_northeast = sum(1 - northcen - south - west)
  ) |>
  tt(caption = "Osservazioni per regione")
```


La somma di queste quattro categorie è pari al numero totale di osservazioni, come ci aspettiamo dato che sono categorie mutuamente esclusive ed esaustive.

Prima di stimare il modello, guardiamo le differenze salariali *grezze* 
tra regioni:

```{r}
wage1 |>
  mutate(
    regione = case_when(
      northcen == 1 ~ "North Central",
      south    == 1 ~ "South",
      west     == 1 ~ "West",
      TRUE          ~ "Northeast"
    )
  ) |>
  group_by(regione) |>
  summarise(
    n = n(),
    wage_media   = mean(wage),
    wage_mediana = median(wage),
    educ_media   = mean(educ)
  ) |>
  arrange(desc(wage_media)) |>
  tt(caption = "Statistiche descrittive per regione") |>
  format_tt(digits = 3) |>
  theme_tt("striped")

```

Queste sono differenze grezze. Nella regressione multipla controlliamo per istruzione, esperienza, e genere, e vediamo se restano differenze salariali tra regioni a parità di queste caratteristiche.

Stimiamo la regressione:

```{r}
reg_region <- feols(
  wage ~ educ + exper + tenure + female + northcen + south + west,
  data = wage1, vcov = "hetero"
)

modelsummary(
  list("Wage" = reg_region),
  gof_omit = "AIC|BIC|RMSE|R2 Adj.",
  title = "Regressione con dummy regionali (Northeast = gruppo di riferimento)"
)
```



Ciascun coefficiente sulle dummy regionali va letto **rispetto al gruppo 
di riferimento (Northeast)** :


- $northcen$: un lavoratore del Centro-Nord (oggi Midwest) guadagna in media 0.621 dollari in **meno** all'ora rispetto ad un lavoratore del Nord-Est, a parità di anni di istruzione, esperienza, genere e $tenure$.


- $south$: un lavoratore del Sud guadagna in media 0.572 dollari in **meno** all'ora rispetto ad un lavoratore del Nord-Est, a parità di anni di istruzione, esperienza, genere e $tenure$.

- $west$: un lavoratore dell'Ovest guadagna in media 0.571 dollari in **più** all'ora rispetto ad un lavoratore del Nord-Est, a parità di anni di istruzione, esperienza e genere e $tenure$.



::: {.callout-important title="Trappola delle dummy regionali"}
Se includessimo anche una dummy `northeast` (costruita come 
`1 - northcen - south - west`), otterremmo **collinearità perfetta** — 
esattamente come il caso `marrmale + marrfemale + singfem + female + male`, 
visto in precedenza. R rimuoverebbe automaticamente una delle quattro 
dummy per evitare il problema.

Con $k$ categorie mutuamente esclusive ed esaustive, la somma delle $k$ dummy è sempre pari a 1 per ogni osservazione. Questo crea collinearità perfetta con l'intercetta, quindi si includono solo
$k−1$ dummy (oppure $k$ dummy senza intercetta)
:::



## Testare ipotesi congiunte:

Consideriamo la regressione `reg_wage_sm` (seconda colonna).
Testiamo l'ipotesi nulla che non ci siano differenze nei salari fra le categorie (dopo aver tenuto conto degli anni di istruzione, esperienza e anni con lo stesso datore di lavoro):

Cioè:
$$
H_0: \beta_1 = \beta_2 = \beta_3 = 0
$$


Usando la  funzione `wald()` inclusa in `library(fixest)`

```{r}
wald(reg_wage_sm, 
     keep = "marrmale|marrfemale|singfem")
```

Più frequentemente useremo `linearHypothesis` dal pacchetto `library(car)`

```{r}
# install.packages("car")
library(car)
# Test di ipotesi (Wald)
linearHypothesis(reg_wage_sm, 
                 c("marrmale = 0", "marrfemale = 0", "singfem = 0"))
```

Questa è la statistica $\chi^2$ (Wald) basata su una distribuzione asintotica. 


Se selezioniamo `test = F` nel comando `linearHypothesis` allora:

```{r}
linearHypothesis(reg_wage_sm, 
                 c("marrmale = 0", "marrfemale = 0", "singfem = 0"), test = "F")
```



::: {.callout-note title="Ricorda"}

| q (restrizioni) | Valore critico $\chi^2$ (α = 0.05) | Valore critico $F$ (α = 0.05) |
|------------------|-----------------------------|-----------------------------|
| 1                | 3.84                        | 3.84                        |
| 2                | 6.00                        | 3.00                        |
| 3                | 7.80                        | 2.60                        |

*Nota:* Per $n$ grande la statistica $F$ ha distribuzione $\chi^2$/q
:::

Nel nostro caso:

- 24 > 2.60

- 72.04 > 7.80

Quindi rifiutiamo l'ipotesi nulla che non ci siano differenze salariali fra le categorie.

Esiste una formula semplice per la statistica $F$, valida solo in condizioni di **omoschedasticità**, che tuttavia può aiutare a comprendere che cosa fa la statistica $F$.

La statistica $F$ in condizioni di omoschedasticità pura:

- eseguire due regressioni, una sotto l’ipotesi nulla (regressione “vincolata”) e una sotto l’ipotesi alternativa (regressione senza vincolo).

- confrontare gli adattamenti delle regressioni – gli $R^2$ – se il modello “non vincolato” si adatta sufficientemente meglio, rifiutare l’ipotesi nulla


La statistica $F$ classica è storicamente importante e può aiutare l’intuizione, ma non è valida in presenza di eteroschedasticità.


