---
title: "Introduzione a R"
subtitle: "Regressione 📉"
author: "Econometria"
date: today
lang: it

format:
  revealjs:
    theme: white
    slide-number: c/t
    highlight-style: github
    code-line-numbers: false
    transition: none
    footer: "Econometria — Sapienza Università di Roma"
    embed-resources: true
    width: 1280
    height: 720

execute:
  warning: false
  message: false
  echo: true

knitr:
  opts_chunk:
    comment: ""
    fig.align: "center"
    fig.width: 9
    fig.height: 5
---



```{r}
#| include: false
library(tidyverse)
library(wooldridge)
library(fixest)
library(modelsummary)

data("wage1", package = "wooldridge")
```

## Librerie e dati

```{r}
#| eval: false
library(tidyverse)
library(wooldridge)
library(fixest)
library(modelsummary)

data("wage1", package = "wooldridge")
```

- `wooldridge` — libreria con dataset
- `fixest` — regressione lineare con errori standard robusti
- `modelsummary` — tabelle di regressione

---

## 🗂️ Struttura dei dati

```{r}
head(wage1)
```

Variabili che useremo:

- `wage` — retribuzione oraria media (dollari, 1976)
- `educ` — anni di istruzione


---

## 📊 Statistiche descrittive

```{r}
wage1 |>
  summarise(
    wage_mean   = mean(wage),
    wage_median = median(wage),
    wage_sd     = sd(wage),
    educ_mean   = mean(educ),
    educ_median = median(educ),
    educ_sd     = sd(educ)
  )
```

---

## 📊 Visualizzazione dei dati
```{r}
#| layout-ncol: 2
#| fig-width: 6
#| fig-height: 4

# Distribuzione del salario orario
ggplot(wage1, aes(x = wage)) +
  geom_histogram(fill = "lightblue", color = "black", bins = 20) +
  labs(title = "Distribuzione del salario orario",
        x = "Salario orario (dollari)", y = "Frequenza") +
  theme_minimal(base_size = 13)

# Distribuzione degli anni di istruzione
ggplot(wage1, aes(x = educ)) +
  geom_histogram(fill = "lightblue", color = "black", bins = 20) +
  labs(title = "Distribuzione degli anni di istruzione", 
       x = "Anni di istruzione", y = "Frequenza") +
  theme_minimal(base_size = 13)
```


---

## 🔍 Relazione tra wage ed educ

- `method = "lm"` — aggiunge una linea di regressione lineare

```{r}
#| output-location: slide
ggplot(wage1, aes(y = wage, x = educ)) + 
  geom_point(color = "black", alpha = 0.4) + 
  geom_smooth(method = "lm", color = "blue", se = FALSE) +
  labs(x = "Anni di istruzione", 
       y = "Salario orario (dollari)") +
  theme_minimal(base_size = 13)
```  



---


## 📉 Regressione — modello lineare semplice

Stimiamo il modello di regressione lineare semplice:

$$wage_i = \beta_0 + \beta_1 \, educ_i + u_i$$

```{r}
#| output-location: slide
reg1 <- feols(wage ~ educ, data = wage1, vcov = "hetero")
reg1
```

- `vcov = "hetero"` o `vcov = "hc1"` — errori standard robusti
- comando Stata: `regress wage educ, robust`


---

## 📉 Regressione — comando `lm` di R

- il comando base per la regressione lineare è `lm()`, ma non fornisce errori standard robusti (serve `vcovHC()` del pacchetto `sandwich`)

```{r}
reg_lm <- lm(wage ~ educ, data = wage1)
summary(reg_lm)
```

---

## 📋 Tabella della regressione

- variabile dipendente: `wage`
- errori standard robusti in parentesi

::: {style="font-size: 0.85em"}
```{r}
modelsummary(list("wage" = reg1),gof_omit = "AIC|BIC|RMSE|R2 Adj.")
```
:::


---



## 📋 Tabella della regressione

Il coefficiente di $educ$ rappresenta l’incremento medio del salario orario associato ad un anno in più di istruzione:

- Un anno aggiuntivo di istruzione è **associato** a un aumento medio del salario orario di circa 0.54 dollari


L'intercetta ($\beta_0$) rappresenta il salario orario medio predetto per un individuo con zero anni di istruzione
