---
title: "Esercitazione N.8"
subtitle: "Regressione con Dati Panel"
author: "Andrea Recine"
date: today
lang: it

format:
  html:
    # Layout
    theme: flatly
    toc: true
    toc-depth: 3
    toc-title: "Contenuti"
    toc-location: right
    number-sections: true

    # Codice
    code-fold: false
    code-tools: true
    code-copy: true
    code-block-bg: true
    code-block-border-left: false
    highlight-style: github

    # Output
    embed-resources: true

    # Tipografia
    fontsize: 1.1em
    linestretch: 1.6

execute:
  warning: false
  message: false
  echo: true

knitr:
  opts_chunk:
    comment: "#>"
    fig.align: "center"
    fig.width: 7
    fig.height: 4.5

---


# Regressione con dati panel

Un panel contiene osservazioni su più unità (individui, stati, imprese) in cui ogni entità è osservata in due o più istanti temporali diversi:

Per esempio:

- Dati su 50 stati USA, ognuno è osservato per 3 anni, per un totale di 150 osservazioni.
- Dati su 1000 individui, in quattro mesi diversi, per 4000 osservazioni in totale.

Con i dati panel possiamo controllare per fattori che:

- Variano tra le unità ma non nel tempo (ad esempio variabili inosservate che variano da stato a stato, ma che non cambiano nel tempo)
- Variano nel tempo ma non tra le unità
- Potrebbero causare distorsione da variabili omesse
- Sono inosservati o non misurati, e perciò non possono essere inclusi in una regressione multipla


**Idea chiave:** Se una variabile omessa non varia nel tempo, allora qualsiasi variazione in $Y$ nel tempo non può essere causata dalla variabile omessa.

Questa è precisamente la logica degli **effetti fissi individuali**: assorbendo tutto ciò che è costante nel tempo per ciascuna unità, eliminano la distorsione dovuta a fattori *time-invariant* (osservati o no). Restano gli omessi che variano nel tempo. Ma se questi sono comuni a tutte le unità, possiamo controllare anche per quelli con **effetti fissi temporali**.

## Setup

```{r}
#| message: false
#| warning: false
library(tidyverse)
library(knitr)
library(kableExtra)
library(modelsummary)
library(fixest)
library(wooldridge)
```


# Dataset `wagepan`

```{r}
data("wagepan", package = "wooldridge")
datasummary_skim(wagepan)
```

Il dataset `wagepan` contiene dati sui salari di 545 lavoratori dal 1980 al 1987 (T=8).

In particolare usiamo:

- $lwage$: logaritmo del salario log(wage)
- $union$: variabile dummy uguale ad 1 se il lavoratore è sindacalizzato
- $exper$: anni di esperienza
- $expersq$: anni di esperienza al quadrato
- $educ$: anni di istruzione
- $black$: dummy uguale a 1 se il lavoratore è nero
- $hisp$: dummy uguale a 1 se il lavoratore è ispanico
- $married$: dummy uguale a 1 se il lavoratore è sposato


```{r}
head(wagepan)
```


## Pooled OLS

Come punto di partenza, stimiamo un modello che ignora la struttura panel.

```{r}
reg_pooled <- feols(lwage ~ union + exper + expersq + educ + black + hisp + married,
                    data = wagepan, vcov = "hetero")
reg_pooled
```


::: {.callout-note title="Domande"}
1. Come si interpretano i coefficienti di $educ$ e $union$ nella regressione?
:::

- Essere sindacalizzato è **associato** a un salario medio più alto del 18% circa, a parità delle altre variabili.

- Ogni anno aggiuntivo di istruzione è **associato** a un salario medio più alto di circa 9.9%, a parità delle altre variabili.



# T=2: Effetti fissi individuali

Iniziamo dal caso più semplice: due soli periodi di osservazione (1980 e 1987). Costruiamo un sottocampione con queste due annate.

```{r}
wagepan_2periods <- wagepan %>% filter(year %in% c(1980, 1987))
head(wagepan_2periods)
```

Vogliamo stimare l'effetto di $union$ su $lwage$ (log(wage)) controllando per **effetti fissi individuali**, cioè caratteristiche del lavoratore che non variano nel tempo. Con T=2 esistono **tre modi equivalenti**:

1. First difference (senza intercetta)
2. Within transformation (deviazione dalla media individuale)
3. Dummy individuali


`library(fixest)` con il comando `feols(... | nr, ...)` implementa la trasformazione within in modo efficiente e correggendo gli errori standard [(Bergé et al. 2026)](https://arxiv.org/pdf/2601.21749)


## First difference (senza intercetta)

Calcoliamo le differenze prime $\Delta y_i = y_{i,1987} - y_{i,1980}$ raggruppando per individuo (`group_by(nr)`) e ordinando per anno.

```{r}
wagepan_2periods_fd <- wagepan_2periods %>%
  arrange(nr, year) %>%
  group_by(nr) %>%
  mutate(
    d_lwage   = lwage   - lag(lwage),
    d_union   = union   - lag(union),
    d_exper   = exper   - lag(exper),
    d_expersq = expersq - lag(expersq),
    d_educ    = educ    - lag(educ),
    d_black   = black   - lag(black),
    d_hisp    = hisp    - lag(hisp),
    d_married = married - lag(married)
  ) %>%
  ungroup() %>%
  filter(!is.na(d_lwage))   # rimuove la riga 1980 di ogni individuo
```

Stimiamo la regressione **senza intercetta** (con `-1`):

```{r}
reg_fd <- feols(d_lwage ~ -1 + d_union + d_exper + d_expersq + d_educ + d_black + d_hisp + d_married,
                data = wagepan_2periods_fd, vcov = "hetero")
reg_fd
```

Le variabili $educ$, $black$, $hisp$ sono costanti nel tempo per ogni individuo: la loro differenza prima è zero e vengono rimosse per collinearità. Questo è esattamente il senso degli effetti fissi individuali: assorbono tutto ciò che non varia nel tempo.


## Within (deviazione dalla media individuale)

In alternativa, sottraiamo la media individuale a ciascuna variabile (`group_by(nr)`):

```{r}
wagepan_2periods_dm <- wagepan_2periods %>%
  group_by(nr) %>%
  mutate(
    lwage_dm   = lwage   - mean(lwage,   na.rm = TRUE),
    union_dm   = union   - mean(union,   na.rm = TRUE),
    exper_dm   = exper   - mean(exper,   na.rm = TRUE),
    expersq_dm = expersq - mean(expersq, na.rm = TRUE),
    educ_dm    = educ    - mean(educ,    na.rm = TRUE),
    black_dm   = black   - mean(black,   na.rm = TRUE),
    hisp_dm    = hisp    - mean(hisp,    na.rm = TRUE),
    married_dm = married - mean(married, na.rm = TRUE)
  ) %>%
  ungroup()
```

```{r}
reg_within <- feols(lwage_dm ~ union_dm + exper_dm + expersq_dm + educ_dm + black_dm + hisp_dm + married_dm,
                    data = wagepan_2periods_dm, vcov = "hetero")
reg_within
```

L'intercetta è zero perché le variabili centrate hanno media nulla. Potremmo per completezza aggiungere `-1` nel comando di `feols`.


## Dummy individuali

Possiamo anche includere esplicitamente una dummy per ciascun individuo con `as.factor(nr)`.

```{r}
reg_lsdv <- feols(lwage ~ as.factor(nr) + union + exper + expersq + educ + black + hisp + married,
                  data = wagepan_2periods, vcov = "hetero")
reg_lsdv
```



`feols` stima così **una dummy per ciascun individuo** (545 individui: l'intercetta più 544 dummy). Le variabili costanti nel tempo $educ$, $black$, $hisp$ vengono rimosse per collinearità.


L'output completo conterrebbe centinaia di righe: mostriamo solo le variabili di interesse con `keep`.

```{r}
etable(reg_lsdv, keep = c("union", "exper", "expersq"), order = c("union", "exper", "expersq"), signif.code = NA)
```



Il coefficiente di $union$ è identico a quello ottenuto con first difference e within transformation.




## `feols(... | nr, ...)`

Il pacchetto `fixest` con la sintassi `| nr` dove `nr` indica la dimensione degli effetti fissi:

```{r}
reg_fe_ind <- feols(lwage ~ union + exper + expersq + educ + black + hisp + married | nr,
                    data = wagepan_2periods, vcov = "hetero")
reg_fe_ind
```


::: {.callout-important title="Equivalenza con T=2"}
Con T=2 i tre approcci sono **algebricamente equivalenti**: producono lo stesso coefficiente di $union$ (≈ 0.077). La trasformazione within fatta manualmente richiederebbe un aggiustamento degli errori standard, mentre `feols(... | nr, ...)` lo fa automaticamente. Con T>2 la trasformazione within e le dummy continuano a coincidere, ma la first difference no. 
:::



# T=2: Effetti fissi individuali + temporali

Sempre nel sottocampione con T=2, aggiungiamo ora anche gli effetti fissi temporali. Controlliamo quindi congiuntamente per:

- caratteristiche individuali che non variano nel tempo (effetti fissi individuali);
- variazioni comuni a tutti gli individui che variano nel tempo (effetti fissi temporali).


## First difference con intercetta

Stock & Watson (p. 283) mostrano che, quando T=2, includere un'**intercetta** nella regressione in differenze prime equivale a includere effetti fissi individuali **e** temporali. L'intercetta cattura la variazione media comune tra il 1980 e il 1987.

```{r}
reg_fd_int <- feols(d_lwage ~ d_union + d_exper + d_expersq + d_educ + d_black + d_hisp + d_married,
                    data = wagepan_2periods_fd, vcov = "hetero")
reg_fd_int
```


`d_exper` viene rimossa per collinearità: tra 1980 e 1987 ogni individuo ha guadagnato esattamente 7 anni di esperienza, quindi $\Delta exper$ è una costante perfettamente collineare con l'intercetta.


## `feols(... | nr + year, ...)`

```{r}
reg_fe_indtime <- feols(lwage ~ union + exper + expersq + educ + black + hisp + married | nr + year,
                        data = wagepan_2periods, vcov = "hetero")
reg_fe_indtime
```



Vedremo nel prossimo capitolo che con T>2 questa coincidenza scompare.



# T>2: Panel completo

Torniamo ora al panel completo (T=8, 545 individui, 4360 osservazioni). 


## Within (deviazione dalla media individuale)

```{r}
wagepan_dm <- wagepan %>%
  group_by(nr) %>%
  mutate(
    lwage_dm   = lwage   - mean(lwage,   na.rm = TRUE),
    union_dm   = union   - mean(union,   na.rm = TRUE),
    exper_dm   = exper   - mean(exper,   na.rm = TRUE),
    expersq_dm = expersq - mean(expersq, na.rm = TRUE),
    educ_dm    = educ    - mean(educ,    na.rm = TRUE),
    black_dm   = black   - mean(black,   na.rm = TRUE),
    hisp_dm    = hisp    - mean(hisp,    na.rm = TRUE),
    married_dm = married - mean(married, na.rm = TRUE)
  ) %>%
  ungroup()

reg_within_full <- feols(lwage_dm ~ -1 + union_dm + exper_dm + expersq_dm + educ_dm + black_dm + hisp_dm + married_dm,
                         data = wagepan_dm, vcov = "hetero")
reg_within_full
```


## `feols(... | nr, ...)`

```{r}
reg_fe_ind_full <- feols(lwage ~ union + exper + expersq + educ + black + hisp + married | nr,
                         data = wagepan, vcov = "hetero")
reg_fe_ind_full
```

Le variabili $educ$, $black$, $hisp$ sono costanti a livello individuale e quindi collineari con gli effetti fissi: vengono rimosse.


## First difference sul panel completo



```{r}
wagepan_fd <- wagepan %>%
  arrange(nr, year) %>%
  group_by(nr) %>%
  mutate(
    d_lwage   = lwage   - lag(lwage),
    d_union   = union   - lag(union),
    d_exper   = exper   - lag(exper),
    d_expersq = expersq - lag(expersq),
    d_educ    = educ    - lag(educ),
    d_black   = black   - lag(black),
    d_hisp    = hisp    - lag(hisp),
    d_married = married - lag(married)
  ) %>%
  ungroup() %>%
  filter(!is.na(d_lwage))

reg_fd_full <- feols(d_lwage ~ -1 + d_union + d_exper + d_expersq + d_educ + d_black + d_hisp + d_married,
                     data = wagepan_fd, vcov = "hetero")
reg_fd_full
```



::: {.callout-important title="Con T>2 la first difference si sgancia"}

La **first difference** dà un coefficiente diverso (≈ 0.043): entrambi gli stimatori restano consistenti sotto le ipotesi standard, ma usano l'informazione del panel in modo diverso.
:::


## Effetti fissi individuali e temporali

```{r}
reg_fe_indtime_full <- feols(lwage ~ union + exper + expersq + educ + black + hisp + married | nr + year,
                             data = wagepan, vcov = "hetero")
reg_fe_indtime_full
```



Come vedete, 4 variabili vengono rimosse ($exper$, $educ$, $black$, $hisp$): $exper$ è collineare con gli effetti fissi temporali (cresce di 1 ogni anno per ciascun individuo), le altre tre sono collineari con gli effetti fissi individuali.


**Confronto finale su wagepan:**

```{r}
modelsummary(
  list("Pooled OLS"   = reg_pooled,
       "FE | nr"      = reg_fe_ind_full,
       "FE | nr+year" = reg_fe_indtime_full),
  gof_omit = "AIC|BIC|RMSE|R2 Adj."
)
```

Il coefficiente di $union$ scende da 0.18 (cioè 18%) a 0.08 (circa 8% con effetti fissi individuali + temporali): metà dell'associazione iniziale era riconducibile a caratteristiche individuali e a shock temporali correlati con la sindacalizzazione.



# Errori standard clustered

Finora abbiamo usato errori standard robusti all'eteroschedasticità (Eicker-Huber-White). Con i dati sezionali sono adeguati: ogni osservazione è un'unità indipendente, e l'unico problema da correggere è che la varianza degli errori non sia costante. Questi errori standard **lasciano variare** la varianza $\text{Var}(u_i)$ da osservazione a osservazione, ma **assumono** che gli errori di osservazioni diverse siano incorrelati, $\text{Cov}(u_i, u_j) = 0$ per $i \neq j$.


In un panel lo stesso individuo è osservato più volte, e i suoi errori nel tempo sono quasi sempre **correlati**: caratteristiche non osservate e shock persistenti (abilità, motivazione, condizioni locali). È la **correlazione seriale entro l'individuo**.

Gli errori standard *clustered* sono costruiti proprio per questo: consentono correlazione **arbitraria entro un cluster** — qui l'individuo (`nr`) — sia essa eteroschedasticità e/o correlazione seriale, ma assumono indipendenza **tra** cluster diversi. Sono quindi validi indipendentemente dalla presenza di eteroschedasticità e/o correlazione seriale entro l'individuo.


Se usassimo solo `vcov = "hetero"`, gli errori standard vengono **sottostimati**, le statistiche $t$ risultano troppo grandi e si tende a rifiutare l'ipotesi nulla troppo spesso (falsa significatività). In sostanza, la correlazione seriale degli errori all'interno di ciascun individuo rende inaffidabili gli errori standard robusti. Gli errori clustered correggono questa distorsione.



```{r}
reg_fe_cluster <- feols(lwage ~ union + exper + expersq + educ + black + hisp + married | nr + year,
                        data = wagepan, vcov = "cluster")
modelsummary(
  list("FE (hetero)"      = reg_fe_indtime_full,
       "FE (cluster, nr)" = reg_fe_cluster),
  gof_omit = "AIC|BIC|RMSE|R2 Adj."
)
```

Se selezioniamo `vcov = "cluster"`, `feols` usa automaticamente la prima dimensione degli effetti fissi per identificare i cluster: qui `nr` (individui). Altrimenti possiamo usare `vcov = ~nr`.


# Crimine e disoccupazione

Carichiamo il dataset `crime2` con osservazioni su 46 città USA, ognuna osservata nel 1982 e nel 1987 (T=2, $n \times T = 92$ osservazioni):

- $crmrte$: tasso di crimine ogni 1.000 abitanti
- $unem$: tasso di disoccupazione


```{r}
data("crime2", package = "wooldridge")
head(crime2)
```

`crime2` non contiene una colonna esplicita con l'identificativo della città: le righe sono ordinate in modo che ogni coppia consecutiva di osservazioni si riferisca alla stessa città (riga 1 = città 1, anno 1982; riga 2 = città 1, anno 1987; e così via). Creiamo a mano la variabile `city`:

```{r}
crime2 <- crime2 %>%
  mutate(city = rep(1:(nrow(crime2)/2), each = 2))
```

`ccrmrte` e `cunem` contengono già le differenze prime $1987 - 1982$ per ciascuna città (sono `NA` sulla riga 1982 e contengono il valore sulla riga 1987).


## Pooled OLS

```{r}
regc_pooled <- feols(crmrte ~ unem, data = crime2, vcov = "hetero")
regc_pooled
```

Un aumento di un punto percentuale del tasso di disoccupazione è **associato**, in media, a una riduzione di circa 0.31 crimini per 1.000 abitanti. Risultato controintuitivo: la relazione tra disoccupazione e crimine è confusa da caratteristiche delle città (densità, demografia, ricchezza) e da differenze tra i due anni.


## Effetti fissi temporali

Possiamo controllare per shock comuni alle città in ogni anno (effetti fissi temporali) in tre modi equivalenti.

**Dummy esplicita `d87`:**

```{r}
regc_d87 <- feols(crmrte ~ unem + d87, data = crime2, vcov = "hetero")
regc_d87
```

**`feols(... | year, ...)`:**

```{r}
regc_fe_year <- feols(crmrte ~ unem | year, data = crime2, vcov = "hetero")
regc_fe_year
```

**Within per anno** (sottraiamo a ciascuna città la media calcolata sulle città osservate nello stesso anno):

```{r}
crime2_dm_year <- crime2 %>%
  group_by(year) %>%
  mutate(crmrte_dm = crmrte - mean(crmrte),
         unem_dm   = unem   - mean(unem)) %>%
  ungroup()

regc_within_year <- feols(crmrte_dm ~ -1 + unem_dm, data = crime2_dm_year, vcov = "hetero")
regc_within_year
```


```{r}
modelsummary(
  list("Dummy d87"    = regc_d87,
       "|year"        = regc_fe_year,
       "Within anno"  = regc_within_year),
  gof_omit = "AIC|BIC|RMSE|R2 Adj."
)
```


Una volta tolto l'effetto comune dell'anno, l'associazione tra disoccupazione e crimine cambia segno: $unem$ è ora associato a un aumento di circa 0.43 crimini per 1.000 abitanti.


## Effetti fissi per città



**First difference (senza intercetta)** — usa direttamente `ccrmrte` e `cunem` già nel dataset:

```{r}
regc_fd <- feols(ccrmrte ~ -1 + cunem, data = crime2, vcov = "hetero")
regc_fd
```

**`feols(... | city, ...)`:**

```{r}
regc_fe_city <- feols(crmrte ~ unem | city, data = crime2, vcov = "hetero")
regc_fe_city
```

```{r}
modelsummary(
  list("FD (no intercetta)" = regc_fd,
       "|city"              = regc_fe_city),
  gof_omit = "AIC|BIC|RMSE|R2 Adj."
)
```



## Effetti fissi individuali + temporali

Applichiamo il risultato di Stock & Watson (p. 283): con T=2, la **first difference con intercetta** è equivalente a includere FE individuali e temporali.

```{r}
regc_fd_int <- feols(ccrmrte ~ cunem, data = crime2, vcov = "hetero")
regc_fd_int

regc_fe_full <- feols(crmrte ~ unem | city + year, data = crime2, vcov = "hetero")
regc_fe_full
```

```{r}
modelsummary(
  list("FD con intercetta"  = regc_fd_int,
       "|city + year"       = regc_fe_full),
  gof_omit = "AIC|BIC|RMSE|R2 Adj."
)
```

Controllando sia per gli effetti fissi per unità sia per quelli temporali, un punto percentuale in più di disoccupazione è associato a un aumento di circa 2.2 crimini per 1.000 abitanti.


