---
title: "Problem Set 1"
subtitle: "Questions"
author: "Andrea Recine"
date: today
lang: en

format:
  html:
    # Layout
    theme: flatly
    toc: true
    toc-depth: 3
    toc-title: "Contents"
    toc-location: right       
    number-sections: true
    
    # Code
    code-fold: false
    code-tools: true
    code-copy: true
    code-block-bg: true
    code-block-border-left: false
    highlight-style: github
    
    # Output
    embed-resources: true
    
    # Typography
    fontsize: 1.1em
    linestretch: 1.6

execute:
  warning: false
  message: false
  echo: true

knitr:
  opts_chunk:
    comment: "#>"
    fig.align: "center"
    fig.width: 7
    fig.height: 4.5

---

# Problem Set 1


**Librerie da caricare**:

```{r}
#| message: false
#| warning: false
library(tidyverse)
library(knitr)
library(tinytable)
library(modelsummary)
library(fixest)
library(car)
library(marginaleffects)
```


```{r}
#| warning: false
library(wooldridge)
```



## Esercizio 1

Consideriamo i data in `wage2`

```{r}
data("wage2", package = "wooldridge")
```


- $wage$ sono le retribuzioni mensili
- $educ$ sono gli anni di istruzioni
- $exper$ anni di experience
- $tenure$ anni di permanenza presso l'attuale datore di lavoro
- $black$ è una dummy variable che indica se il lavoratore è di colore



Vengono estimateti i seguenti models:

```{r}
modelA <- feols(wage ~ educ + exper + tenure + black, data = wage2, vcov = "hetero")
```


```{r}
modelB <- feols(log(wage) ~ educ + exper + tenure + black, data = wage2, vcov = "hetero")
```



```{r}
modelsummary(list("Wage (Modello A)" = modelA, "Log Wage (Modello B)" = modelB), gof_omit = "AIC|BIC|RMSE|R2 Adj.")
```


### Questions

::: {.callout-tip title="Domanda 1 — Interpretazione di `educ`"}
Interpretate il coefficient di $educ$ nel **Modello A** (livello) e nel **Modello B** (log).
:::



::: {.callout-tip title="Domanda 2 — Cambio di unità di misura"}
Assumendo che il wage $wage$ nel **Modello A** sia espresso in centinaia di dollari (cioè `wage/100`). Quale delle seguenti affermazioni è corline?

a) I coefficients del model A sarebbero tutti divisi per 100, mentre quelli del model B resterebbero invariati.

b) I coefficients del model A sarebbero tutti divisi per 100, mentre quelli del model B, tranne l'intercept, resterebbero invariati.

c) I coefficients del model A sarebbero tutti moltiplicati per 100, mentre quelli del model B, tranne quello di `educ`, resterebbero invariati.

d) I coefficients del model A sarebbero tutti moltiplicati per 100, mentre quelli del model B resterebbero invariati.

:::




::: {.callout-tip title="Domanda 3 — Coefficiente di `black` (multiple choice)"}
Quale interpretazione è corline per il coefficient di $black$?

a) Nel Modello A: i lavoratori neri guadagnano on average circa 175.13 dollari in meno al mese, a parità delle altre variabili.
b) Nel Modello B: i lavoratori neri guadagnano on average circa il 20.7% in meno, a parità delle stesse variabili.
c) Entrambe le precedenti, una per ciascun model.
:::



::: {.callout-tip title="Domanda 4 — IC al 95% (calcolo)"}
Costruite l'intervallo di confidenza al 95% per il coefficient di $educ$ nel **Modello B**.

:::



::: {.callout-tip title="Domanda 5 — IC al 90%"}
Costruite l'intervallo di confidenza al 90% per il coefficient di un increase di 20 anni di $educ$ nel **Modello A**.
:::




::: {.callout-tip title="Domanda 6 — Test F di significatività congiunta"}
Testate l'null hypothesis congiunta $H_0: \beta_{exper} = 0 \;\text{e}\; \beta_{tenure} = 0$ nel **Modello B**. Possiamo **rifiutare/non rifiutare** $H_0$ al 5%?
:::

```{r}
#| code-fold: true
linearHypothesis(modelB, c("exper = 0", "tenure = 0"))
```


## Esercizio 2


Usiamo il dataset `wage1` (Wooldridge), un sample di lavoratori statunitensi dell'indagine CPS del 1976. Warning: in questa sezione l'**experience è misurata in decenni** (`exper_dec = exper / 10`).

```{r}
data("wage1", package = "wooldridge")

wage1 <- wage1 |>
  mutate(exper_dec  = exper / 10,   # experience in decenni
         exper_dec2 = exper_dec^2)  # experience (in decenni) al quadrato
```

| variabile   | descrizione |
|-------------|-------------|
| `wage`      | hourly wage in dollari |
| `educ`      | years of education completati |
| `exper_dec` | decenni di experience lavorativa |
| `tenure`    | anni con l'attuale datore di lavoro |
| `female`    | =1 se woman, =0 se man |
| `married`   | =1 se sposato/a, =0 altrimenti |
| `nonwhite`  | =1 se non bianco/a, =0 altrimenti |

I ricercatori estimateno sei specificazioni:

```{r}
mA <- feols(wage      ~ educ + exper_dec + tenure + female,
            data = wage1, vcov = "hetero")                                   # A: linear

mB <- feols(log(wage) ~ educ + exper_dec + tenure + female,
            data = wage1, vcov = "hetero")                                   # B: log-linear

mC <- feols(log(wage) ~ log(educ) + exper_dec + tenure + female,
            data = wage1, vcov = "hetero")                                   # C: log-log

mD <- feols(log(wage) ~ educ + exper_dec + female:exper_dec + tenure + female,
            data = wage1, vcov = "hetero")                                   # D: interaction

mE <- feols(log(wage) ~ educ + exper_dec + exper_dec2 + tenure + female,
            data = wage1, vcov = "hetero")                                   # E: polynomialso

mF <- feols(log(wage) ~ educ + educ:female + exper_dec + exper_dec2 + tenure + female,
            data = wage1, vcov = "hetero")                                   # F: interaction + polynomialso

modelsummary(list("(A)" = mA, "(B)" = mB, "(C)" = mC,
                  "(D)" = mD, "(E)" = mE, "(F)" = mF),
             gof_omit = "AIC|BIC|RMSE|R2 Adj.")
```

Tutti i models riportano standard errors robusti all'heteroskedasticity.

### Questions

::: {.callout-tip title="Domanda 1 — Modelli A e B"}
Nel **Modello A**, an additional year di education is associated with un increase del hourly wage di circa **__________** *(dollari / %)*.

Nel **Modello B**, an additional year di education is associated with un increase del hourly wage di circa **__________** *(dollari / %)*.
:::



::: {.callout-tip title="Domanda 2 — Cambio di unità di misura"}
Se riestimatessimo i models esprimendo il wage in **decine di dollari** (`wage/10`) invece che in dollari, indicate **tutte** le affermazioni corrette:

1. Gli $R^2$ sarebbero diversi.
2. Nel Modello A gli standard errors verrebbero moltiplicati per 10.
3. L'inferenza statistica (la significatività dei coefficients) rimarrebbe invariata.
4. Nel model log-linear cambierebbe l'intercept, ma non i coefficients delle esplicative.
5. Riscalare la dependent variable per una costante positiva non cambia i coefficients delle esplicative nel model log-linear.
6. I coefficients verrebbero tutti moltiplicati per 10.

Inoltre, nel **Modello A** il coefficient dell'education verrebbe moltiplicato per **__________**.
:::

::: {.callout-tip title="Domanda 3 — Modello D (interaction)"}
Nel **Modello D**, l'effetto di un decennio aggiuntivo di experience (`exper_dec`) per una **woman** è un increase di circa **__________** %.

Indicate **tutte** le affermazioni corrette sull'interaction `female:exper_dec` ($female \times exper\_dec$):

1. Il rendimento dell'experience sul wage è diverso tra men e women.
2. Il coefficient di `female:exper_dec` indica di quanto il rendimento dell'experience delle women differisce da quello degli men.
3. La trasformazione logarithmsca cattura comunque qualunque non linearità, quindi l'interaction è superflua.
4. Per un man (`female = 0`), un decennio in più di experience is associated with una variazione pari al coefficient di `exper_dec`.
5. Il rendimento dell'experience è identico per men e women.
:::

::: {.callout-tip title="Domanda 4 — Modello E (polynomialso)"}
Nel **Modello E**, l'marginal effect dell'experience sul (log) wage per un lavoratore con **10 anni di experience**  è circa **__________** /%.


Il valore degli anni di experience per cui l'marginal effect è nullo è pari a **__________** anni.

In base al test $t$ sul coefficient di `exper_dec²`, al livello del 10% (**we reject / we do not reject**) **__________** l'null hypothesis che la relazione, holding constant altre condizioni, fra il wage e l'experience sia linear.
:::

::: {.callout-tip title="Domanda 5 — Confronto degli R²"}
Confrontate l'$R^2$ del Modello A con quello del Modello B. Uno studente conclude che il Modello B si adatta meglio ai data perché ha un $R^2$ più alto. Quale affermazione è corline?

a) Il confronto non è valido perché i due models hanno dependent variables diverse (`wage` vs `log(wage)`): gli $R^2$ misurano quote di varianza di grandezze diverse.
b) Il confronto non è valido perché il Modello B ha più regressori.
c) Il confronto è valido solo se i coefficients sono statisticamente significativi.
d) Il confronto è valido: un $R^2$ più alto indica sempre un miglior adattamento.
:::

::: {.callout-tip title="Domanda 6 — Modello F (interaction + polynomialso)"}
Nel **Modello F**, il rendimento percentuale di an additional year di education per gli **men** è circa **__________** %, mentre per le **women** è circa **__________** %.

La differenza in valore assoluto tra i due rendimenti è circa **__________** punti percentuali.

:::


## Esercizio 3

Consideriamo i data `hprice1` (88 case, Wooldridge), che contengono informazioni sui prezzi delle case e sulle loro caratteristiche.

```{r}
data("hprice1", package = "wooldridge")
```

- $price$: prezzo della casa in migliaia di dollari
- $sqrft$: superficie in piedi quadrati
- $lotsize$: dimensione del lotto (piedi quadrati)
- $bdrms$: numero di camere da letto
- $colonial$: dummy = 1 se la casa è in stile coloniale

Stimiamo due models, uno **lin-lin** e uno **log-log**:

```{r}
model_lin <- feols(price ~ sqrft + lotsize + bdrms + colonial,
                     data = hprice1, vcov = "hetero")

model_log <- feols(log(price) ~ log(sqrft) + log(lotsize) + bdrms + colonial,
                     data = hprice1, vcov = "hetero")

modelsummary(list("Modello A" = model_lin, "Modello B" = model_log),
             gof_omit = "AIC|BIC|RMSE|R2 Adj.")
```


### Questions

::: {.callout-tip title="Domanda 1 — Elasticità"}
Interpretate il coefficient di $\log(sqrft)$ nel model log-log. Perché viene chiamato **elasticità**?
:::



::: {.callout-tip title="Domanda 2 — Coefficiente di `bdrms` (multiple choice)"}
Nel model log-log, il coefficient di $bdrms$ ($\hat\beta = 0.027$) si interpreta come:

a) Elasticità di $price$ rispetto a $bdrms$.
b) Variazione percentuale di $price$ per una camera da letto in più (semielasticità).
c) Variazione in dollari di $price$ per una camera da letto in più.
d) Variazione in migliaia di dollari di $price$ per una camera da letto in più.
:::





::: {.callout-tip title="Domanda 3 — Coefficiente di `colonial`"}
Interpretate il coefficient di $colonial$ nel model **log-log**. Quanto vale, approssimativamente, la differenza percentuale di prezzo tra case coloniali e non coloniali? Nel model **lin-lin** invece, quanto vale la differenza e in che unità di misura?
:::



::: {.callout-tip title="Domanda 4 — Cambio di unità di misura (V/F)"}
Se cambiassimo l'unità di misura di $price$ da migliaia di dollari ($\$1000$) a dollari ($\$1$), il coefficient di $\log(sqrft)$ resterebbe invariato. Vero o falso?
:::



## Esercizio 4

Consideriamo i data `mlb1` (353 giocatori della Major League Baseball, Wooldridge), che contengono data su wages e statistiche di carriera.

```{r}
data("mlb1", package = "wooldridge")
```

- $salary$: wage annuale in dollari
- $years$: anni di carriera in MLB
- $bavg$: media battuta (battute valide per 1000 turni alla battuta)
- $hrunsyr$: fuoricampo (home run) per anno
- $rbisyr$: punti battuti a casa (RBI) per anno

Stimiamo un model con $years$ in forma **quadratica**:

$$\log(salary) = \beta_0 + \beta_1 \, years + \beta_2 \, years^2 + \beta_3 \, bavg + \beta_4 \, hrunsyr + u$$

```{r}
model_quad <- feols(log(salary) ~ years + I(years^2) + bavg + hrunsyr,
                      data = mlb1, vcov = "hetero")

modelsummary(list("Modello con years²" = model_quad),
             gof_omit = "AIC|BIC|RMSE|R2 Adj.")
```


### Questions

::: {.callout-tip title="Domanda 1 — Perché `years²`?"}
Perché abbiamo aggiunto $years^2$ tra i regressori? Cosa misura il **segno** di $\hat\beta_2$ (positivo o negativo)?
:::



::: {.callout-tip title="Domanda 2 — Effetto marginale (calcolo)"}
Calcolate l'marginal effect di $years$ per un giocatore con 5 anni di carriera e per un giocatore con 15 anni di carriera.
:::






::: {.callout-tip title="Domanda 3 — Se omettiamo `years²` (multiple choice)"}
Se estimatessimo invece il model **senza** $years^2$, il coefficient $\hat\beta_1$ su $years$ rappresenterebbe:

a) L'marginal effect corretto (uguale a quello del model quadratico).
b) Un'approssimazione linear di una relazione che è in realtà non linear; il segno potrebbe essere fuorviante a seconda della distribuzione di $years$.
c) Sempre zero per costruzione.
d) La semielasticità a $years = 0$.
:::



::: {.callout-tip title="Domanda 4 — Coefficiente di `bavg`"}
Una media battuta $bavg$ di 10 punti in più is associated with quanti punti percentuali di wage in più, holding constant $years$ e $hrunsyr$?
:::



## Esercizio 5

Restiamo sui data `mlb1`, ora interessati a una possibile **interaction** tra $years$ e la dummy $nl$ (= 1 se il giocatore milita in National League, = 0 se in American League):

$$\log(salary) = \beta_0 + \beta_1 \, years + \beta_2 \, nl + \beta_3 \, (years \cdot nl) + \beta_4 \, hrunsyr + u$$

```{r}
model_int <- feols(log(salary) ~ years + nl + years:nl + hrunsyr,
                     data = mlb1, vcov = "hetero")

modelsummary(list("Modello con interaction" = model_int),
             gof_omit = "AIC|BIC|RMSE|R2 Adj.")
```


### Questions

::: {.callout-tip title="Domanda 1 — Interpretazione di $\\hat\\beta_2$ e $\\hat\\beta_3$"}
Come si interpretano il coefficient di $nl$ ($\hat\beta_2$) e il coefficient dell'interaction $years \times nl$ ($\hat\beta_3$)?
:::



::: {.callout-tip title="Domanda 2 — Effetto marginale di `years` per lega (calcolo)"}
Qual è l'marginal effect di $years$ per giocatori in **AL** ($nl = 0$) e in **NL** ($nl = 1$). Quanto valgono numericamente?
:::



::: {.callout-tip title="Domanda 3 — Significatività dell'interaction (multiple choice)"}
Il coefficient dell'interaction è statisticamente significativo al 5%? Cosa posso concludere?

a) Il ritorno all'experience è zero.
b) Il ritorno all'experience **non** differisce significativamente tra AL e NL.
c) La variabile $nl$ non ha alcun effetto sul wage.
d) Il model è mal specificato.
:::



::: {.callout-tip title="Domanda 4 — Centratura di `years`"}
Centriamo $years$ sulla **media campionaria** ($\overline{years} \approx 6.33$) e ri-we estimate il model. Come cambia l'interpretazione del coefficient di di $nl$?
:::

```{r}
mlb1 <- mlb1 |>
  mutate(years_c = years - mean(years))

model_int_c <- feols(log(salary) ~ years_c + nl + years_c:nl + hrunsyr,
                       data = mlb1, vcov = "hetero")

modelsummary(list("Originale" = model_int, "Centrato su years" = model_int_c),
             gof_omit = "AIC|BIC|RMSE|R2 Adj.")
```





## Esercizio 6 — Variabile dipendente binaria (LPM vs Logit)

La partecipazione delle women sposate al mercato del lavoro è un tema classico dell'economia del lavoro. Quando la dependent variable è binaria (la woman è nella forza lavoro: sì/no), dobbiamo scegliere tra diversi models econometrici.

Usiamo il dataset `mroz` (Mroz, 1987), che contiene informazioni su 753 women sposate. Analizziamo i fattori associati alla probability di partecipare al mercato del lavoro.

| variabile | descrizione |
|-----------|-------------|
| `inlf`     | =1 se la woman è nella forza lavoro (*in labor force*), =0 altrimenti |
| `nwifeinc` | reddito familiare non guadagnato dalla woman (in migliaia di \$) |
| `educ`     | years of education |
| `exper`    | anni di experience lavorativa |
| `expersq`  | experience al quadrato (`exper^2`) |
| `age`      | età in anni |
| `kidslt6`  | numero di figli di età inferiore a 6 anni |
| `kidsge6`  | numero di figli di età tra 6 e 18 anni |

Stimiamo due models:

- **Modello A** — Linear Probability Model (LPM)
- **Modello B** — model Logit

```{r}
data("mroz", package = "wooldridge")

mA_lpm <- feols(inlf ~ nwifeinc + educ + exper + expersq + age + kidslt6 + kidsge6,
                vcov = "hetero", data = mroz)

mB_logit <- feglm(inlf ~ nwifeinc + educ + exper + expersq + age + kidslt6 + kidsge6,
                  family = binomial(link = "logit"), data = mroz)

modelsummary(list("LPM" = mA_lpm, "Logit" = mB_logit), gof_omit = "AIC|BIC|RMSE|R2 Adj.")
```


Gli **marginal effects medi** (AME) del model Logit sono:

```{r}
marginaleffects::avg_slopes(mB_logit)
```


::: {.callout-tip title="Domanda 1 — Interpretare il LPM"}
Secondo il LPM (Modello A), avere **un figlio in più di età inferiore a 6 anni** (`kidslt6`) is associated with un (**decrease** / **increase**) di ______ punti percentuali nella probability di partecipare al mercato del lavoro, a parità delle altre variabili.
:::



::: {.callout-tip title="Domanda 2 — Coefficienti logit (V/F)"}
Selezionate **tutte** le affermazioni corrette:

1. I coefficients del logit rappresentano l'effetto sul *log(odds)*, non sulla probability.
2. Nel logit, l'marginal effect di una variabile sulla probability dipende dal livello di **tutte** le variabili esplicative.
3. Un modo per interpretarli in termini di probability è calcolare gli marginal effects medi (AME).
4. I coefficients logit rappresentano dilinemente la variazione nella probability.
5. I coefficients logit sono sempre maggiori (in valore assoluto) di quelli del LPM.
6. In entrambi i models l'marginal effect è costante per tutti gli individui.
7. I coefficients logit diventano probability se moltiplicati per 100.
:::




::: {.callout-tip title="Domanda 3 — Effetto marginale nel logit"}
Secondo il Modello B (Logit), **4 anni in più di education** (`educ`) are associated with un (**decrease** / **increase**) di ______ punti percentuali nella probability di partecipare.
:::




::: {.callout-tip title="Domanda 4 — Intervallo di confidenza"}
Sempre per l'effetto di **4 anni in più di education** nel logit, l'intervallo di confidenza al 95% (in punti percentuali) è circa ( ______ , ______ ).
:::




::: {.callout-tip title="Domanda 5 — Confronto LPM vs Logit"}
Indicate **tutte** le affermazioni corrette:

1. Nel LPM, **2 figli in più** di età < 6 anni are associated with una riduzione della probability di circa 52,36 punti percentuali.
2. Nel logit (AME), **un figlio in più** di età < 6 anni is associated with una riduzione di circa 25,78 punti percentuali.
3. Nel LPM, an additional year di education is associated with un increase di circa 3,80 punti percentuali.
4. Gli effetti estimateti sulla probability sono identici nei due models.
5. Il logit predice sempre effetti maggiori del LPM.
6. L'education non ha un effetto statisticamente significativo in nessuno dei due models.
:::



::: {.callout-tip title="Domanda 6 — Differenza di probability predetta (LPM)"}
Usando il LPM (Modello A), confrontate due women identiche per `nwifeinc` (=20), `exper` (=10), `age` (=40) e `kidsge6` (=1), ma diverse così:

- **Donna A**: `educ` = 16, `kidslt6` = 0
- **Donna B**: `educ` = 12, `kidslt6` = 2

La differenza nella probability predetta di partecipazione (A − B) è di circa ______ punti percentuali.
:::


## Esercizio 7 — regression with panel data

Le imprese che ricevono **sussidi alla formazione** (*job training grants*) migliorano davvero la produttività? Misuriamo la produttività con il *tasso di scarti* (`scrap`: pezzi difettosi per 100 prodotti); usiamo il suo logaritmo `lscrap`. 

Il problema è l'**endogeneity** di `grant`: i sussidi non sono assegnati a caso, e le imprese con più problemi di qualità potrebbero avere maggiori probability di richiederli (o di ottenerli).


Usiamo il dataset panel `jtrain`, che segue un sample di imprese manifatturiere del Michigan per 3 anni (1987–1989).

| variabile | descrizione |
|-----------|-------------|
| `fcode`    | codice identificativo dell'impresa |
| `year`     | anno dell'observation |
| `lscrap`   | logaritmo del tasso di scarti (proxy inversa di produttività) |
| `grant`    | =1 se l'impresa ha ricevuto il sussidio formativo nell'anno (tempo-variante) |
| `lsales`   | log delle vendite |
| `lemploy`  | log del numero di dipendenti |
| `union`    | =1 se l'impresa ha manodopera sindacalizzata (time invariant) |

- **Modello A (Pooled OLS)**: ignora la struttura panel
- **Modello B (FE impresa)**: effetti fissi di impresa
- **Modello C (FE impresa + anno)**: effetti fissi di impresa e di anno

```{r}
data("jtrain", package = "wooldridge")

m_ols <- feols(lscrap ~ grant + lsales + lemploy + union,
               vcov = "hetero", data = jtrain)

m_fe  <- feols(lscrap ~ grant + lsales + lemploy + union | fcode,
               vcov = "cluster", data = jtrain)

m_fet <- feols(lscrap ~ grant + lsales + lemploy + union | fcode + year,
               vcov = "cluster", data = jtrain)

modelsummary(list("Pooled OLS (A)" = m_ols, "FE impresa (B)" = m_fe, "FE impresa+anno (C)" = m_fet), gof_omit = "AIC|BIC|RMSE|R2 Adj.")
```




::: {.callout-tip title="Domanda 1 — Interpretare il Pooled OLS"}
Secondo il Modello A (Pooled OLS), ricevere il sussidio nell'anno corrente (`grant`) is associated with un tasso di scarti più alto di circa ______ (**punti percentuali** / **dollari** / **%**).
:::



::: {.callout-tip title="Domanda 2 — Interpretare gli effetti fissi"}
Secondo il Modello B (FE impresa), che controlla per tutte le caratteristiche fisse dell'impresa, ricevere il sussidio nell'anno corrente is associated with un tasso di scarti più (**basso** / **alto**) di circa ______ (**punti percentuali** / **dollari** / **%**).
:::




::: {.callout-tip title="Domanda 3 — Distorsione e variabili omesse"}
Quali affermazioni sulla distorsione nella estimate dell'effetto del sussidio sono corrette? (selezione multipla)

1. La differenza tra il coefficient OLS e quelli FE è troppo piccola per essere rilevante.
2. Gli effetti fissi di impresa (B e C) correggono la distorsione da qualsiasi variabile omessa non osservata costante nel tempo per ciascuna impresa.
3. L'introduction di effetti fissi temporali e di impresa corregge **ogni** tipo di endogeneity, inclusi causalità inversa ed errori di misura.
4. Gli effetti fissi temporali (C) catturano shock comuni a tutte le imprese in un dato anno (es. una recessione).
5. Gli effetti fissi non possono nulla contro variabili omesse che variano nel tempo a livello di singola impresa.
:::


::: {.callout-tip title="Domanda 4 — Quali coefficients sono estimatebili?"}
Nel Modello B e C il coefficient di `union` non compare. Quali affermazioni sono corrette? (selezione multipla)

1. Nei Modelli B e C, `union` non è estimatebile perché è **costante nel tempo** per ogni impresa: la sua variabilità è interamente assorbita dagli effetti fissi di impresa.
2. `grant` è estimatebile nei models FE perché varia nel tempo all'interno della stessa impresa.
3. `union` potrebbe essere estimateta nel Modello C se fosse statisticamente significativa.
4. L'impossibilità di estimatere `union` è dovuta a un errore del software.
5. Con effetti fissi di impresa, un regressore tempo-invariante è perfettamente collinear con gli effetti fissi.
:::


::: {.callout-tip title="Domanda 5 — Errori standard clusterizzati"}
Nei Modelli B e C gli standard errors sono *clusterizzati* per impresa (`fcode`). Quali affermazioni sono corrette? (selezione multipla)

1. La clusterizzazione serve perché le observations della stessa impresa in anni diversi non sono indipendenti (correlazione seriale negli errori).
2. Usare standard errors troppo piccoli aumenta la probability di rifiutare erroneamente $H_0$ (errore di I tipo).
3. Omettere la clusterizzazione, in presenza di correlazione seriale, tende a produrre standard errors sottoestimateti.
4. La clusterizzazione corregge la distorsione dei coefficients dovuta a variabili omesse.
5. Se un coefficient non è significativo, clusterizzare può renderlo significativo.
:::


