---
title: "Problem Set 1"
subtitle: "Solutions"
author: "Andrea Recine"
date: today
lang: en

format:
  html:
    # Layout
    theme: flatly
    toc: true
    toc-depth: 3
    toc-title: "Contents"
    toc-location: right
    number-sections: true

    # Code
    code-fold: false
    code-tools: true
    code-copy: true
    code-block-bg: true
    code-block-border-left: false
    highlight-style: github

    # Output
    embed-resources: true

    # Typography
    fontsize: 1.1em
    linestretch: 1.6

execute:
  warning: false
  message: false
  echo: true

knitr:
  opts_chunk:
    comment: "#>"
    fig.align: "center"
    fig.width: 7
    fig.height: 4.5

---

# Problem Set 1

## Introduction


::: {.callout-note}
The solutions sono in collapsible boxes: try to answer **prima** di aprirli.
:::


```{r}
#| message: false
#| warning: false
library(tidyverse)
library(knitr)
library(tinytable)
library(modelsummary)
library(fixest)
library(car)
library(marginaleffects)
```


```{r}
#| warning: false
library(wooldridge)
```



## Esercizio 1

Consideriamo i data in `wage2`

```{r}
data("wage2", package = "wooldridge")
```


- $wage$ sono le retribuzioni mensili
- $educ$ sono gli anni di istruzioni
- $exper$ anni di experience
- $tenure$ anni di permanenza presso l'attuale datore di lavoro
- $black$ è una dummy variable che indica se il lavoratore è di colore



Vengono estimateti i seguenti models:

```{r}
modelA <- feols(wage ~ educ + exper + tenure + black, data = wage2, vcov = "hetero")
```


```{r}
modelB <- feols(log(wage) ~ educ + exper + tenure + black, data = wage2, vcov = "hetero")
```



```{r}
modelsummary(list("Wage (Modello A)" = modelA, "Log Wage (Modello B)" = modelB), gof_omit = "AIC|BIC|RMSE|R2 Adj.")
```


### Questions

::: {.callout-tip title="Domanda 1 — Interpretazione di `educ`"}
Interpretate il coefficient di $educ$ nel **Modello A** (livello) e nel **Modello B** (log).
:::

::: {.callout-note collapse="true" title="Soluzione"}
- **Modello A** (livello): holding constant $exper$, $tenure$ e $black$, un anno di education in più è **associato** on average a un increase di circa **`r round(coef(modelA)["educ"], 2)` dollari** di monthly wage.
- **Modello B** (log): a parità delle stesse variabili, un anno di education in più è **associato** on average a un increase del wage di circa $100 \cdot$ `r round(coef(modelB)["educ"], 4)` $=$ **`r round(100*coef(modelB)["educ"], 2)`%**. Essendo la dipendente in log e il regressore in livello, questa è una **semielasticità**.
:::


::: {.callout-tip title="Domanda 2 — Cambio di unità di misura"}
Assumendo che il wage $wage$ nel **Modello A** sia espresso in centinaia di dollari (cioè `wage/100`). Quale delle seguenti affermazioni è corline?

a) I coefficients del model A sarebbero tutti divisi per 100, mentre quelli del model B resterebbero invariati.

b) I coefficients del model A sarebbero tutti divisi per 100, mentre quelli del model B, tranne l'intercept, resterebbero invariati.

c) I coefficients del model A sarebbero tutti moltiplicati per 100, mentre quelli del model B, tranne quello di `educ`, resterebbero invariati.

d) I coefficients del model A sarebbero tutti moltiplicati per 100, mentre quelli del model B resterebbero invariati.
:::

::: {.callout-note collapse="true" title="Soluzione"}
**Risposta corline: b)**.

Nel **Modello A** la dipendente è in livello: riscalare $wage$ in $wage/100$ **divide per 100** tutti i coefficients (intercept inclusa) e i relativi standard errors; i rapporti $t$ e l'$R^2$ non cambiano.

Nel **Modello B** la dipendente è in log: $\log(wage/100) = \log(wage) - \log(100)$. Cambia **solo l'intercept** (di $-\log(100)$), mentre i coefficients delle esplicative restano invariati. Per questo la b) è corline e la a) (che dice "B tutti invariati") è imprecisa sull'intercept.
:::


::: {.callout-tip title="Domanda 3 — Coefficiente di `black` (multiple choice)"}
Quale interpretazione è corline per il coefficient di $black$?

a) Nel Modello A: i lavoratori neri guadagnano on average circa 175.13 dollari in meno al mese, a parità delle altre variabili.
b) Nel Modello B: i lavoratori neri guadagnano on average circa il 20.7% in meno, a parità delle stesse variabili.
c) Entrambe le precedenti, una per ciascun model.
:::

::: {.callout-note collapse="true" title="Soluzione"}
**Risposta corline: c)**.

Entrambe le interpretazioni sono corrette nei rispettivi models: in livello $\hat\beta_{black} =$ `r round(coef(modelA)["black"], 2)` dollari; in log $\hat\beta_{black} =$ `r round(coef(modelB)["black"], 3)`, che con l'approssimazione $100\cdot\hat\beta$ dà circa **`r round(100*coef(modelB)["black"], 1)`%**.

Il coefficient *misura* un'associazione condizionale, non un causal effect.
:::


::: {.callout-tip title="Domanda 4 — IC al 95% (calcolo)"}
Costruite l'intervallo di confidenza al 95% per il coefficient di $educ$ nel **Modello B**.
:::

::: {.callout-note collapse="true" title="Soluzione"}
Con $\hat\beta_{educ} =$ `r round(coef(modelB)["educ"], 4)` e $SE =$ `r round(se(modelB)["educ"], 4)`, usando l'approssimazione $\hat\beta \pm 1{,}96 \cdot SE$:

$$IC_{95\%} = [\,`r round(coef(modelB)["educ"] - 1.96*se(modelB)["educ"], 4)`\ ;\ `r round(coef(modelB)["educ"] + 1.96*se(modelB)["educ"], 4)`\,]$$

Lo zero non è contenuto nell'intervallo: il coefficient è significativamente diverso da zero al 5%.
:::


::: {.callout-tip title="Domanda 5 — IC al 90%"}
Costruite l'intervallo di confidenza al 90% per il coefficient di un increase di 20 anni di $educ$ nel **Modello A**.
:::

::: {.callout-note collapse="true" title="Soluzione"}
L'effetto di +20 years of education è $20 \cdot \hat\beta_{educ} =$ **`r round(20*coef(modelA)["educ"], 1)` dollari**, con standard error $20 \cdot SE =$ `r round(20*se(modelA)["educ"], 1)`. Al 90% il valore critico è $1{,}645$:

$$IC_{90\%} = 20\hat\beta_{educ} \pm 1{,}645 \cdot 20\,SE = [\,`r round(20*coef(modelA)["educ"] - 1.645*20*se(modelA)["educ"], 1)`\ ;\ `r round(20*coef(modelA)["educ"] + 1.645*20*se(modelA)["educ"], 1)`\,]$$

(Riscalare la variabile per la costante 20 moltiplica per 20 sia la estimate sia l'standard error, lasciando invariato il rapporto $t$.)
:::


::: {.callout-tip title="Domanda 6 — Test F di significatività congiunta"}
Testate l'null hypothesis congiunta $H_0: \beta_{exper} = 0 \;\text{e}\; \beta_{tenure} = 0$ nel **Modello B**. Possiamo **rifiutare/non rifiutare** $H_0$ al 5%?
:::

```{r}
#| code-fold: true
linearHypothesis(modelB, c("exper = 0", "tenure = 0"))
```

::: {.callout-note collapse="true" title="Soluzione"}

Si **rifiuta** $H_0$ al 5%. $exper$ e $tenure$ sono congiuntamente significative. 60.01 > di 6 (valore critico al 5% con due restrizioni).
:::


## Esercizio 2

Usiamo il dataset `wage1` (Wooldridge), un sample di lavoratori statunitensi dell'indagine CPS del 1976. Warning: in questa sezione l'**experience è misurata in decenni** (`exper_dec = exper / 10`).

```{r}
data("wage1", package = "wooldridge")

wage1 <- wage1 |>
  mutate(exper_dec  = exper / 10,   # experience in decenni
         exper_dec2 = exper_dec^2)  # experience (in decenni) al quadrato
```

| variabile   | descrizione |
|-------------|-------------|
| `wage`      | hourly wage in dollari |
| `educ`      | years of education completati |
| `exper_dec` | decenni di experience lavorativa |
| `tenure`    | anni con l'attuale datore di lavoro |
| `female`    | =1 se woman, =0 se man |
| `married`   | =1 se sposato/a, =0 altrimenti |
| `nonwhite`  | =1 se non bianco/a, =0 altrimenti |

I ricercatori estimateno sei specificazioni:

```{r}
mA <- feols(wage      ~ educ + exper_dec + tenure + female,
            data = wage1, vcov = "hetero")                                   # A: linear

mB <- feols(log(wage) ~ educ + exper_dec + tenure + female,
            data = wage1, vcov = "hetero")                                   # B: log-linear

mC <- feols(log(wage) ~ log(educ) + exper_dec + tenure + female,
            data = wage1, vcov = "hetero")                                   # C: log-log

mD <- feols(log(wage) ~ educ + exper_dec + female:exper_dec + tenure + female,
            data = wage1, vcov = "hetero")                                   # D: interaction

mE <- feols(log(wage) ~ educ + exper_dec + exper_dec2 + tenure + female,
            data = wage1, vcov = "hetero")                                   # E: polynomialso

mF <- feols(log(wage) ~ educ + educ:female + exper_dec + exper_dec2 + tenure + female,
            data = wage1, vcov = "hetero")                                   # F: interaction + polynomialso

modelsummary(list("(A)" = mA, "(B)" = mB, "(C)" = mC,
                  "(D)" = mD, "(E)" = mE, "(F)" = mF),
             gof_omit = "AIC|BIC|RMSE|R2 Adj.")
```

Tutti i models riportano standard errors robusti all'heteroskedasticity.

### Questions

::: {.callout-tip title="Domanda 1 — Modelli A e B"}
Nel **Modello A**, an additional year di education is associated with un increase del hourly wage di circa **__________** *(dollari / %)*.

Nel **Modello B**, an additional year di education is associated with un increase del hourly wage di circa **__________** *(dollari / %)*.
:::

::: {.callout-note collapse="true" title="Soluzione"}
- **Modello A** (livello): circa **`r round(coef(mA)["educ"], 3)` dollari**. La dipendente è in livello, quindi il coefficient è una variazione in **dollari**.
- **Modello B** (log-linear): circa **`r round(100 * coef(mB)["educ"], 1)`%**. La dipendente è in log: il coefficient è una **semielasticità** ($100 \cdot \hat\beta$ in **%**).
:::

::: {.callout-tip title="Domanda 2 — Cambio di unità di misura"}
Se riestimatessimo i models esprimendo il wage in **decine di dollari** (`wage/10`) invece che in dollari, indicate **tutte** le affermazioni corrette:

1. Gli $R^2$ sarebbero diversi.
2. Nel Modello A gli standard errors verrebbero moltiplicati per 10.
3. L'inferenza statistica (la significatività dei coefficients) rimarrebbe invariata.
4. Nel model log-linear cambierebbe l'intercept, ma non i coefficients delle esplicative.
5. Riscalare la dependent variable per una costante positiva non cambia i coefficients delle esplicative nel model log-linear.
6. I coefficients verrebbero tutti moltiplicati per 10.

Inoltre, nel **Modello A** il coefficient dell'education verrebbe moltiplicato per **__________**.
:::

::: {.callout-note collapse="true" title="Soluzione"}
Corrette: **3, 4, 5**. Riscalare la dipendente per una costante positiva ($wage^{new} = wage/10$) **non** cambia l'$R^2$ (la 1 è falsa) né l'inferenza (i $t$ restano uguali). Nel Modello A in livello tutti i coefficients e gli standard errors vengono **divisi** per 10 (non moltiplicati: la 2 e la 6 sono false), quindi i rapporti $t$ sono invariati. Nei models in log la riscalatura sposta solo l'intercept di $\log(1/10)$, lasciando invariati i coefficients delle esplicative.

Nel **Modello A** il coefficient dell'education verrebbe moltiplicato per **0,1** (cioè diviso per 10): da `r round(coef(mA)["educ"], 3)` a `r round(coef(mA)["educ"]/10, 4)` decine di dollari per anno.
:::

::: {.callout-tip title="Domanda 3 — Modello D (interaction)"}
Nel **Modello D**, l'effetto di un decennio aggiuntivo di experience (`exper_dec`) per una **woman** è un increase di circa **__________** %.

Indicate **tutte** le affermazioni corrette sull'interaction `female:exper_dec` ($female \times exper\_dec$):

1. Il rendimento dell'experience sul wage è diverso tra men e women.
2. Il coefficient di `female:exper_dec` indica di quanto il rendimento dell'experience delle women differisce da quello degli men.
3. La trasformazione logarithmsca cattura comunque qualunque non linearità, quindi l'interaction è superflua.
4. Per un man (`female = 0`), un decennio in più di experience is associated with una variazione pari al coefficient di `exper_dec`.
5. Il rendimento dell'experience è identico per men e women.
:::

::: {.callout-note collapse="true" title="Soluzione"}
Il rendimento dell'experience è $\hat\beta_{exper\_dec}$ per gli men e $\hat\beta_{exper\_dec} + \hat\beta_{female:exper\_dec}$ per le women:

- **men** (`female = 0`): circa `r round(100*coef(mD)["exper_dec"], 1)`% per decennio;
- **women** (`female = 1`): circa **`r round(100*(coef(mD)["exper_dec"] + coef(mD)["exper_dec:female"]), 1)`%** per decennio.

La differenza è $100 \cdot \hat\beta_{female:exper\_dec} =$ `r round(100*coef(mD)["exper_dec:female"], 1)` punti percentuali (il termine di interaction è significativo, $p \approx$ `r round(pvalue(mD)["exper_dec:female"], 3)`).

Corrette: **1, 2, 4**. L'interaction fa sì che il rendimento dell'experience dipenda dal gender (1, 2); per gli men coincide con $\hat\beta_{exper\_dec}$ (4). La 3 è falsa (il log non cattura *qualunque* non linearità) e la 5 contraddice la presenza dell'interaction.
:::

::: {.callout-tip title="Domanda 4 — Modello E (polynomialso)"}
Nel **Modello E**, l'marginal effect dell'experience sul (log) wage per un lavoratore con **10 anni di experience** (`exper_dec = 1`) è circa **__________** /%.

Il valore degli anni di experience per cui l'marginal effect è nullo è pari a **__________** anni.

In base al test $t$ sul coefficient di `exper_dec²`, al livello del 10% (**we reject / we do not reject**) **__________** l'null hypothesis che la relazione, holding constant altre condizioni, fra il wage e l'experience sia linear.
:::

::: {.callout-note collapse="true" title="Soluzione"}
L'marginal effect è $\hat\beta_{exper\_dec} + 2\,\hat\beta_{exper\_dec2}\cdot exper\_dec$. A `exper_dec = 1` vale circa **`r round(coef(mE)["exper_dec"] + 2*coef(mE)["exper_dec2"], 3)`** (cioè $\approx$ `r round(100*(coef(mE)["exper_dec"] + 2*coef(mE)["exper_dec2"]), 1)`%).

L'marginal effect si annulla a $exper\_dec^* = -\hat\beta_{exper\_dec}/(2\,\hat\beta_{exper\_dec2})$, cioè a circa **`r round(-coef(mE)["exper_dec"]/(2*coef(mE)["exper_dec2"]) * 10, 1)` anni** di experience.

Il rapporto $t$ sul termine quadratico è $|t| =$ `r round(abs(coef(mE)["exper_dec2"]/se(mE)["exper_dec2"]), 2)`. Poiché il valore critico al 10% è $\approx 1{,}645$, al 10% **`r ifelse(abs(coef(mE)["exper_dec2"]/se(mE)["exper_dec2"]) > 1.645, "we reject", "we do not reject")`** l'null hypothesis di linearità.
:::

::: {.callout-tip title="Domanda 5 — Confronto degli R²"}
Confrontate l'$R^2$ del Modello A con quello del Modello B. Uno studente conclude che il Modello B si adatta meglio ai data perché ha un $R^2$ più alto. Quale affermazione è corline?

a) Il confronto non è valido perché i due models hanno dependent variables diverse (`wage` vs `log(wage)`): gli $R^2$ misurano quote di varianza di grandezze diverse.
b) Il confronto non è valido perché il Modello B ha più regressori.
c) Il confronto è valido solo se i coefficients sono statisticamente significativi.
d) Il confronto è valido: un $R^2$ più alto indica sempre un miglior adattamento.
:::

::: {.callout-note collapse="true" title="Soluzione"}
**Risposta corline: a)**. Il Modello A ha $R^2 \approx$ `r round(r2(mA, "r2"), 3)` e il Modello B $R^2 \approx$ `r round(r2(mB, "r2"), 3)`, ma le dependent variables sono diverse (`wage` vs `log(wage)`): i due $R^2$ misurano quote di varianza di grandezze diverse e **non sono confrontabili**. La b) è irrilevante (hanno gli stessi regressori); c) e d) sono affermazioni scorrette sul significato dell'$R^2$.
:::

::: {.callout-tip title="Domanda 6 — Modello F (interaction + polynomialso)"}
Nel **Modello F**, il rendimento percentuale di an additional year di education per gli **men** è circa **__________** %, mentre per le **women** è circa **__________** %.

La differenza in valore assoluto tra i due rendimenti è circa **__________** punti percentuali.
:::

::: {.callout-note collapse="true" title="Soluzione"}
Nel Modello F il rendimento dell'education è $\hat\beta_{educ}$ per gli men e $\hat\beta_{educ} + \hat\beta_{educ:female}$ per le women:

- **men**: circa **`r round(100*coef(mF)["educ"], 1)`%**;
- **women**: circa **`r round(100*(coef(mF)["educ"] + coef(mF)["educ:female"]), 1)`%**;
- **differenza** (in valore assoluto): circa **`r round(100*abs(coef(mF)["educ:female"]), 1)` punti percentuali** ($= 100\cdot|\hat\beta_{educ:female}|$).

:::


## Esercizio 3

Consideriamo i data `hprice1` (88 case, Wooldridge), che contengono informazioni sui prezzi delle case e sulle loro caratteristiche.

```{r}
data("hprice1", package = "wooldridge")
```

- $price$: prezzo della casa in migliaia di dollari
- $sqrft$: superficie in piedi quadrati
- $lotsize$: dimensione del lotto (piedi quadrati)
- $bdrms$: numero di camere da letto
- $colonial$: dummy = 1 se la casa è in stile coloniale

Stimiamo due models, uno **lin-lin** e uno **log-log**:

```{r}
model_lin <- feols(price ~ sqrft + lotsize + bdrms + colonial,
                     data = hprice1, vcov = "hetero")

model_log <- feols(log(price) ~ log(sqrft) + log(lotsize) + bdrms + colonial,
                     data = hprice1, vcov = "hetero")

modelsummary(list("Modello A" = model_lin, "Modello B" = model_log),
             gof_omit = "AIC|BIC|RMSE|R2 Adj.")
```


### Questions

::: {.callout-tip title="Domanda 1 — Elasticità"}
Interpretate il coefficient di $\log(sqrft)$ nel model log-log. Perché viene chiamato **elasticità**?
:::

::: {.callout-note collapse="true" title="Soluzione"}
$\hat\beta_{\log(sqrft)} =$ `r round(coef(model_log)["log(sqrft)"], 3)`. Un increase dell'1% della superficie è **associato** on average a un increase di circa **`r round(coef(model_log)["log(sqrft)"], 2)`% del prezzo**, holding constant $\log(lotsize)$, $bdrms$ e $colonial$.

È un'**elasticità** perché esprime una variazione percentuale di $price$ per una variazione percentuale di $sqrft$: $\hat\beta_1 \approx \dfrac{\Delta price / price}{\Delta sqrft / sqrft}$.
:::


::: {.callout-tip title="Domanda 2 — Coefficiente di `bdrms` (multiple choice)"}
Nel model log-log, il coefficient di $bdrms$ ($\hat\beta = 0.027$) si interpreta come:

a) Elasticità di $price$ rispetto a $bdrms$.
b) Variazione percentuale di $price$ per una camera da letto in più (semielasticità).
c) Variazione in dollari di $price$ per una camera da letto in più.
d) Variazione in migliaia di dollari di $price$ per una camera da letto in più.
:::

::: {.callout-note collapse="true" title="Soluzione"}
**Risposta corline: b)**.

Poiché $price$ è in log e $bdrms$ in livello, il model è **log-lin per** $bdrms$: una camera da letto in più è **associata** on average a una variazione del prezzo di circa $100 \cdot 0.027 = 2.7\%$, a parità delle altre variabili.

L'elasticità (risposta a) avrebbe richiesto $\log(bdrms)$ tra i regressori. Le answers c) e d) dimenticano che la dependent variable è $\log(price)$, non $price$.
:::


::: {.callout-tip title="Domanda 3 — Coefficiente di `colonial`"}
Interpretate il coefficient di $colonial$ nel model **log-log**. Quanto vale, approssimativamente, la differenza percentuale di prezzo tra case coloniali e non coloniali? Nel model **lin-lin** invece, quanto vale la differenza e in che unità di misura?
:::

::: {.callout-note collapse="true" title="Soluzione"}
- **Modello log-log**: $\hat\beta_{colonial} =$ `r round(coef(model_log)["colonial"], 3)`. A parità di superficie, lotto e camere da letto, una casa in stile coloniale ha un prezzo on average superiore di circa $100 \cdot$ `r round(coef(model_log)["colonial"], 3)` $=$ **`r round(100*coef(model_log)["colonial"], 1)`%** (più precisamente $100\cdot(e^{\hat\beta}-1) \approx$ `r round(100*(exp(coef(model_log)["colonial"])-1), 1)`%).
- **Modello lin-lin**: $\hat\beta_{colonial} =$ `r round(coef(model_lin)["colonial"], 2)`. La dipendente è $price$ in **migliaia di dollari**: una casa coloniale costa on average circa **`r round(coef(model_lin)["colonial"], 1)` mila dollari** (cioè circa `r format(round(1000*unname(coef(model_lin)["colonial"])), big.mark=".")` dollari) in più.

**Warning**: in entrambi i models il coefficient non è significativo al 5%, quindi non si può escludere che la differenza sia zero nella popolazione.
:::


::: {.callout-tip title="Domanda 4 — Cambio di unità di misura (V/F)"}
Se cambiassimo l'unità di misura di $price$ da migliaia di dollari ($\$1000$) a dollari ($\$1$), il coefficient di $\log(sqrft)$ resterebbe invariato. Vero o falso?
:::

::: {.callout-note collapse="true" title="Soluzione"}
**Vero**. La trasformazione $price^{\text{new}} = 1000 \cdot price$ implica $\log(price^{\text{new}}) = \log(1000) + \log(price)$: cambia solo l'**intercept** (di $\log(1000) \approx 6.91$), mentre il coefficient di $\log(sqrft)$ — un'elasticità — è **invariante a cambi di scala** sia della dependent variable sia del regressore.

Generalizzando: nei models log-log e log-lin, i coefficients dei regressori sono invarianti al cambio di unità (varia solo l'intercept).
:::


## Esercizio 4

Consideriamo i data `mlb1` (353 giocatori della Major League Baseball, Wooldridge), che contengono data su wages e statistiche di carriera.

```{r}
data("mlb1", package = "wooldridge")
```

- $salary$: wage annuale in dollari
- $years$: anni di carriera in MLB
- $bavg$: media battuta (battute valide per 1000 turni alla battuta)
- $hrunsyr$: fuoricampo (home run) per anno
- $rbisyr$: punti battuti a casa (RBI) per anno

Stimiamo un model con $years$ in forma **quadratica**:

$$\log(salary) = \beta_0 + \beta_1 \, years + \beta_2 \, years^2 + \beta_3 \, bavg + \beta_4 \, hrunsyr + u$$

```{r}
model_quad <- feols(log(salary) ~ years + I(years^2) + bavg + hrunsyr,
                      data = mlb1, vcov = "hetero")

modelsummary(list("Modello con years²" = model_quad),
             gof_omit = "AIC|BIC|RMSE|R2 Adj.")
```

```{r}
#| echo: false
# fixest nomina il termine quadratico "I(I(years^2))": estraiamo i coefficients in
# variabili pulite per usarli nelle solutions inline
cq    <- coef(model_quad)
b1_q  <- cq[["years"]]
b2_q  <- cq[[grep("years\\^2", names(cq))]]
bavg_q <- cq[["bavg"]]
me_q  <- function(y) b1_q + 2 * b2_q * y          # marginal effect di years a y
max_q <- -b1_q / (2 * b2_q)                        # punto di massimo
```


### Questions

::: {.callout-tip title="Domanda 1 — Perché `years²`?"}
Perché abbiamo aggiunto $years^2$ tra i regressori? Cosa misura il **segno** di $\hat\beta_2$ (positivo o negativo)?
:::

::: {.callout-note collapse="true" title="Soluzione"}
L'effetto degli anni di carriera sul wage non è necessariamente linear: per i primi anni il wage cresce rapidamente, poi tende a stabilizzarsi o calare a fine carriera. Il termine $years^2$ permette al model di catturare questa **curvatura**.

Il segno di $\hat\beta_2$ indica la concavità:

- $\hat\beta_2 < 0$ → **concava** (parabola con un massimo)
- $\hat\beta_2 > 0$ → **convessa** (parabola con un minimo)

Nel nostro caso $\hat\beta_2 =$ `r round(b2_q, 4)` $< 0$: la relazione è **concava**, con un punto di massimo a un certo numero di anni.
:::


::: {.callout-tip title="Domanda 2 — Effetto marginale (calcolo)"}
Calcolate l'marginal effect di $years$ per un giocatore con 5 anni di carriera e per un giocatore con 15 anni di carriera.
:::

::: {.callout-note collapse="true" title="Soluzione"}
L'marginal effect è $\dfrac{\partial \log(salary)}{\partial years} = \hat\beta_1 + 2\,\hat\beta_2 \cdot years$, con $\hat\beta_1 =$ `r round(b1_q, 3)` e $\hat\beta_2 =$ `r round(b2_q, 4)`.

- A $years = 5$: `r round(me_q(5), 3)` → an additional year is associated with circa **`r round(100*me_q(5), 1)`%** di wage.
- A $years = 15$: `r round(me_q(15), 3)` → an additional year is associated with circa **`r round(100*me_q(15), 1)`%** di wage.

L'marginal effect **decresce** con $years$ e cambia segno: tipico di una function concava con massimo interno (intorno ai `r round(max_q, 1)` anni).
:::


::: {.callout-tip title="Domanda 3 — Se omettiamo `years²` (multiple choice)"}
Se estimatessimo invece il model **senza** $years^2$, il coefficient $\hat\beta_1$ su $years$ rappresenterebbe:

a) L'marginal effect corretto (uguale a quello del model quadratico).
b) Un'approssimazione linear di una relazione che è in realtà non linear; il segno potrebbe essere fuorviante a seconda della distribuzione di $years$.
c) Sempre zero per costruzione.
d) La semielasticità a $years = 0$.
:::

::: {.callout-note collapse="true" title="Soluzione"}
**Risposta corline: b)**.

Omettendo $years^2$, $\hat\beta_1$ estimate la **migliore approssimazione linear** (in senso OLS) della vera relazione: un singolo numero che riassume on average tutta la curva. Se la maggioranza dei giocatori ha $years$ vicini al massimo, l'marginal effect "medio" può risultare piccolo o addirittura cambiare segno rispetto al model completo.

La risposta a) è sbagliata perché l'effetto vero **dipende da** $years$, non è costante.
:::


::: {.callout-tip title="Domanda 4 — Coefficiente di `bavg`"}
Una media battuta $bavg$ di 10 punti in più is associated with quanti punti percentuali di wage in più, holding constant $years$ e $hrunsyr$?
:::

::: {.callout-note collapse="true" title="Soluzione"}
Il model è log-lin in $bavg$. $\hat\beta_{bavg} =$ `r round(bavg_q, 5)`. Per 10 punti in più:

$$\%\Delta salary \approx 100 \cdot `r round(bavg_q, 5)` \cdot 10 = \mathbf{`r round(100*bavg_q*10, 2)`\%}$$
:::


## Esercizio 5

Restiamo sui data `mlb1`, ora interessati a una possibile **interaction** tra $years$ e la dummy $nl$ (= 1 se il giocatore milita in National League, = 0 se in American League):

$$\log(salary) = \beta_0 + \beta_1 \, years + \beta_2 \, nl + \beta_3 \, (years \cdot nl) + \beta_4 \, hrunsyr + u$$

```{r}
model_int <- feols(log(salary) ~ years + nl + years:nl + hrunsyr,
                     data = mlb1, vcov = "hetero")

modelsummary(list("Modello con interaction" = model_int),
             gof_omit = "AIC|BIC|RMSE|R2 Adj.")
```


### Questions

::: {.callout-tip title="Domanda 1 — Interpretazione di $\\hat\\beta_2$ e $\\hat\\beta_3$"}
Come si interpretano il coefficient di $nl$ ($\hat\beta_2$) e il coefficient dell'interaction $years \times nl$ ($\hat\beta_3$)?
:::

::: {.callout-note collapse="true" title="Soluzione"}
- $\hat\beta_2 =$ `r round(coef(model_int)["nl"], 3)` (coefficient di $nl$): differenza di $\log(salary)$ tra NL e AL **valutata a** $years = 0$ (inizio carriera), holding constant $hrunsyr$. Interpretazione poco utile perché pochi giocatori hanno 0 anni di carriera (vedi Domanda 4 sulla centratura).

- $\hat\beta_3 =$ `r round(coef(model_int)["years:nl"], 3)` (interaction): **differenza nel ritorno annuo** all'experience tra NL e AL. Se $\hat\beta_3 \neq 0$, il ritorno all'experience **non è uguale** nelle due leghe: in NL è $\hat\beta_1 + \hat\beta_3$, in AL è $\hat\beta_1$.
:::


::: {.callout-tip title="Domanda 2 — Effetto marginale di `years` per lega (calcolo)"}
Qual è l'marginal effect di $years$ per giocatori in **AL** ($nl = 0$) e in **NL** ($nl = 1$). Quanto valgono numericamente?
:::

::: {.callout-note collapse="true" title="Soluzione"}
$$\frac{\partial \log(salary)}{\partial years} = \hat\beta_1 + \hat\beta_3 \cdot nl$$

- **AL** ($nl = 0$): $\hat\beta_1 =$ **`r round(coef(model_int)["years"], 3)`** → an additional year is associated with circa $+`r round(100*coef(model_int)["years"], 1)`\%$ di wage.
- **NL** ($nl = 1$): $\hat\beta_1 + \hat\beta_3 =$ **`r round(coef(model_int)["years"] + coef(model_int)["years:nl"], 3)`** → circa $+`r round(100*(coef(model_int)["years"] + coef(model_int)["years:nl"]), 1)`\%$.

La differenza apparente è di circa `r round(100*coef(model_int)["years:nl"], 1)` punti percentuali annui in favore della NL.
:::


::: {.callout-tip title="Domanda 3 — Significatività dell'interaction (multiple choice)"}
Il coefficient dell'interaction è statisticamente significativo al 5%? Cosa posso concludere?

a) Il ritorno dell'experience è zero.
b) Il ritorno dell'experience **non** differisce significativamente tra AL e NL.
c) La variabile $nl$ non ha alcun effetto sul wage.
d) Il model è mal specificato.
:::

::: {.callout-note collapse="true" title="Soluzione"}
**Risposta corline: b)**.

L'interaction $years:nl$ ha $|t| \approx 0.96$, quindi **non è significativa al 5%**. Non possiamo rifiutare l'null hypothesis che il coefficient dell'interaction sia diverso da zero.

- a) è sbagliato: $\hat\beta_1$ è altamente significativo, l'experience paga.
- c) confonde l'interaction con l'effetto principale di $nl$.
- d) non c'è evidenza di cattiva specificazione da questa singola statistica.
:::


::: {.callout-tip title="Domanda 4 — Centratura di `years`"}
Centriamo $years$ sulla **media campionaria** ($\overline{years} \approx 6.33$) e ri-we estimate il model. Come cambia l'interpretazione del coefficient di $nl$?
:::

```{r}
mlb1 <- mlb1 |>
  mutate(years_c = years - mean(years))

model_int_c <- feols(log(salary) ~ years_c + nl + years_c:nl + hrunsyr,
                       data = mlb1, vcov = "hetero")

modelsummary(list("Originale" = model_int, "Centrato su years" = model_int_c),
             gof_omit = "AIC|BIC|RMSE|R2 Adj.")
```

::: {.callout-note collapse="true" title="Soluzione"}
Nel model **centrato**, $\hat\beta_{nl} =$ `r round(coef(model_int_c)["nl"], 3)` rappresenta la differenza tra NL e AL **per un giocatore con anni di carriera pari alla media campionaria** ($\approx$ `r round(mean(mlb1$years), 2)` anni), non più a $years = 0$. È un valore molto più informativo, perché valutato in un punto della distribuzione dove ci sono molte observations.

Notete che $\hat\beta_1$ (effetto di $years$ in AL), $\hat\beta_3$ (interaction) e $\hat\beta_4$ (effetto di $hrunsyr$) **non cambiano**: la centratura ridefinisce solo l'intercept e il coefficient di $nl$.
:::


## Esercizio 6 — Variabile dipendente binaria (LPM vs Logit)

La partecipazione delle women sposate al mercato del lavoro è un tema classico dell'economia del lavoro. Quando la dependent variable è binaria (la woman è nella forza lavoro: sì/no), dobbiamo scegliere tra diversi models econometrici.

Usiamo il dataset `mroz` (Mroz, 1987), che contiene informazioni su 753 women sposate. Analizziamo i fattori associati alla probability di partecipare al mercato del lavoro.

| variabile | descrizione |
|-----------|-------------|
| `inlf`     | =1 se la woman è nella forza lavoro (*in labor force*), =0 altrimenti |
| `nwifeinc` | reddito familiare non guadagnato dalla woman (in migliaia di \$) |
| `educ`     | years of education |
| `exper`    | anni di experience lavorativa |
| `expersq`  | experience al quadrato (`exper^2`) |
| `age`      | età in anni |
| `kidslt6`  | numero di figli di età inferiore a 6 anni |
| `kidsge6`  | numero di figli di età tra 6 e 18 anni |

Stimiamo due models:

- **Modello A** — Linear Probability Model (LPM)
- **Modello B** — model Logit

```{r}
data("mroz", package = "wooldridge")

mA_lpm <- feols(inlf ~ nwifeinc + educ + exper + expersq + age + kidslt6 + kidsge6,
                vcov = "hetero", data = mroz)

mB_logit <- feglm(inlf ~ nwifeinc + educ + exper + expersq + age + kidslt6 + kidsge6,
                  family = binomial(link = "logit"), data = mroz)

modelsummary(list("LPM" = mA_lpm, "Logit" = mB_logit), gof_omit = "AIC|BIC|RMSE|R2 Adj.")
```


Gli **marginal effects medi** (AME) del model Logit sono:

```{r}
marginaleffects::avg_slopes(mB_logit)
```


::: {.callout-tip title="Domanda 1 — Interpretare il LPM"}
Secondo il LPM (Modello A), avere **un figlio in più di età inferiore a 6 anni** (`kidslt6`) is associated with un (**decrease** / **increase**) di ______ punti percentuali nella probability di partecipare al mercato del lavoro, a parità delle altre variabili.
:::

::: {.callout-note collapse="true" title="Soluzione"}
**Diminuzione** di circa **`r round(-100*coef(mA_lpm)["kidslt6"], 2)` punti percentuali**.

Il coefficient di `kidslt6` nel LPM è `r round(coef(mA_lpm)["kidslt6"], 4)`. Nel LPM il coefficient è dilinemente la variazione della probability ($\times 100$ per leggerlo in punti percentuali): avere un bambino piccolo in più è **associato a** una probability di partecipazione nettamente più bassa.
:::


::: {.callout-tip title="Domanda 2 — Coefficienti logit (V/F)"}
Selezionate **tutte** le affermazioni corrette:

1. I coefficients del logit rappresentano l'effetto sul *log(odds)*, non sulla probability.
2. Nel logit, l'marginal effect di una variabile sulla probability dipende dal livello di **tutte** le variabili esplicative.
3. Un modo per interpretarli in termini di probability è calcolare gli marginal effects medi (AME).
4. I coefficients logit rappresentano dilinemente la variazione nella probability.
5. I coefficients logit sono sempre maggiori (in valore assoluto) di quelli del LPM.
6. In entrambi i models l'marginal effect è costante per tutti gli individui.
7. I coefficients logit diventano probability se moltiplicati per 100.
:::

::: {.callout-note collapse="true" title="Soluzione"}
Corrette: **1, 2, 3**.

Nel logit $P(y=1\mid x) = \Lambda(x'\beta)$ è non linear: il coefficient entra dentro la function logistica, quindi misura l'effetto sul *log(odds)* (1) e l'effetto sulla probability cambia a seconda del punto in cui ci si trova (2). Per riportarlo sulla scala della probability si calcolano gli marginal effects (3). La 4 e la 7 sono false (varrebbero per il LPM, non per il logit); la 5 confonde la scala dei coefficients con quella degli effetti; la 6 è falsa per il logit (è vera solo per il LPM).
:::


::: {.callout-tip title="Domanda 3 — Effetto marginale nel logit"}
Secondo il Modello B (Logit), **4 anni in più di education** (`educ`) are associated with un (**decrease** / **increase**) di ______ punti percentuali nella probability di partecipare.
:::

::: {.callout-note collapse="true" title="Soluzione"}
**Aumento** di circa **15,80 punti percentuali**.

L'AME di `educ` è $0{,}0395$ per ogni anno. Per 4 anni: $4 \times 0{,}0395 = 0{,}158$, cioè $\approx 15{,}80$ punti percentuali. (L'AME è una media: per la singola woman l'effetto dipende dalle sue caratteristiche.)
:::


::: {.callout-tip title="Domanda 4 — Intervallo di confidenza"}
Sempre per l'effetto di **4 anni in più di education** nel logit, l'intervallo di confidenza al 95% (in punti percentuali) è circa ( ______ , ______ ).
:::

::: {.callout-note collapse="true" title="Soluzione"}
Circa **(10,05 ; 21,54)** punti percentuali.

L'AME di `educ` ha intervallo $[0{,}0251;\ 0{,}0539]$. Moltiplicando per 4 anni e per 100: $[\,4 \times 2{,}51\ ;\ 4 \times 5{,}39\,] \approx [10{,}05;\ 21{,}54]$. L'intervallo non contiene lo zero: l'effetto è significativo al 5%.
:::


::: {.callout-tip title="Domanda 5 — Confronto LPM vs Logit"}
Indicate **tutte** le affermazioni corrette:

1. Nel LPM, **2 figli in più** di età < 6 anni are associated with una riduzione della probability di circa 52,36 punti percentuali.
2. Nel logit (AME), **un figlio in più** di età < 6 anni is associated with una riduzione di circa 25,78 punti percentuali.
3. Nel LPM, an additional year di education is associated with un increase di circa 3,80 punti percentuali.
4. Gli effetti estimateti sulla probability sono identici nei due models.
5. Il logit predice sempre effetti maggiori del LPM.
6. L'education non ha un effetto statisticamente significativo in nessuno dei due models.
:::

::: {.callout-note collapse="true" title="Soluzione"}
Corrette: **1, 2, 3**.

1. LPM `kidslt6` $= -0{,}2618$; per 2 figli: $2 \times 26{,}18 = 52{,}36$ pp. ✔
2. AME logit `kidslt6` $= -0{,}2578 \to 25{,}78$ pp. ✔
3. LPM `educ` $= 0{,}0380 \to 3{,}80$ pp. ✔
4. Falsa: LPM e logit danno effetti simili ma non identici. 5. Falsa: non c'è una regola del gender. 6. Falsa: `educ` è significativo in entrambi.
:::


::: {.callout-tip title="Domanda 6 — Differenza di probability predetta (LPM)"}
Usando il LPM (Modello A), confrontate due women identiche per `nwifeinc` (=20), `exper` (=10), `age` (=40) e `kidsge6` (=1), ma diverse così:

- **Donna A**: `educ` = 16, `kidslt6` = 0
- **Donna B**: `educ` = 12, `kidslt6` = 2

La differenza nella probability predetta di partecipazione (A − B) è di circa ______ punti percentuali.
:::

::: {.callout-note collapse="true" title="Soluzione"}
Circa **`r round(100*((16-12)*coef(mA_lpm)["educ"] + (0-2)*coef(mA_lpm)["kidslt6"]), 2)` punti percentuali**.

La differenza dipende solo dalle variabili che cambiano:

- education: $(16-12) \times$ `r round(coef(mA_lpm)["educ"], 4)` $=$ `r round((16-12)*coef(mA_lpm)["educ"], 4)`
- figli piccoli: $(0-2) \times$ `r round(coef(mA_lpm)["kidslt6"], 4)` $=$ `r round((0-2)*coef(mA_lpm)["kidslt6"], 4)`

Totale: `r round((16-12)*coef(mA_lpm)["educ"] + (0-2)*coef(mA_lpm)["kidslt6"], 4)` → `r round(100*((16-12)*coef(mA_lpm)["educ"] + (0-2)*coef(mA_lpm)["kidslt6"]), 2)` punti percentuali. La woman A ha una probability predetta molto più alta della woman B.
:::


## Esercizio 7 — regression with panel data

Le imprese che ricevono **sussidi alla formazione** (*job training grants*) migliorano davvero la produttività? Misuriamo la produttività con il *tasso di scarti* (`scrap`: pezzi difettosi per 100 prodotti); usiamo il suo logaritmo `lscrap`.

Il problema è l'**endogeneity** di `grant`: i sussidi non sono assegnati a caso, e le imprese con più problemi di qualità potrebbero avere maggiori probability di richiederli (o di ottenerli).


Usiamo il dataset panel `jtrain`, che segue un sample di imprese manifatturiere del Michigan per 3 anni (1987–1989).

| variabile | descrizione |
|-----------|-------------|
| `fcode`    | codice identificativo dell'impresa |
| `year`     | anno dell'observation |
| `lscrap`   | logaritmo del tasso di scarti (proxy inversa di produttività) |
| `grant`    | =1 se l'impresa ha ricevuto il sussidio formativo nell'anno (tempo-variante) |
| `lsales`   | log delle vendite |
| `lemploy`  | log del numero di dipendenti |
| `union`    | =1 se l'impresa ha manodopera sindacalizzata (time invariant) |

- **Modello A (Pooled OLS)**: ignora la struttura panel
- **Modello B (FE impresa)**: effetti fissi di impresa
- **Modello C (FE impresa + anno)**: effetti fissi di impresa e di anno

```{r}
data("jtrain", package = "wooldridge")

m_ols <- feols(lscrap ~ grant + lsales + lemploy + union,
               vcov = "hetero", data = jtrain)

m_fe  <- feols(lscrap ~ grant + lsales + lemploy + union | fcode,
               vcov = "cluster", data = jtrain)

m_fet <- feols(lscrap ~ grant + lsales + lemploy + union | fcode + year,
               vcov = "cluster", data = jtrain)

modelsummary(list("Pooled OLS (A)" = m_ols, "FE impresa (B)" = m_fe, "FE impresa+anno (C)" = m_fet), gof_omit = "AIC|BIC|RMSE|R2 Adj.")
```


::: {.callout-tip title="Domanda 1 — Interpretare il Pooled OLS"}
Secondo il Modello A (Pooled OLS), ricevere il sussidio nell'anno corrente (`grant`) is associated with un tasso di scarti più alto di circa ______ (**punti percentuali** / **dollari** / **%**).
:::

::: {.callout-note collapse="true" title="Soluzione"}
Circa **`r round(100*coef(m_ols)["grant"], 1)` %** (unità: **%**, perché la dependent variable è in logaritmo).

Il coefficient di `grant` in OLS è `r round(coef(m_ols)["grant"], 4)`. Il segno è **positivo** (e poco plausibile): è il sintomo della distorsione da selezione — le imprese con più scarti tendono a ricevere il sussidio. L'OLS confonde l'effetto del sussidio con le caratteristiche delle imprese che lo ottengono.
:::


::: {.callout-tip title="Domanda 2 — Interpretare gli effetti fissi"}
Secondo il Modello B (FE impresa), che controlla per tutte le caratteristiche fisse dell'impresa, ricevere il sussidio nell'anno corrente is associated with un tasso di scarti più (**basso** / **alto**) di circa ______ (**punti percentuali** / **dollari** / **%**).
:::

::: {.callout-note collapse="true" title="Soluzione"}
Più **basso** di circa **`r round(-100*coef(m_fe)["grant"], 1)` %** (unità: **%**).

Il coefficient di `grant` nel FE impresa è `r round(coef(m_fe)["grant"], 4)`. Eliminando le differenze fisse tra imprese, il segno si capovolge: il sussidio è ora **associato a** una riduzione degli scarti. È il classico effetto della correzione per le variabili omesse costanti nel tempo.
:::


::: {.callout-tip title="Domanda 3 — Distorsione e variabili omesse"}
Quali affermazioni sulla distorsione nella estimate dell'effetto del sussidio sono corrette? (selezione multipla)

1. La differenza tra il coefficient OLS e quelli FE è troppo piccola per essere rilevante.
2. Gli effetti fissi di impresa (B e C) correggono la distorsione da qualsiasi variabile omessa non osservata costante nel tempo per ciascuna impresa.
3. L'introduction di effetti fissi temporali e di impresa corregge **ogni** tipo di endogeneity, inclusi causalità inversa ed errori di misura.
4. Gli effetti fissi temporali (C) catturano shock comuni a tutte le imprese in un dato anno (es. una recessione).
5. Gli effetti fissi non possono nulla contro variabili omesse che variano nel tempo a livello di singola impresa.
:::

::: {.callout-note collapse="true" title="Soluzione"}
Corrette: **2, 4, 5**.

La 1 è falsa: il coefficient passa da circa $+`r round(coef(m_ols)["grant"], 2)`$ a $`r round(coef(m_fe)["grant"], 2)`$, un cambiamento sostanziale (cambia perfino il segno). La 3 è falsa: gli effetti fissi eliminano solo l'eterogeneità non osservata **costante nel tempo**, non la causalità inversa o gli errori di misura. La 2, la 4 e la 5 descrivono corlinemente cosa fanno (e cosa non fanno) gli effetti fissi.
:::


::: {.callout-tip title="Domanda 4 — Quali coefficients sono estimatebili?"}
Nel Modello B e C il coefficient di `union` non compare. Quali affermazioni sono corrette? (selezione multipla)

1. Nei Modelli B e C, `union` non è estimatebile perché è **costante nel tempo** per ogni impresa: la sua variabilità è interamente assorbita dagli effetti fissi di impresa.
2. `grant` è estimatebile nei models FE perché varia nel tempo all'interno della stessa impresa.
3. `union` potrebbe essere estimateta nel Modello C se fosse statisticamente significativa.
4. L'impossibilità di estimatere `union` è dovuta a un errore del software.
5. Con effetti fissi di impresa, un regressore tempo-invariante è perfettamente collinear con gli effetti fissi.
:::

::: {.callout-note collapse="true" title="Soluzione"}
Corrette: **1, 2, 5**.

`union` è costante per impresa nei 3 anni: dopo la trasformazione *within* (deviazioni dalla media di impresa) diventa identicamente zero, quindi è collinear con gli effetti fissi e viene eliminata (1, 5). `grant` invece cambia nel tempo per la stessa impresa e resta estimatebile (2). La 3 e la 4 sono false: non è una questione di significatività né un bug.
:::


::: {.callout-tip title="Domanda 5 — Errori standard clusterizzati"}
Nei Modelli B e C gli standard errors sono *clusterizzati* per impresa (`fcode`). Quali affermazioni sono corrette? (selezione multipla)

1. La clusterizzazione serve perché le observations della stessa impresa in anni diversi non sono indipendenti (correlazione seriale negli errori).
2. Usare standard errors troppo piccoli aumenta la probability di rifiutare erroneamente $H_0$ (errore di I tipo).
3. Omettere la clusterizzazione, in presenza di correlazione seriale, tende a produrre standard errors sottoestimateti.
4. La clusterizzazione corregge la distorsione dei coefficients dovuta a variabili omesse.
5. Se un coefficient non è significativo, clusterizzare può renderlo significativo.
:::

::: {.callout-note collapse="true" title="Soluzione"}
Corrette: **1, 2, 3**.

La clusterizzazione riguarda gli **standard errors** (l'inferenza), non i coefficients: per questo la 4 è falsa. La 5 è falsa: clusterizzare in gender **allarga** gli standard errors, rendendo più difficile (non più facile) la significatività. La 1, 2 e 3 spiegano corlinemente perché servono e cosa succede se si omettono.
:::
