---
title: "Esercitazione N.10"
subtitle: "Regressione con variabili strumentali (parte 2)"
author: "Andrea Recine"
date: today
lang: it

format:
  html:
    # Layout
    theme: flatly
    toc: true
    toc-depth: 3
    toc-title: "Contenuti"
    toc-location: right
    number-sections: true

    # Codice
    code-fold: false
    code-tools: true
    code-copy: true
    code-block-bg: true
    code-block-border-left: false
    highlight-style: github

    # Output
    embed-resources: true

    # Tipografia
    fontsize: 1.1em
    linestretch: 1.6

execute:
  warning: false
  message: false
  echo: true

knitr:
  opts_chunk:
    comment: "#>"
    fig.align: "center"
    fig.width: 7
    fig.height: 4.5

---



# Angrist and Evans (1998)

In [*Children and Their Parents' Labor Supply: Evidence from Exogenous Variation in Family Size*](https://www.jstor.org/stable/116844?seq=1), pubblicato su *American Economic Review*, Angrist e Evans analizzano l’effetto della presenza di figli sull’offerta di lavoro della madre (che in questa esercitazione viene misurata in termini di ore lavorate settimanali).

Per superare il problema di endogeneità nella decisione di avere figli — dovuto alla possibile correlazione con altri determinanti dell’offerta di lavoro — Angrist ed Evans si concentrano su madri con almeno due figli e utilizzano come variabile strumentale se i primi due figli sono dello stesso sesso ($samesex$) o se il secondo parto è gemellare ($multi2nd$).

Quindi:

- $Y_i = hours_i$: ore lavorative settimanali della madre;
- $X_i = kids_i$: numero di figli, **endogeno** rispetto a $u_i$ (la decisione di fertilità è correlata a determinanti non osservati dell'offerta di lavoro);
- $W_i$: blocco di esogene incluse — $educ$, $age$, $black$, $hispan$;
- $Z_i$: strumento:  $samesex$ (primi due figli dello stesso sesso) e/o $multi2nd$ (secondo parto gemellare).

L'equazione di interesse è:

$$
hours_i = \beta_0 + \beta_1 kids_i + \delta_1 educ_i + \delta_2 age_i + \delta_3 black_i + \delta_4 hispan_i + u_i
$$



**Rilevanza** ($cor(Z_i, kids_i) \neq 0$). I dati mostrano che le famiglie con i primi due figli dello stesso sesso hanno maggiore probabilità di avere un terzo figlio: tra le donne con due figli, la frazione che ne ha un terzo passa da ~37%
(*one boy/one girl*) a ~43% (stesso sesso) nel 1980 [Angrist & Evans 1998, Tab. 3, p. 457]. Un secondo parto gemellare aumenta invece *meccanicamente* la dimensione familiare. La differenza conta: $samesex$ sposta $kids$ attraverso le preferenze per una composizione di genere mista,
$multi2nd$ per via meccanica.

**Esogeneità condizionata** ($E(u_i \mid W_i, Z_i) = E(u_i \mid W_i) = 0$). Per $samesex$ la composizione di genere dei primi due figli è virtualmente
assegnata a caso. Angrist e Evans mostrano che anche in campioni molto grandi, le madri con figli dello stesso sesso non differiscono per età, età al primo parto, razza o istruzione da quelle con figli di sesso misto (nessuna differenza significativa al 5%) [Angrist & Evans 1998, Tab. 4 e p. 458]. 



Per $multi2nd$ il discorso è più delicato. La gemellarità è correlata con caratteristiche osservabili della madre — è più frequente tra donne più anziane, nere e più istruite [p. 458] — e infatti per *Twins-2* le differenze nelle medie
delle covariate sono grandi e statisticamente significative (es. età $+0.25$, s.e. $0.06$; istruzione $+0.094$, s.e. $0.042$) [Tab. 4, p. 459]. L'esogeneità regge quindi **solo condizionatamente agli osservabili**, cioè a patto che le
caratteristiche correlate alla gemellarità siano tutte osservate e incluse tra i controlli $W_i$ [p. 469].

In entrambi i casi vale poi la **restrizione di esclusione**: né la composizione di genere né un parto gemellare dovrebbero influenzare direttamente le ore lavorate, se non attraverso il numero di figli. In pratica richiede due cose: che
$Z$ agisca su $Y$ *solo* tramite $X$ (nessun effetto diretto $Z \to Y$) e che $Z$ sia incorrelato con gli altri determinanti non osservati di $Y$ — le due facce della condizione $E(u_i \mid W_i, Z_i) = E(u_i \mid W_i) = 0$.


::: {.callout-important title="samesex vs multi2nd"}

La Tabella 4 del paper riporta le differenze nelle medie per chi ha lo strumento uguale a 1 vs 0, con s.e.:

- **samesex**: nessuna differenza significativa → strumento bilanciato anche *non* condizionatamente;

- **multi2nd (Twins-2)**: differenze grandi e significative in età, età al primo parto, etnia e istruzione.

:::


::: {.callout-note title="Restrizione di esclusione per samesex"}
Angrist ed Evans prendono sul serio un dubbio sull'esclusione di $samesex$: il
sesso dei figli potrebbe influenzare l'offerta di lavoro per vie diverse dalla
numerosità (impegno del padre, trattamento differenziato di maschi e femmine, probabilità di disabilità più alta per i maschi). Il
punto è che $samesex$ è un **termine di interazione**:
$$
samesex = \underbrace{s_1 s_2}_{\text{Two boys}} + \underbrace{(1-s_1)(1-s_2)}_{\text{Two girls}},
$$
quindi si possono aggiungere gli indicatori del sesso del primo e del secondo
figlio ($s_1$, $s_2$) come **controlli additivi** — senza assorbire la variazione
strumentale — per depurare quegli effetti diretti e ridurre la distorsione da
variabili omesse [Angrist & Evans 1998, eq. (4)–(5), pp. 460–461]. 

La stessa decomposizione in *Two boys* / *Two girls* fornisce due strumenti: il **test $J$** (più avanti) controlla proprio questi effetti diretti, che differirebbero tra "due maschi" e "due femmine" mentre l'effetto del terzo figlio no.


La specifica usata qui su `labsup` non include $s_1$, $s_2$: è una semplificazione didattica, ma vale la pena saperlo.
:::



Nel dataset `labsup` è contenuta una parte dei dati utilizzati da Angrist ed Evans (1998).


## Setup

```{r}
#| message: false
#| warning: false
library(tidyverse)
library(knitr)
library(kableExtra)
library(modelsummary)
library(fixest)
library(wooldridge)
library(car)
```


```{r}
data("labsup", package = "wooldridge")
head(labsup)
```


```{r}
# Modello IV (samesex come strumento per kids)
iv_labsup <- feols(hours ~ educ + age + black + hispan | kids ~ samesex, data = labsup, vcov = "hetero")

```


Primo stadio:
```{r}
summary(iv_labsup, stage = 1)
```


**Test di rilevanza dello strumento:**
```{r}
fitstat(iv_labsup, type = "ivwald")
```

$F \approx 45.8$: ben sopra la soglia di 10, $samesex$ è uno strumento **forte** per $kids$.


Con `linearHypothesis`:



```{r}

first_stage <- feols(kids ~ samesex + educ + age + black + hispan, data = labsup, vcov = "hetero")

linearHypothesis(first_stage, "samesex = 0")
```


La statistica Wald è superiore a $m \times 10 = 10$: conferma il risultato di `fitstat`.


Il secondo stadio è:


```{r}
summary(iv_labsup)
```

Confronto con stima OLS.

```{r}
#OLS ore e numero figli
ols_labsup <- feols(hours ~ kids + educ + age + black + hispan, data = labsup, vcov = "hetero")

modelsummary(
  list("OLS" = ols_labsup,
       "IV" = iv_labsup),
  gof_omit = "IC|Adj|RMSE"
)
```


::: {.callout-note title="Domanda"}
1. Come si interpretano i coefficienti di $educ$ e $kids$ nella regressione OLS? 
:::


**Parto gemellare come strumento.** Ora stimiamo il modello usando $multi2nd$ come strumento per $kids$:

```{r}
iv_labsup_twins <- feols(hours ~ educ + age + black + hispan | kids ~ multi2nd, data = labsup, vcov = "hetero")
```

Primo stadio:
```{r}
summary(iv_labsup_twins, stage = 1)
```

Test di rilevanza:
```{r}
fitstat(iv_labsup_twins, type = "ivwald")
```

Qui $Wald \approx 194$: $multi2nd$ è uno strumento **forte**, ancora più rilevante di $samesex$ — un parto gemellare aggiunge meccanicamente esattamente un figlio, quindi sposta $kids$ in modo netto.

Con `linearHypothesis`:


```{r}

first_stage_twins <- feols(kids ~ multi2nd + educ + age + black + hispan, data = labsup, vcov = "hetero")

linearHypothesis(first_stage_twins, "multi2nd = 0")
```




Secondo stadio:
```{r}
summary(iv_labsup_twins, stage = 2)
```


**Confronto:**

```{r}
modelsummary(
  list("Hours (IV samesex)" = iv_labsup ,
       "Hours (IV multi2nd)" = iv_labsup_twins),
  gof_omit = "IC|Adj|RMSE"
)
```

## Sovraidentificazione

Stimiamo il modello sovraidentificato con entrambi gli strumenti:

```{r}
iv_labsup_twins_over <- feols(hours ~ educ + age + black + hispan | kids ~ multi2nd + samesex, data = labsup, vcov = "hetero")
iv_labsup_twins_over
```

La stima del primo stadio è:

```{r}
summary(iv_labsup_twins_over, stage = 1)
```


**Test di rilevanza congiunto.** Controlliamo che i due strumenti siano congiuntamente forti:


```{r}
fitstat(iv_labsup_twins_over, type = "ivwald")
```


Con `linearHypothesis`:

```{r}
first_stage_over <- feols(kids ~ multi2nd + samesex + educ + age + black + hispan, data = labsup, vcov = "hetero")

linearHypothesis(first_stage_over, c("multi2nd = 0", "samesex = 0"))
```


$Wald \approx 234.72$: ben sopra la soglia di $m \times 10 = 20$. Aggiungendo $samesex$ a $multi2nd$ gli strumenti restano congiuntamente **molto forti**.


**Nota:** `fitstat` di `fixest` usa la distribuzione $F$. Quindi `stat`= 117.36 è pari a 234.72/2 e quindi 117.36 è ben sopra la soglia di 10.


**Test $J$ di sovraidentificazione.** 


Applichiamo la stessa procedura usata in Card (residui TSLS via `resid()`, regressione ausiliaria, $J = m \cdot F$, $p$-valore con $\chi^2_{m-\ell}$). Qui $m = 2$, $\ell = 1$.


Sotto $H_0$ vale $J \sim \chi^2_1$:

```{r}
labsup <- labsup |> mutate(uhat = resid(iv_labsup_twins_over))

Jreg_labsup <- feols(uhat ~ educ + age + black + hispan + samesex + multi2nd, data = labsup, vcov = "iid")


linearHypothesis(Jreg_labsup, c("samesex = 0", "multi2nd = 0"))

```

0.589 è inferiore a 3.84, quindi non rifiutiamo l'ipotesi nulla di esogeneità congiunta degli strumenti.

**Ricordate:** Dobbiamo guardare i valori critici della distribuzione $\chi^2$ con $m - \ell = 1$ grado di libertà. Il valore critico al 5% è 3.84, quindi $J = 0.589$ è ben inferiore a 3.84.

Il $p$-value corretto è:

```{r}
1 - pchisq(0.5892 , df = 1)
```


**Verifica con `fitstat` di `fixest`:**

```{r}
fitstat(iv_labsup_twins_over, "sargan")
```

Quindi **non rifiutiamo** l'ipotesi nulla di esogeneità congiunta degli strumenti. Vale comunque l'avvertenza ricordata in Card (cfr. "Asimmetria del test").